---
title: "Como trabalhar com dados raciais no Brasil"
subtitle: "Escola de Inverno IESP-UERJ · Curso de Metodologia Quantitativa"
author: "Juliana Alves Marques e Amsatou Falilou Diop"
date: "`r format(Sys.Date(), '%d de %B de %Y')`"
output:
  html_document:
    toc: true
    toc_float:
      collapsed: true
      smooth_scroll: true
    toc_depth: 3
    theme: flatly
    highlight: tango
    self_contained: true
---

<style>
@import url('https://fonts.googleapis.com/css2?family=Inter:wght@300;400;500;600;700&display=swap');

/* Tipografia base */
html { font-size: 17px; }
body {
  font-family: 'Inter', 'Helvetica Neue', Arial, sans-serif;
  color: #2d2d2d;
  line-height: 1.8;
  background-color: #f8f9fb;
}

/* Headers */
h1, h2, h3, h4 {
  font-family: 'Inter', 'Helvetica Neue', Arial, sans-serif;
  color: #0f2a4a;
  font-weight: 600;
  letter-spacing: -0.015em;
}
h1.title  { font-size: 1.9rem; border-bottom: 3px solid #1a6fa8; padding-bottom: 0.4em; }
h1 { font-size: 1.6rem; border-left: 4px solid #1a6fa8; padding-left: 0.6em; margin-top: 1.8em; }
h2 { font-size: 1.25rem; border-left: 3px solid #5baad4; padding-left: 0.5em; margin-top: 1.5em; }
h3 { font-size: 1.05rem; color: #1d3557; margin-top: 1.3em; }

/* Links */
a { color: #1a6fa8; text-decoration: none; }
a:hover { color: #0f2a4a; text-decoration: underline; }

/* TOC flutuante */
#TOC {
  background-color: #f5f8fc;
  border: none;
  border-radius: 0;
  padding: 8px 0;
}
#TOC a {
  color: #0f2a4a !important;
  font-size: 0.85rem !important;
}
#TOC a:hover { color: #1a6fa8 !important; }
#TOC li.active > a {
  color: #1a6fa8 !important;
  font-weight: 600 !important;
}

/* Botao toggle do TOC */
#toc-toggle {
  position: fixed;
  top: 56px;
  left: 5px;
  z-index: 2000;
  background: #1a6fa8;
  color: #fff;
  border: none;
  border-radius: 0 4px 4px 0;
  padding: 6px 9px;
  font-size: 13px;
  line-height: 1;
  cursor: pointer;
  opacity: 0.55;
  transition: opacity .2s;
  writing-mode: initial;
}
#toc-toggle:hover { opacity: 1; }
.tocify-wrapper.toc-hidden { display: none !important; }

/* Code */
pre {
  background-color: #f0f4f8;
  border: 1px solid #dce6f0;
  border-radius: 7px;
  padding: 14px 18px;
  font-size: 14px;
  line-height: 1.65;
  position: relative;
}
code {
  background-color: #e8f0f8;
  border-radius: 4px;
  padding: 2px 6px;
  font-size: 0.88em;
  color: #0f2a4a;
}
pre code {
  background: transparent;
  padding: 0;
  color: inherit;
  font-size: 14px;
}

/* Botao copiar */
.copy-btn {
  position: absolute;
  top: 7px;
  right: 9px;
  background: #1a6fa8;
  color: #fff;
  border: none;
  border-radius: 4px;
  padding: 3px 11px;
  font-size: 0.75rem;
  font-family: 'Inter', sans-serif;
  cursor: pointer;
  opacity: 0.75;
  transition: opacity .15s;
  z-index: 10;
}
.copy-btn:hover { opacity: 1; }

/* Tabelas */
table {
  border-collapse: collapse;
  width: 100%;
  margin: 1.2em 0;
  font-size: 15.5px;
}
thead th {
  background-color: #0f2a4a;
  color: #ffffff;
  padding: 10px 15px;
  text-align: left;
}
tbody tr:nth-child(even) { background-color: #f0f4f8; }
tbody td { padding: 9px 15px; border-bottom: 1px solid #dce6f0; }

/* Callouts */
.callout-conceito {
  background: #e8f4fd; border-left: 4px solid #1a6fa8;
  border-radius: 0 7px 7px 0; padding: 13px 18px; margin: 20px 0;
  font-size: 0.96rem;
}
.callout-aviso {
  background: #fff8e1; border-left: 4px solid #e6a817;
  border-radius: 0 7px 7px 0; padding: 13px 18px; margin: 20px 0;
  font-size: 0.96rem;
}
.callout-pratica {
  background: #e8f5e9; border-left: 4px solid #2e7d32;
  border-radius: 0 7px 7px 0; padding: 13px 18px; margin: 20px 0;
  font-size: 0.96rem;
}
.callout-exercicio {
  background: #f3e8fd; border-left: 4px solid #6a1b9a;
  border-radius: 0 7px 7px 0; padding: 13px 18px; margin: 20px 0;
  font-size: 0.96rem;
}

/* Layout */
.main-container { max-width: 960px; }
</style>

<script>
document.addEventListener('DOMContentLoaded', function() {
  // Botão de copiar código
  document.querySelectorAll('pre').forEach(function(pre) {
    if (!pre.querySelector('code')) return;
    var btn = document.createElement('button');
    btn.className = 'copy-btn';
    btn.textContent = 'Copiar';
    pre.appendChild(btn);
    btn.addEventListener('click', function() {
      var text = pre.querySelector('code').innerText;
      navigator.clipboard.writeText(text).then(function() {
        btn.textContent = 'Copiado!';
        btn.style.background = '#2e7d32';
        setTimeout(function() { btn.textContent = 'Copiar'; btn.style.background = ''; }, 2000);
      });
    });
  });

  // Botão de toggle do TOC
  var toc = document.querySelector('.tocify-wrapper');
  if (toc) {
    var toggle = document.createElement('button');
    toggle.id = 'toc-toggle';
    toggle.title = 'Ocultar / mostrar sumário';
    toggle.textContent = '◀';
    document.body.appendChild(toggle);
    toggle.addEventListener('click', function() {
      toc.classList.toggle('toc-hidden');
      toggle.textContent = toc.classList.contains('toc-hidden') ? '▶' : '◀';
    });
  }
});
</script>

```{r setup, include=FALSE}
knitr::opts_chunk$set(
  echo      = TRUE,
  warning   = FALSE,
  message   = FALSE,
  fig.width  = 9,
  fig.height = 5.5,
  fig.align  = "center",
  comment    = "#>"
)
```

---

# Apresentação

Este material acompanha o workshop [**Como trabalhar com dados raciais no Brasil**](https://inverno.iesp.uerj.br/cursos/dados-raciais/), oferecido na Escola de Inverno IESP-UERJ. O objetivo é mostrar como coletar, organizar e visualizar dados raciais a partir das principais bases públicas brasileiras usando R.

A aula está dividida em duas partes. Primeiro, discutimos os desafios metodológicos de trabalhar com raça como variável -- como o dado é coletado, o que ele mede, e quais são as armadilhas mais comuns. Depois, entramos na prática: vamos usar o Censo 2022, a PNAD Contínua e os dados eleitorais do TSE para mostrar como essas bases funcionam e como podem ser combinadas.

---

# 1 · Contexto metodológico

## 1.1 Autodeclaração e heteroidentificação

Nas pesquisas do IBGE, cor ou raça é coletada por **autodeclaração**: cada pessoa escolhe, entre cinco categorias (branca, preta, amarela, parda ou indígena), aquela com que se identifica. Esse modelo foi consolidado no Censo de 1991, depois de ter ficado fora dos censos de 1970 e 1980, período em que o regime militar resistia à visibilidade estatística das desigualdades raciais.

A autodeclaração contrasta com a **heteroidentificação**, em que um terceiro classifica a pessoa com base na aparência. Os dois métodos capturam coisas diferentes: o primeiro mede identidade subjetiva; o segundo, percepção social. Essa distinção importa bastante na hora de interpretar os dados.

<div class="callout-conceito">
**Autodeclaração vs. heteroidentificação**
Na autodeclaração, a própria pessoa se classifica. Na heteroidentificação, um terceiro classifica com base no fenótipo. Os dois métodos produzem distribuições distintas e cada um tem uso adequado conforme o objetivo da pesquisa.
</div>

| Dimensão | Autodeclaração | Heteroidentificação |
|---|---|---|
| Quem classifica | O próprio indivíduo | Terceiro(s) |
| Critério | Identidade subjetiva | Aparência fenotípica |
| Uso principal | Censos, PNADs | Cotas, políticas afirmativas |

## 1.2 A categoria analítica "negros"

A operação mais comum na análise de desigualdade racial no Brasil é somar pretos e pardos para formar a categoria "negros". O procedimento se justifica porque, como Telles (2004) e Hasenbalg (1979) documentaram, as duas categorias ocupam posição estrutural semelhante no mercado de trabalho, na renda e na escolaridade. A diferença entre pretos e pardos tende a ser menor do que a diferença de ambos em relação a brancos.

<div class="callout-aviso">
**Atenção ao comunicar resultados**
Ao somar pretos e pardos, deixe claro na primeira vez que aparece no texto: "negros (pretos e pardos, conforme categorias do IBGE)". Nas ocorrências seguintes, use só "negros".
</div>

O código abaixo mostra como construir essa categoria analítica. Note o uso de `case_when()` para mapear as categorias originais do IBGE:

```{r construcao-negros, eval=FALSE}
df <- df %>%
  dplyr::mutate(
    grupo = dplyr::case_when(
      cor_raca %in% c("Preta", "Parda") ~ "Negros",
      cor_raca == "Branca"              ~ "Brancos",
      cor_raca == "Amarela"             ~ "Amarelos",
      cor_raca == "Indígena"            ~ "Indígenas",
      is.na(cor_raca)                   ~ NA_character_,
      TRUE                              ~ "Outras"
    )
  )
```

## 1.3 Marcos legais relevantes

- **Lei n. 10.639/2003** -- obrigatoriedade do ensino de história e cultura afro-brasileira
- **Estatuto da Igualdade Racial (Lei n. 12.288/2010)** -- define a população negra e institui obrigações do Estado
- **Lei de Cotas (Lei n. 12.711/2012)** -- reserva de vagas em universidades e institutos federais
- **Resolução TSE n. 23.610/2019 e atualizações** -- financiamento proporcional para candidaturas negras

---

# 2 · De onde vêm os dados raciais no Brasil?

Antes de entrar no código, vale ter uma visão geral de quando e onde a variável racial está disponível nas principais bases públicas. Nem todas as fontes coletam raça, e as que coletam começaram em momentos distintos.

## 2.1 Linha do tempo das fontes de dados raciais

A tabela abaixo resume as principais bases, quando o dado racial passou a existir, e se há registro no nível do indivíduo. Os links levam à documentação detalhada de cada fonte na seção [2.2](#documentação-e-dicionários).

| Fonte | O que é | Dado racial desde | Nível individual? |
|---|---|---|---|
| [Censo Demográfico](#censo-demográfico-2022) | Retrato completo da população brasileira, realizado a cada dez anos pelo IBGE | 1940 (com intervalos) | Sim |
| [PNAD Contínua](#pnad-contínua) | Pesquisa trimestral do IBGE sobre trabalho, renda e escolaridade | 2012 | Sim |
| [TSE -- candidatos](#dados-eleitorais-tse) | Registro de todas as candidaturas e eleições desde 2014 | 2014 | Sim |
| [Censo Escolar (INEP)](#outros-recursos) | Levantamento anual de matrículas e infraestrutura escolar | 2005 | Sim (por aluno) |
| [SUS -- SINASC e SIM](#outros-recursos) | Sistemas de registro de nascimentos e óbitos do Ministério da Saúde | 1996 | Sim |
| [RAIS](#outros-recursos) | Registro anual de vínculos formais de trabalho (MTE) | Sem dado racial oficial | -- |

<div class="callout-aviso">
**RAIS e a lacuna racial no mercado formal**
A RAIS não tem uma variável oficial de cor ou raça. Pesquisadores do IPEA desenvolveram um método de imputação probabilística, mas os dados não estão disponíveis diretamente na base. Isso é uma limitação importante para quem quer analisar desigualdade racial no trabalho formal.
</div>

## 2.2 Documentação e dicionários

### Censo Demográfico 2022

O Censo Demográfico é a principal fonte de dados sobre a composição da população brasileira. É realizado a cada dez anos e cobre todo o território nacional. O Censo 2022 foi o primeiro após doze anos de intervalo (o anterior foi em 2010) e o primeiro a disponibilizar microdados via API em tempo próximo à divulgação.

| Recurso | Link |
|---|---|
| SIDRA -- Sistema IBGE de Recuperação Automática | [sidra.ibge.gov.br](https://sidra.ibge.gov.br/) |
| Tabela 9605 -- população por cor ou raça | [sidra.ibge.gov.br/tabela/9605](https://sidra.ibge.gov.br/tabela/9605) |
| Microdados do Censo 2022 | [censo2022.ibge.gov.br/resultados.html](https://censo2022.ibge.gov.br/resultados.html) |
| Dicionário de variáveis | [ftp.ibge.gov.br -- Documentação Censo 2022](https://ftp.ibge.gov.br/Censos/Censo_Demografico_2022/Microdados/Documentacao/) |
| Censo 2022 na Base dos Dados | [basedosdados.org -- br-ibge-censo-demografico](https://basedosdados.org/dataset/br-ibge-censo-demografico) |

### PNAD Contínua

A PNAD Contínua (PNADC) substituiu a PNAD anual a partir de 2012 e é coletada todo trimestre. É a principal fonte para acompanhar renda, escolaridade e ocupação por raça nos anos entre censos. Trabalha com amostra probabilística e exige uso de pesos para estimativas representativas.

| Recurso | Link |
|---|---|
| Página da pesquisa (IBGE) | [ibge.gov.br -- PNAD Contínua](https://www.ibge.gov.br/estatisticas/sociais/trabalho/17270-pnad-continua.html) |
| Microdados e documentação | [ftp.ibge.gov.br -- PNADC Trimestral](https://ftp.ibge.gov.br/Trabalho_e_Rendimento/Pesquisa_Nacional_por_Amostra_de_Domicilios_continua/Trimestral/Microdados/Documentacao/) |
| Pacote PNADcIBGE | [CRAN -- PNADcIBGE](https://cran.r-project.org/package=PNADcIBGE) |

### Dados eleitorais (TSE)

O TSE passou a coletar autodeclaração de cor ou raça de candidatos nas eleições de 2014, por resolução de 2013. Desde então, os dados são abertos e cobrem todas as eleições. A partir de 2020, a distribuição do fundo eleitoral passou a ser vinculada à proporção de candidaturas negras, o que tornou esse dado ainda mais relevante para pesquisa.

| Recurso | Link |
|---|---|
| Repositório de dados eleitorais | [dadosabertos.tse.jus.br](https://dadosabertos.tse.jus.br/) |
| TSE na Base dos Dados | [basedosdados.org -- br-tse-eleicoes](https://basedosdados.org/dataset/br-tse-eleicoes) |
| Relatório racial TSE 2014-2024 | [Análise por perfil racial (PDF)](https://www.tse.jus.br/institucional/catalogo-de-publicacoes/arquivos/analise-da-distribuicao-de-candidaturas-vagas-de-eleitos-e-recursos-de-financiamento-por-perfil-racial/@@display-file/file/Relatorio_estatistico_digital.pdf) |

### Outros recursos

| Fonte | Recurso |
|---|---|
| INEP -- Censo Escolar | [gov.br/inep -- Microdados](https://www.gov.br/inep/pt-br/acesso-a-informacao/dados-abertos/microdados) |
| DataSUS -- SINASC e SIM | [datasus.saude.gov.br](https://datasus.saude.gov.br/transferencia-de-arquivos/) |
| IPEA -- imputação racial na RAIS | [repositorio.ipea.gov.br](https://repositorio.ipea.gov.br/entities/publication/f712b1d5-e0bf-4399-acce-0d5c22797464) |

---

# Pergunta de pesquisa

Agora que temos o contexto metodológico e sabemos onde os dados existem, vamos entrar na parte prática. Para dar um fio condutor aos exemplos de código que vêm a seguir, vamos trabalhar com uma pergunta concreta:

> **Municípios com maior proporção de população negra elegem mais candidatos negros?**

Essa pergunta não é o objeto de estudo da aula -- ela é um pretexto para mostrar como três bases funcionam e como podem ser combinadas. Para respondê-la, precisamos do **Censo 2022** (composição racial por município), da **PNADC** (desigualdades nos anos entre censos) e dos **dados do TSE 2022** (candidatos por raça e município). No final, vamos usar a [Base dos Dados](https://basedosdados.org/) para cruzar essas fontes de forma integrada.

---

# 3 · Pacotes necessários

```{r pacotes}
# Instalar pacotes (rode uma vez, se necessário):
# install.packages(c("tidyverse", "sidrar", "PNADcIBGE",
#                    "basedosdados", "DBI", "bigrquery", "scales"))

library(tidyverse)   # dplyr, ggplot2, forcats e afins
library(sidrar)      # API do IBGE / SIDRA
library(scales)      # formatacao de eixos
```

---

# 4 · Parte 1 -- Censo 2022 via `sidraR`

## 4.1 Como funciona o pacote

O SIDRA é o portal de dados agregados do IBGE. O pacote `sidrar` conecta o R diretamente à API, sem precisar baixar arquivos manualmente. A função central é `get_sidra()`:

```{r sidra-args-demo, eval=FALSE}
sidrar::get_sidra(
  x          = <numero_da_tabela>,   # ID da tabela no SIDRA (ex: 9605)
  variable   = <codigo_variavel>,    # código da variável (ex: 93 = pessoas residentes)
  geo        = "Brazil",             # nível geográfico: "Brazil", "Region", "State", "City"
  geo.filter = NULL                  # filtro de unidade específica (opcional)
)
```

<div class="callout-pratica">
**Como achar os parâmetros?**
Acesse [sidra.ibge.gov.br/tabela/9605](https://sidra.ibge.gov.br/tabela/9605), monte a consulta na interface e clique em "Link para esta tabela". O URL gerado tem os mesmos parâmetros que `get_sidra()` usa.
</div>

## 4.2 Composição racial por grande região

Vamos baixar a distribuição racial por grandes regiões (Tabela 9605). Começamos nas regiões para ter uma primeira visão da heterogeneidade do país; mais adiante, quando cruzarmos com o TSE, vamos ao nível municipal.

```{r sidra-raca, cache=TRUE}
pop_raca <- sidrar::get_sidra(
  x        = 9605,
  variable = 93,       # pessoas residentes
  geo      = "Region"
)

glimpse(pop_raca)
```

O objeto retornado tem vários campos do SIDRA. Vamos selecionar só o que interessa e construir a categoria "negros":

```{r sidra-limpeza}
pop_raca_clean <- pop_raca %>%
  dplyr::select(
    regiao    = `Grande Região`,
    cor_raca  = `Cor ou raça`,
    populacao = Valor
  ) %>%
  dplyr::filter(cor_raca != "Total", !is.na(populacao)) %>%
  dplyr::mutate(
    grupo = case_when(
      cor_raca %in% c("Preta", "Parda") ~ "Negros",
      cor_raca == "Branca"              ~ "Brancos",
      cor_raca == "Amarela"             ~ "Amarelos",
      cor_raca == "Indígena"            ~ "Indígenas",
      TRUE                              ~ NA_character_
    )
  )

head(pop_raca_clean, 10)
```

Agora agregamos por grupo e calculamos a proporção dentro de cada região:

```{r sidra-agregado}
pop_grupo <- pop_raca_clean %>%
  group_by(regiao, grupo) %>%
  summarise(populacao = sum(populacao, na.rm = TRUE), .groups = "drop") %>%
  group_by(regiao) %>%
  mutate(proporcao = populacao / sum(populacao)) %>%
  ungroup() %>%
  filter(!is.na(grupo))

pop_grupo
```

<div class="callout-exercicio">
**Exercício 1**
Troque `geo = "Region"` por `geo = "Brazil"` para obter os números nacionais. Qual é a proporção de negros no Brasil segundo o Censo 2022? Compare com a região Norte.
</div>

---

# 5 · Parte 2 -- PNADC nos anos intercensitários

O Censo acontece a cada dez anos. Entre 2010 e 2022, por exemplo, não havia como saber como as condições de vida da população negra estavam mudando usando só o Censo. É aí que entra a **PNAD Contínua**: ela é coletada todo trimestre e permite acompanhar variáveis como renda e escolaridade por raça ao longo do tempo.

Nesta seção, vamos usar a PNADC de 2022 para ver as desigualdades de renda e escolaridade por raça. Os mesmos códigos podem ser adaptados para outros anos, o que permite construir séries temporais entre censos.

## 5.1 Variáveis de interesse

| Variável | Descrição |
|---|---|
| `V1028` | Peso do domicílio e das pessoas -- usar sempre em médias ponderadas |
| `V2007` | Sexo (1 = Homem, 2 = Mulher) |
| `V2010` | Cor ou raça (1 = Branca, 2 = Preta, 3 = Amarela, 4 = Parda, 5 = Indígena) |
| `VD3005` | Anos de estudo (0 a 16 ou mais) |
| `VD4008` | Posição no trabalho principal (setor público, privado etc.) |
| `VD4017` | Rendimento mensal efetivo do trabalho principal (R$) |

<div class="callout-aviso">
**Use o peso ao calcular médias**
Sempre que calcular médias de variáveis socioeconômicas da PNADC, use `V1028` como peso. O uso de `design = FALSE` é adequado para análise descritiva, mas os erros padrão de modelos de regressão ficam incorretos nesse modo.
</div>

## 5.2 Baixando e preparando os dados

```{r pnadc-download, eval=FALSE}
library(PNADcIBGE)

# Baixa PNADC 2022, 1o trimestre -- pode demorar alguns minutos
pnadc_raw <- PNADcIBGE::get_pnadc(
  year    = 2022,
  quarter = 1,
  design  = FALSE
)
```

```{r pnadc-prep, eval=FALSE}
pnadc <- pnadc_raw %>%
  select(V1028, V2007, V2010, VD3005, VD4008, VD4017) %>%
  mutate(
    grupo = case_when(
      V2010 %in% c("Preta", "Parda") ~ "Negros",
      V2010 == "Branca"              ~ "Brancos",
      V2010 == "Amarela"             ~ "Amarelos",
      V2010 == "Indígena"            ~ "Indígenas",
      TRUE                           ~ NA_character_
    )
  ) %>%
  filter(!is.na(grupo))
```

## 5.3 Médias ponderadas por cor ou raça

Para calcular médias que representem a população, usamos `weighted.mean()` com o peso `V1028`. Sem isso, a estimativa ignora o desenho amostral e pode estar errada.

```{r pnadc-medias, eval=FALSE}
renda_raca <- pnadc %>%
  filter(!is.na(VD4017)) %>%
  group_by(grupo) %>%
  summarise(
    renda_media       = weighted.mean(VD4017, w = V1028, na.rm = TRUE),
    anos_estudo_medio = weighted.mean(VD3005, w = V1028, na.rm = TRUE),
    n = n(),
    .groups = "drop"
  ) %>%
  arrange(desc(renda_media))

renda_raca
```

<div class="callout-exercicio">
**Exercício 2**
Modifique o código acima para calcular a renda média também por sexo (`V2007`). Qual combinação de raça e sexo tem o menor rendimento médio?
</div>

## 5.4 Dados para visualização

Os valores abaixo reproduzem estimativas da PNADC 2022 e são usados na visualização enquanto você não baixa a base completa. Substitua por `renda_raca` após rodar a seção 5.3.

```{r dados-simulados}
df_renda_sim <- tibble::tribble(
  ~cor_raca,   ~renda_media, ~anos_estudo_medio,
  "Branca",        2917,          9.8,
  "Amarela",       3282,         10.5,
  "Preta",         1563,          8.2,
  "Parda",         1533,          8.0,
  "Indígena",      1248,          7.1
) %>%
  mutate(
    grupo    = case_when(
      cor_raca %in% c("Preta", "Parda") ~ "Negros",
      TRUE                              ~ cor_raca
    ),
    cor_raca = forcats::fct_reorder(cor_raca, renda_media)
  )

df_renda_sim
```

---

# 6 · Visualização

## 6.1 Paleta de cores

```{r paleta}
cores_grupo <- c(
  "Negros"    = "#0f2a4a",
  "Brancos"   = "#5baad4",
  "Indígenas" = "#7fb3d3",
  "Amarelos"  = "#a8c8e8"
)

cores_censo <- c(
  "Branca"    = "#5baad4",
  "Amarela"   = "#a8c8e8",
  "Preta"     = "#0f2a4a",
  "Parda"     = "#1d3557",
  "Indígena"  = "#7fb3d3"
)
```

## 6.2 Composição racial por grande região (Censo 2022)

O gráfico abaixo mostra a heterogeneidade regional da composição racial. A predominância de negros no Norte e Nordeste e de brancos no Sul reflete padrões históricos de colonização e fluxos migratórios do século XX.

```{r grafico-distribuicao, fig.height=5.5}
ordem_regioes <- c("Norte", "Nordeste", "Centro-Oeste", "Sudeste", "Sul")

pop_grupo %>%
  filter(grupo %in% names(cores_grupo)) %>%
  mutate(
    regiao = factor(regiao, levels = ordem_regioes),
    grupo  = factor(grupo,  levels = names(cores_grupo))
  ) %>%
  ggplot(aes(x = regiao, y = proporcao, fill = grupo)) +
  geom_col(position = "fill", width = 0.72) +
  geom_text(
    aes(label = scales::percent(proporcao, accuracy = 0.1)),
    position = position_fill(vjust = 0.5),
    color = "white", size = 3.5, fontface = "bold"
  ) +
  scale_y_continuous(labels = percent_format()) +
  scale_fill_manual(values = cores_grupo, name = NULL) +
  labs(
    title    = "Composição racial por grande região -- Censo 2022",
    subtitle = "Negros = pretos + pardos (categorias censitárias IBGE)",
    x = NULL, y = "Proporção da população",
    caption  = "Fonte: IBGE, Censo Demográfico 2022 (Tabela 9605 / SIDRA)."
  ) +
  theme_minimal(base_family = "sans") +
  theme(
    plot.title         = element_text(color = "#0f2a4a", face = "bold", size = 14),
    plot.subtitle      = element_text(color = "#4a6580", size = 11.5),
    plot.caption       = element_text(color = "#888888", size = 9, hjust = 0),
    axis.text.x        = element_text(color = "#0f2a4a", face = "bold", size = 12),
    axis.text.y        = element_text(color = "#555555"),
    legend.position    = "right",
    panel.grid.major.x = element_blank(),
    panel.grid.minor   = element_blank(),
    plot.background    = element_rect(fill = "#f8f9fb", color = NA),
    panel.background   = element_rect(fill = "#f8f9fb", color = NA)
  )
```

## 6.3 Rendimento por cor ou raça (PNADC 2022)

```{r grafico-renda, fig.height=5}
ggplot(df_renda_sim, aes(x = cor_raca, y = renda_media, fill = cor_raca)) +
  geom_col(width = 0.65, show.legend = FALSE) +
  geom_text(
    aes(label = dollar(renda_media, prefix = "R$ ",
                       big.mark = ".", decimal.mark = ",")),
    hjust = -0.1, size = 4, color = "#0f2a4a", fontface = "bold"
  ) +
  coord_flip(clip = "off") +
  scale_y_continuous(
    limits = c(0, 3900),
    labels = dollar_format(prefix = "R$ ", big.mark = ".", decimal.mark = ",")
  ) +
  scale_fill_manual(values = cores_censo) +
  labs(
    title    = "Rendimento médio mensal por cor ou raça -- Brasil, 2022",
    subtitle = "Trabalho principal; pessoas de 14 anos ou mais com rendimento informado",
    x = NULL, y = "Rendimento médio (R$)",
    caption  = "Fonte: IBGE, PNAD Contínua 2022.\nNota: valores baseados em estimativas para fins didáticos."
  ) +
  theme_minimal(base_family = "sans") +
  theme(
    plot.title         = element_text(color = "#0f2a4a", face = "bold", size = 13),
    plot.subtitle      = element_text(color = "#4a6580", size = 11),
    plot.caption       = element_text(color = "#888888", size = 9, hjust = 0),
    axis.text.y        = element_text(color = "#0f2a4a", face = "bold", size = 12),
    axis.text.x        = element_text(color = "#555555"),
    panel.grid.major.y = element_blank(),
    panel.grid.minor   = element_blank(),
    plot.background    = element_rect(fill = "#f8f9fb", color = NA),
    panel.background   = element_rect(fill = "#f8f9fb", color = NA)
  )
```

## 6.4 Razão de desigualdade

Uma forma simples de resumir a desigualdade racial de renda é calcular a razão entre o rendimento médio de brancos e o de negros. O valor indica quantos reais brancos recebem para cada real recebido por negros.

```{r razao}
razao_renda <- df_renda_sim %>%
  group_by(grupo) %>%
  summarise(renda_grupo = mean(renda_media), .groups = "drop") %>%
  filter(grupo %in% c("Brancos", "Negros"))

razao_renda

razao_val <- razao_renda$renda_grupo[razao_renda$grupo == "Brancos"] /
             razao_renda$renda_grupo[razao_renda$grupo == "Negros"]

cat(sprintf(
  "\nPara cada R$ 1,00 recebido por negros, brancos recebem, em média, R$ %.2f\n",
  razao_val
))
```

Esse tipo de indicador é chamado de **razão de rendimentos** e é amplamente usado em relatórios de desigualdade racial (inclusive nos relatórios do IBGE e do IPEA). Um valor de 1,9, por exemplo, significa que brancos recebem quase o dobro.

<div class="callout-exercicio">
**Exercício 3**
Repita o cálculo da razão de desigualdade para anos de estudo, usando `anos_estudo_medio`. Construa também um gráfico de dispersão com `renda_media` no eixo X e `anos_estudo_medio` no Y, identificando cada ponto pelo nome da categoria. O que o padrão sugere sobre a relação entre educação e renda por raça?
</div>

---

# 7 · Parte 3 -- Integrando Censo e TSE via Base dos Dados

Agora que já temos uma imagem da composição racial do país pelo Censo e das desigualdades socioeconômicas pela PNADC, podemos juntar as duas pontas da nossa pergunta de pesquisa: será que a composição racial da população de um município se reflete na composição racial de quem é eleito?

Para isso, precisamos cruzar duas fontes: o **Censo 2022** (proporção de negros por município) e o **TSE 2022** (candidatos e eleitos por raça e município). A [Base dos Dados](https://basedosdados.org/) é a forma mais prática de fazer esse cruzamento, porque ambas as fontes já estão disponíveis e harmonizadas no Google BigQuery.

## 7.1 O que é a Base dos Dados

A Base dos Dados harmoniza e disponibiliza dados públicos no BigQuery. Em vez de baixar e tratar dois arquivos separadamente, você escreve uma consulta SQL que já faz a combinação. Para análises que cruzam múltiplas bases, isso economiza muito tempo.

## 7.2 Configuração inicial

<div class="callout-aviso">
**Pré-requisito**
Você precisa de: (1) conta Google; (2) projeto no [Google Cloud Platform](https://console.cloud.google.com/) -- o nível gratuito dá 1 TB/mês de consultas sem custo; (3) `install.packages("basedosdados")`.
</div>

```{r bq-config, eval=FALSE}
library(basedosdados)
library(DBI)
library(bigrquery)

# Autenticacao interativa (abre o navegador na primeira vez)
bigrquery::bq_auth()

basedosdados::set_billing_id("seu-projeto-no-gcp")   # <-- substitua

con <- DBI::dbConnect(
  bigrquery::bigquery(),
  billing = "seu-projeto-no-gcp",
  project = "basedosdados"
)
```

## 7.3 Composição racial dos municípios -- Censo 2022

Antes de ir ao BigQuery, buscamos a proporção de negros por município via `sidraR`, que já conhecemos.

```{r censo-municipios, eval=FALSE}
# Tabela 9605 no nivel municipal -- pode demorar alguns minutos
pop_municipios <- get_sidra(
  x        = 9605,
  variable = 93,
  geo      = "City"
)

prop_negros_mun <- pop_municipios %>%
  select(
    id_municipio_sidra = `Município (Código)`,
    municipio          = Município,
    cor_raca           = `Cor ou raça`,
    populacao          = Valor
  ) %>%
  filter(cor_raca != "Total", !is.na(populacao)) %>%
  mutate(
    grupo = case_when(
      cor_raca %in% c("Preta", "Parda") ~ "Negros",
      TRUE                              ~ cor_raca
    )
  ) %>%
  group_by(id_municipio_sidra, municipio, grupo) %>%
  summarise(populacao = sum(populacao), .groups = "drop") %>%
  group_by(id_municipio_sidra) %>%
  mutate(prop = populacao / sum(populacao)) %>%
  ungroup() %>%
  filter(grupo == "Negros") %>%
  select(id_municipio_sidra, municipio, prop_negros = prop) %>%
  mutate(id_municipio = stringr::str_sub(as.character(id_municipio_sidra), 1, 6))
```

## 7.4 Candidatos negros por município -- TSE 2022 via BigQuery

Agora buscamos os dados do TSE na Base dos Dados. A consulta filtra candidatos a vereador em 2022 e agrega por município e raça.

```{r tse-bq, eval=FALSE}
query_tse <- "
  SELECT
    id_municipio,
    raca AS cor_raca_tse,
    COUNT(*) AS n_candidatos,
    COUNTIF(resultado = 'Eleito') AS n_eleitos
  FROM `basedosdados.br_tse_eleicoes.candidatos`
  WHERE
    ano = 2022
    AND cargo = 'Vereador'
    AND raca IS NOT NULL
  GROUP BY id_municipio, raca
"

df_tse <- DBI::dbGetQuery(con, query_tse)

# Proporcao de candidatos e eleitos negros por municipio
prop_negros_tse <- df_tse %>%
  mutate(
    grupo_tse = case_when(
      cor_raca_tse %in% c("PRETA", "PARDA") ~ "Negros",
      TRUE                                   ~ cor_raca_tse
    )
  ) %>%
  group_by(id_municipio, grupo_tse) %>%
  summarise(
    candidatos = sum(n_candidatos),
    eleitos    = sum(n_eleitos),
    .groups    = "drop"
  ) %>%
  group_by(id_municipio) %>%
  mutate(
    prop_cand_negros    = candidatos / sum(candidatos),
    prop_eleitos_negros = eleitos    / sum(eleitos)
  ) %>%
  ungroup() %>%
  filter(grupo_tse == "Negros") %>%
  select(id_municipio, prop_cand_negros, prop_eleitos_negros)
```

## 7.5 Cruzamento e visualização

O join final combina as duas bases pelo código de município do IBGE:

```{r cruzamento, eval=FALSE}
df_cruzado <- prop_negros_mun %>%
  inner_join(prop_negros_tse, by = "id_municipio") %>%
  filter(!is.na(prop_cand_negros), !is.na(prop_negros))
```

O gráfico de dispersão mostra a relação entre composição racial da população e representação política. A linha pontilhada diagonal representa a representação proporcional perfeita: municípios nessa linha elegem vereadores negros exatamente na proporção da população negra local. Pontos abaixo indicam sub-representação; acima, super-representação.

```{r grafico-cruzamento, eval=FALSE}
ggplot(df_cruzado, aes(x = prop_negros, y = prop_eleitos_negros)) +
  geom_point(alpha = 0.4, color = "#0f2a4a", size = 1.5) +
  geom_smooth(method = "lm", color = "#1a6fa8", se = TRUE) +
  geom_abline(slope = 1, intercept = 0, linetype = "dashed",
              color = "#e6a817", linewidth = 0.8) +
  scale_x_continuous(labels = percent_format(accuracy = 1)) +
  scale_y_continuous(labels = percent_format(accuracy = 1)) +
  labs(
    title    = "População negra e vereadores negros eleitos por município -- Brasil, 2022",
    subtitle = "Linha pontilhada = representação proporcional",
    x        = "Proporção de negros na população (Censo 2022)",
    y        = "Proporção de vereadores negros eleitos (TSE 2022)",
    caption  = "Fontes: IBGE, Censo Demográfico 2022 (SIDRA); TSE, Candidatos 2022 (Base dos Dados)."
  ) +
  theme_minimal(base_family = "sans") +
  theme(
    plot.title       = element_text(color = "#0f2a4a", face = "bold", size = 13),
    plot.subtitle    = element_text(color = "#4a6580", size = 11),
    plot.caption     = element_text(color = "#888888", size = 9, hjust = 0),
    plot.background  = element_rect(fill = "#f8f9fb", color = NA),
    panel.background = element_rect(fill = "#f8f9fb", color = NA)
  )
```

<div class="callout-exercicio">
**Exercício 4**
Filtre o `df_cruzado` para municípios com mais de 50.000 habitantes e refaça o gráfico. O padrão muda? Calcule também a correlação entre `prop_negros` e `prop_eleitos_negros` com `cor()`. O que esse coeficiente diz sobre a relação entre composição racial da população e representação política?
</div>

---

# 8 · Boas práticas

Antes de publicar ou apresentar resultados com dados raciais, vale revisar os itens abaixo.

- A variável é autodeclaração ou heteroidentificação? Isso deve estar explícito no texto.
- A categoria "negros" está definida como pretos + pardos, com menção na primeira ocorrência?
- Os valores ausentes foram tratados de forma transparente, não removidos silenciosamente?
- O tamanho amostral de cada grupo está reportado?
- O ano de referência e a edição da pesquisa estão citados?
- Se usou peso amostral (como `V1028` na PNADC), isso está documentado na metodologia?
- Os gráficos têm legenda, fonte e nota explicando o que é "negros"?

## 8.1 Referências

- Telles, E. (2004). *Race in Another America*. Princeton University Press.
- Hasenbalg, C. (1979). *Discriminação e Desigualdades Raciais no Brasil*. Graal.
- IBGE (2022). [Desigualdades Sociais por Cor ou Raça no Brasil](https://biblioteca.ibge.gov.br/index.php/biblioteca-catalogo?view=detalhes&id=2101935).
- TSE (2025). [Análise da distribuição de candidaturas por perfil racial, 2014-2024](https://www.tse.jus.br/institucional/catalogo-de-publicacoes/arquivos/analise-da-distribuicao-de-candidaturas-vagas-de-eleitos-e-recursos-de-financiamento-por-perfil-racial/@@display-file/file/Relatorio_estatistico_digital.pdf).
- Pacote [`PNADcIBGE`](https://cran.r-project.org/package=PNADcIBGE)
- Pacote [`electionsBR`](https://cran.r-project.org/package=electionsBR) -- dados eleitorais do TSE
