---
title: "Como Trabalhar com Dados Raciais no Brasil"
subtitle: "Escola de Inverno IESP-UERJ · Curso de Metodologia Quantitativa"
author: "Juliana Alves Marques e Amsatou Falilou Diop"
date: "`r format(Sys.Date(), '%d de %B de %Y')`"
output:
  html_document:
    toc: true
    toc_float:
      collapsed: false
      smooth_scroll: true
    toc_depth: 3
    theme: flatly
    highlight: tango
    self_contained: true
---

<style>
@import url('https://fonts.googleapis.com/css2?family=Inter:wght@300;400;500;600;700&display=swap');

/* ── Tipografia base ── */
html { font-size: 17px; }
body {
  font-family: 'Inter', 'Helvetica Neue', Arial, sans-serif;
  color: #2d2d2d;
  line-height: 1.8;
  background-color: #f8f9fb;
}

/* ── Headers ── */
h1, h2, h3, h4 {
  font-family: 'Inter', 'Helvetica Neue', Arial, sans-serif;
  color: #0f2a4a;
  font-weight: 600;
  letter-spacing: -0.015em;
}
h1.title  { font-size: 1.9rem; border-bottom: 3px solid #1a6fa8; padding-bottom: 0.4em; }
h1 { font-size: 1.6rem; border-left: 4px solid #1a6fa8; padding-left: 0.6em; margin-top: 1.8em; }
h2 { font-size: 1.25rem; border-left: 3px solid #5baad4; padding-left: 0.5em; margin-top: 1.5em; }
h3 { font-size: 1.05rem; color: #1d3557; margin-top: 1.3em; }

/* ── Links ── */
a { color: #1a6fa8; text-decoration: none; }
a:hover { color: #0f2a4a; text-decoration: underline; }

/* ── TOC flutuante ── */
#TOC {
  background-color: #f5f8fc;
  border: none;
  border-radius: 0;
  padding: 8px 0;
}
#TOC a {
  color: #0f2a4a !important;
  font-size: 0.85rem !important;
}
#TOC a:hover { color: #1a6fa8 !important; }
#TOC li.active > a {
  color: #1a6fa8 !important;
  font-weight: 600 !important;
}

/* ── Code ── */
pre {
  background-color: #f0f4f8;
  border: 1px solid #dce6f0;
  border-radius: 7px;
  padding: 14px 18px 14px 18px;
  font-size: 14px;
  line-height: 1.65;
  position: relative;
}
code {
  background-color: #e8f0f8;
  border-radius: 4px;
  padding: 2px 6px;
  font-size: 0.88em;
  color: #0f2a4a;
}
pre code {
  background: transparent;
  padding: 0;
  color: inherit;
  font-size: 14px;
}

/* ── Botão copiar ── */
.copy-btn {
  position: absolute;
  top: 7px;
  right: 9px;
  background: #1a6fa8;
  color: #fff;
  border: none;
  border-radius: 4px;
  padding: 3px 11px;
  font-size: 0.75rem;
  font-family: 'Inter', sans-serif;
  cursor: pointer;
  opacity: 0.75;
  transition: opacity .15s;
  z-index: 10;
}
.copy-btn:hover { opacity: 1; }

/* ── Tabelas ── */
table {
  border-collapse: collapse;
  width: 100%;
  margin: 1.2em 0;
  font-size: 15.5px;
}
thead th {
  background-color: #0f2a4a;
  color: #ffffff;
  padding: 10px 15px;
  text-align: left;
}
tbody tr:nth-child(even) { background-color: #f0f4f8; }
tbody td { padding: 9px 15px; border-bottom: 1px solid #dce6f0; }

/* ── Callouts ── */
.callout-conceito {
  background: #e8f4fd; border-left: 4px solid #1a6fa8;
  border-radius: 0 7px 7px 0; padding: 13px 18px; margin: 20px 0;
  font-size: 0.96rem;
}
.callout-aviso {
  background: #fff8e1; border-left: 4px solid #e6a817;
  border-radius: 0 7px 7px 0; padding: 13px 18px; margin: 20px 0;
  font-size: 0.96rem;
}
.callout-pratica {
  background: #e8f5e9; border-left: 4px solid #2e7d32;
  border-radius: 0 7px 7px 0; padding: 13px 18px; margin: 20px 0;
  font-size: 0.96rem;
}
.callout-exercicio {
  background: #f3e8fd; border-left: 4px solid #6a1b9a;
  border-radius: 0 7px 7px 0; padding: 13px 18px; margin: 20px 0;
  font-size: 0.96rem;
}

/* ── Layout ── */
.main-container { max-width: 960px; }
</style>

<script>
document.addEventListener('DOMContentLoaded', function() {
  document.querySelectorAll('pre').forEach(function(pre) {
    if (!pre.querySelector('code')) return;
    var btn = document.createElement('button');
    btn.className = 'copy-btn';
    btn.textContent = 'Copiar';
    pre.appendChild(btn);
    btn.addEventListener('click', function() {
      var text = pre.querySelector('code').innerText;
      navigator.clipboard.writeText(text).then(function() {
        btn.textContent = 'Copiado!';
        btn.style.background = '#2e7d32';
        setTimeout(function() {
          btn.textContent = 'Copiar';
          btn.style.background = '';
        }, 2000);
      });
    });
  });
});
</script>

```{r setup, include=FALSE}
knitr::opts_chunk$set(
  echo      = TRUE,
  warning   = FALSE,
  message   = FALSE,
  fig.width  = 9,
  fig.height = 5.5,
  fig.align  = "center",
  comment    = "#>"
)
```

---

# Apresentação

Este material é o roteiro prático do workshop [**Como Trabalhar com Dados Raciais no Brasil**](https://inverno.iesp.uerj.br/cursos/dados-raciais/), oferecido na Escola de Inverno do IESP-UERJ. O objetivo é mostrar como extrair, organizar e visualizar dados raciais a partir das principais bases públicas brasileiras, usando R.

Ao longo do tutorial, vamos percorrer três caminhos de coleta: o Censo 2022 via API do IBGE (`sidraR`), o Censo 2022 via Base dos Dados (BigQuery) para comparar as duas rotas chegando ao mesmo resultado, e a PNAD Contínua pelo pacote `PNADcIBGE`.

---

# 1 · Desafio Metodológico

## 1.1 Autodeclaração vs. heteroidentificação

Nas pesquisas domiciliares do IBGE, cor ou raça é coletada por **autodeclaração**: o respondente escolhe, entre as cinco categorias do questionário (Branca, Preta, Amarela, Parda ou Indígena), aquela com que se identifica. Esse arranjo foi consolidado no Censo de 1991, após sua supressão nos censos de 1970 e 1980 — período em que o regime militar resistia à visibilidade estatística das desigualdades raciais.

A autodeclaração contrasta com a **heteroidentificação**, método em que um terceiro classifica o indivíduo com base na aparência. Os dois métodos capturam coisas diferentes: o primeiro, identidade subjetiva; o segundo, percepção social. Entender essa diferença é condição para interpretar corretamente os dados que vamos trabalhar.

<div class="callout-conceito">
**Autodeclaração vs. heteroidentificação**
Na autodeclaração, o próprio respondente se classifica. Na heteroidentificação, um terceiro classifica com base em fenótipo. Os dois métodos produzem distribuições distintas e cada um tem uso adequado conforme o objetivo da pesquisa.
</div>

| Dimensão | Autodeclaração | Heteroidentificação |
|---|---|---|
| Quem classifica | O próprio indivíduo | Terceiro(s) |
| Critério | Identidade subjetiva | Aparência fenotípica |
| Uso principal | Censos, PNADs | Cotas, políticas afirmativas |
| Variação temporal | Mais sensível a contexto | Mais estável fenotipicamente |

## 1.2 A categoria analítica "negros"

A operação mais comum na análise de desigualdade racial no Brasil é somar Pretos e Pardos para formar a categoria "negros". O procedimento se justifica porque, como Telles (2004) e Hasenbalg (1979) documentaram, as duas categorias ocupam posição estrutural semelhante no mercado de trabalho, na renda e na escolaridade. A diferença entre Pretos e Pardos tende a ser menor do que a diferença de ambos em relação a Brancos.

<div class="callout-aviso">
**Atenção ao comunicar resultados**
Ao somar Pretos e Pardos, deixe claro na primeira vez que aparece no texto: "negros (Pretos e Pardos, conforme categorias do IBGE)". Nas ocorrências seguintes, use só "negros", sem aspas e sem maiúscula.
</div>

```{r construcao-negros, eval=FALSE}
# Construindo a categoria analítica "negros"
df <- df %>%
  dplyr::mutate(
    grupo = dplyr::case_when(
      cor_raca %in% c("Preta", "Parda") ~ "Negros",
      cor_raca == "Branca"              ~ "Brancos",
      cor_raca == "Amarela"             ~ "Amarelos",
      cor_raca == "Indígena"            ~ "Indígenas",
      is.na(cor_raca)                   ~ NA_character_,  # preservar NAs
      TRUE                              ~ "Outras"
    )
  )
```

## 1.3 Marcos legais relevantes

- **Lei nº 10.639/2003** – obrigatoriedade do ensino de história e cultura afro-brasileira
- **Estatuto da Igualdade Racial (Lei nº 12.288/2010)** – define a população negra e institui obrigações do Estado
- **Lei de Cotas (Lei nº 12.711/2012)** – reserva de vagas em universidades e institutos federais
- **Resolução TSE nº 23.610/2019 e atualizações** – financiamento proporcional para candidaturas negras

---

# 2 · Fontes e Documentação

Antes de coletar dados, vale conhecer a documentação. Abaixo estão as fontes usadas neste tutorial, com links para dicionários de variáveis.

## 2.1 IBGE / SIDRA e Censo 2022

| Recurso | Link |
|---|---|
| SIDRA – Sistema IBGE de Recuperação Automática | [sidra.ibge.gov.br](https://sidra.ibge.gov.br/) |
| Tabela 9605 – População por cor ou raça (Censo 2022) | [sidra.ibge.gov.br/tabela/9605](https://sidra.ibge.gov.br/tabela/9605) |
| Microdados do Censo 2022 | [censo2022.ibge.gov.br/resultados.html](https://censo2022.ibge.gov.br/resultados.html) |
| Dicionário de variáveis do Censo 2022 | [ftp.ibge.gov.br – Censo 2022 Documentação](https://ftp.ibge.gov.br/Censos/Censo_Demografico_2022/Microdados/Documentacao/) |

## 2.2 Base dos Dados

| Recurso | Link |
|---|---|
| Catálogo de tabelas tratadas | [basedosdados.org/dataset](https://basedosdados.org/dataset) |
| Censo 2022 – Microdados | [br_ibge_censo_demografico](https://basedosdados.org/dataset/br-ibge-censo-demografico) |
| Documentação do pacote R | [github.com/basedosdados/mais](https://github.com/basedosdados/mais) |

## 2.3 PNAD Contínua

| Recurso | Link |
|---|---|
| Página da pesquisa (IBGE) | [ibge.gov.br – PNAD Contínua](https://www.ibge.gov.br/estatisticas/sociais/trabalho/17270-pnad-continua.html) |
| Microdados e documentação (FTP) | [ftp.ibge.gov.br – PNADC Trimestral](https://ftp.ibge.gov.br/Trabalho_e_Rendimento/Pesquisa_Nacional_por_Amostra_de_Domicilios_continua/Trimestral/Microdados/Documentacao/) |
| Pacote PNADcIBGE | [CRAN – PNADcIBGE](https://cran.r-project.org/package=PNADcIBGE) |

## 2.4 Estatísticas Eleitorais (TSE)

| Recurso | Link |
|---|---|
| Repositório de dados eleitorais | [dadosabertos.tse.jus.br](https://dadosabertos.tse.jus.br/) |
| Dicionário de candidatos (TSE) | [dadosabertos.tse.jus.br – Candidatos](https://dadosabertos.tse.jus.br/dataset/candidatos-2024) |
| Base dos Dados – Candidaturas TSE | [br_tse_eleicoes](https://basedosdados.org/dataset/br-tse-eleicoes) |

---

# 3 · Pacotes Necessários

```{r pacotes}
# Instalar pacotes (rode uma vez, se necessário):
# install.packages(c("tidyverse", "sidrar", "PNADcIBGE",
#                    "basedosdados", "DBI", "bigrquery", "scales"))

library(tidyverse)   # dplyr, ggplot2 e afins
library(sidrar)      # API do IBGE / SIDRA
library(scales)      # Formatação de eixos
```

---

# 4 · Parte 1 – Censo 2022 via `sidraR`

## 4.1 Como funciona o pacote

O **SIDRA** é o portal de dados agregados do IBGE. O pacote `sidrar` conecta o R diretamente à API, sem precisar baixar arquivos manualmente. A função central é `get_sidra()`:

```{r sidra-args-demo, eval=FALSE}
sidrar::get_sidra(
  x        = <numero_da_tabela>,   # ID da tabela no SIDRA (ex: 9605)
  variable = <codigo_variavel>,    # código da variável (ex: 93 = pessoas residentes)
  geo      = "Brazil",             # nível geográfico: "Brazil", "Region", "State", "City"
  geo.filter = NULL                # filtro de unidade específica (opcional)
)
```

<div class="callout-pratica">
**Como achar os parâmetros?**
Acesse [sidra.ibge.gov.br/tabela/9605](https://sidra.ibge.gov.br/tabela/9605), monte a consulta na interface e clique em **"Link para esta tabela"**. O URL gerado tem os mesmos parâmetros que `get_sidra()` usa.
</div>

## 4.2 Baixando a Tabela 9605 – Censo 2022

```{r sidra-raca, cache=TRUE}
# Tabela 9605: pessoas residentes por cor ou raça – Censo 2022
# Nível: Grandes Regiões
pop_raca <- sidrar::get_sidra(
  x        = 9605,
  variable = 93,       # pessoas residentes
  geo      = "Region"
)

dplyr::glimpse(pop_raca)
```

```{r sidra-limpeza}
pop_raca_clean <- pop_raca %>%
  dplyr::select(
    regiao    = `Grande Região`,
    cor_raca  = `Cor ou raça`,
    populacao = Valor
  ) %>%
  dplyr::filter(cor_raca != "Total", !is.na(populacao)) %>%
  dplyr::mutate(
    grupo = dplyr::case_when(
      cor_raca %in% c("Preta", "Parda") ~ "Negros",
      cor_raca == "Branca"              ~ "Brancos",
      cor_raca == "Amarela"             ~ "Amarelos",
      cor_raca == "Indígena"            ~ "Indígenas",
      TRUE                              ~ NA_character_
    )
  )

head(pop_raca_clean, 10)
```

```{r sidra-agregado}
pop_grupo <- pop_raca_clean %>%
  dplyr::group_by(regiao, grupo) %>%
  dplyr::summarise(populacao = sum(populacao, na.rm = TRUE), .groups = "drop") %>%
  dplyr::group_by(regiao) %>%
  dplyr::mutate(proporcao = populacao / sum(populacao)) %>%
  dplyr::ungroup() %>%
  dplyr::filter(!is.na(grupo))

pop_grupo
```

<div class="callout-exercicio">
**Exercício 1**
Troque `geo = "Region"` por `geo = "Brazil"` para obter os números nacionais. Qual é a proporção de negros no Brasil segundo o Censo 2022? Compare com a região Norte.
</div>

---

# 5 · Parte 2 – Censo 2022 via Base dos Dados

O objetivo desta seção é mostrar como chegar ao **mesmo resultado** da Parte 1 por um caminho diferente: consultando os microdados do Censo 2022 tratados na [Base dos Dados](https://basedosdados.org/), que ficam no Google BigQuery.

## 5.1 O que é a Base dos Dados

A Base dos Dados harmoniza e disponibiliza microdados públicos no BigQuery. A principal vantagem é a possibilidade de cruzar bases distintas com SQL sem baixar arquivos de dezenas de gigabytes.

## 5.2 Configuração inicial

<div class="callout-aviso">
**Pré-requisito**
Você precisa de: (1) conta Google; (2) projeto no [Google Cloud Platform](https://console.cloud.google.com/) — o nível gratuito dá 1 TB/mês de consultas sem custo; (3) `install.packages("basedosdados")`.
</div>

```{r bq-config, eval=FALSE}
library(basedosdados)
library(DBI)
library(bigrquery)

# Autenticação interativa (abre o navegador na primeira vez)
bigrquery::bq_auth()

# ID do seu projeto no GCP
basedosdados::set_billing_id("seu-projeto-no-gcp")   # <-- substitua

con <- DBI::dbConnect(
  bigrquery::bigquery(),
  billing = "seu-projeto-no-gcp",   # <-- substitua
  project = "basedosdados"
)
```

## 5.3 Mesma consulta, outro caminho

A query abaixo extrai a distribuição racial do Censo 2022 a partir dos microdados do BigQuery. O resultado deve ser equivalente ao da Tabela 9605 via `sidraR`:

```{r bq-censo, eval=FALSE}
# Distribuição por cor ou raça – Censo Demográfico 2022
query_censo_raca <- "
  SELECT
    v0606          AS cor_raca_cod,
    CASE v0606
      WHEN '1' THEN 'Branca'
      WHEN '2' THEN 'Preta'
      WHEN '3' THEN 'Amarela'
      WHEN '4' THEN 'Parda'
      WHEN '5' THEN 'Indígena'
      ELSE 'Ignorado'
    END            AS cor_raca,
    SUM(v0010)     AS populacao   -- peso amostral do Censo
  FROM `basedosdados.br_ibge_censo_demografico.microdados_pessoa_2022`
  WHERE v0606 IS NOT NULL
  GROUP BY v0606
  ORDER BY populacao DESC
"

df_censo_bq <- DBI::dbGetQuery(con, query_censo_raca)
head(df_censo_bq)
```

```{r bq-comparar, eval=FALSE}
# Comparar com o resultado via sidraR
# pop_grupo já tem os dados nacionais se você fez o Exercício 1

df_censo_bq %>%
  dplyr::mutate(
    grupo = dplyr::case_when(
      cor_raca %in% c("Preta", "Parda") ~ "Negros",
      cor_raca == "Branca"              ~ "Brancos",
      TRUE                              ~ cor_raca
    )
  ) %>%
  dplyr::group_by(grupo) %>%
  dplyr::summarise(pop_bq = sum(populacao), .groups = "drop") %>%
  dplyr::mutate(prop_bq = pop_bq / sum(pop_bq))
```

<div class="callout-pratica">
**Por que os dois caminhos?**
O `sidraR` é mais simples para dados agregados já prontos. A Base dos Dados é mais indicada quando você quer cruzar variáveis nos microdados, ou combinar o Censo com outra base. Saber os dois abre as opções conforme a pergunta de pesquisa.
</div>

<div class="callout-exercicio">
**Exercício 2**
Modifique a query do BigQuery para filtrar por `grandes_regioes` e reproduzir o gráfico de composição regional da Parte 1. O nome da coluna de região pode variar no catálogo: consulte a documentação em [basedosdados.org/dataset/br-ibge-censo-demografico](https://basedosdados.org/dataset/br-ibge-censo-demografico).
</div>

---

# 6 · Parte 3 – PNAD Contínua via `PNADcIBGE`

O Censo captura a população em um momento específico. A **PNAD Contínua** permite acompanhar tendências ao longo do tempo e trabalhar com variáveis de renda, ocupação e escolaridade que o Censo não cobre com a mesma profundidade.

## 6.1 Variáveis de interesse

Com base no dicionário da PNADC, as variáveis centrais para análise racial são:

| Variável | Descrição |
|---|---|
| `V1028` | Peso do domicílio e das pessoas (usar em médias ponderadas) |
| `V2007` | Sexo (1 = Homem, 2 = Mulher) |
| `V2010` | Cor ou raça (1 = Branca, 2 = Preta, 3 = Amarela, 4 = Parda, 5 = Indígena) |
| `VD3005` | Anos de estudo (0 a 16 ou mais) |
| `VD4008` | Posição no trabalho principal (setor público, privado etc.) |
| `VD4009` | Posição na ocupação com detalhe de carteira assinada |
| `VD4017` | Rendimento mensal efetivo do trabalho principal (R$) |

<div class="callout-aviso">
**Importante: use o peso ao calcular médias**
Sempre que calcular médias de variáveis que começam com `VD`, use `V1028` como peso. O uso de `design = FALSE` é adequado para análise descritiva, mas os erros-padrão de modelos de regressão estarão incorretos nesse modo.
</div>

## 6.2 Baixando e preparando os dados

```{r pnadc-download, eval=FALSE}
library(PNADcIBGE)

# Baixar PNAD Contínua 2022, 1o trimestre
# (leva alguns minutos na primeira vez)
pnadc_raw <- PNADcIBGE::get_pnadc(
  year    = 2022,
  quarter = 1,
  design  = FALSE   # análise descritiva
)
```

```{r pnadc-prep, eval=FALSE}
pnadc <- pnadc_raw %>%
  dplyr::select(V1028, V2007, V2010, VD3005, VD4008, VD4017) %>%
  dplyr::mutate(
    # Categoria analítica
    grupo = dplyr::case_when(
      V2010 %in% c("Preta", "Parda") ~ "Negros",
      V2010 == "Branca"              ~ "Brancos",
      V2010 == "Amarela"             ~ "Amarelos",
      V2010 == "Indígena"            ~ "Indígenas",
      TRUE                           ~ NA_character_
    ),
    setor_publico = dplyr::case_when(
      VD4008 == "Empregado no setor público (inclusive servidor estatutário e militar)" ~ 1L,
      !is.na(VD4008) ~ 0L,
      TRUE ~ NA_integer_
    )
  ) %>%
  dplyr::filter(!is.na(grupo))
```

## 6.3 Médias ponderadas por cor ou raça

```{r pnadc-medias, eval=FALSE}
# Renda e escolaridade médias por grupo racial, com peso
renda_raca <- pnadc %>%
  dplyr::filter(!is.na(VD4017)) %>%
  dplyr::group_by(grupo) %>%
  dplyr::summarise(
    renda_media       = weighted.mean(VD4017, w = V1028, na.rm = TRUE),
    anos_estudo_medio = weighted.mean(VD3005, w = V1028, na.rm = TRUE),
    n = dplyr::n(),
    .groups = "drop"
  ) %>%
  dplyr::arrange(dplyr::desc(renda_media))

renda_raca
```

<div class="callout-exercicio">
**Exercício 3**
Modifique o código acima para calcular a renda média também por sexo (`V2007`). Qual combinação de raça e sexo tem o menor rendimento médio? Em que medida as desigualdades de raça e gênero se sobrepõem?
</div>

## 6.4 Dados para visualização (simulados)

Os valores abaixo reproduzem as estimativas da PNAD Contínua 2022 e são usados na visualização enquanto você não baixa a base completa. Substitua por `renda_raca` após rodar a seção 6.3.

```{r dados-simulados}
df_renda_sim <- tibble::tribble(
  ~cor_raca,   ~renda_media, ~anos_estudo_medio,
  "Branca",        2917,          9.8,
  "Amarela",       3282,         10.5,
  "Preta",         1563,          8.2,
  "Parda",         1533,          8.0,
  "Indígena",      1248,          7.1
) %>%
  dplyr::mutate(
    grupo    = dplyr::case_when(
      cor_raca %in% c("Preta", "Parda") ~ "Negros",
      TRUE                              ~ cor_raca
    ),
    cor_raca = forcats::fct_reorder(cor_raca, renda_media)
  )
```

---

# 7 · Visualização

## 7.1 Paleta de cores

```{r paleta}
# Paleta institucional (tons azuis IESP-UERJ)
cores_grupo <- c(
  "Negros"    = "#0f2a4a",
  "Brancos"   = "#5baad4",
  "Indígenas" = "#7fb3d3",
  "Amarelos"  = "#a8c8e8"
)

cores_censo <- c(
  "Branca"    = "#5baad4",
  "Amarela"   = "#a8c8e8",
  "Preta"     = "#0f2a4a",
  "Parda"     = "#1d3557",
  "Indígena"  = "#7fb3d3"
)
```

## 7.2 Composição racial por Grande Região – Censo 2022

O gráfico abaixo mostra a heterogeneidade regional da composição racial. A diferença entre Norte/Nordeste e Sul reflete padrões históricos de colonização e fluxos migratórios do século XX.

```{r grafico-distribuicao, fig.height=5.5}
ordem_regioes <- c("Norte", "Nordeste", "Centro-Oeste", "Sudeste", "Sul")

pop_grupo %>%
  dplyr::filter(grupo %in% names(cores_grupo)) %>%
  dplyr::mutate(
    regiao = factor(regiao, levels = ordem_regioes),
    grupo  = factor(grupo,  levels = names(cores_grupo))
  ) %>%
  ggplot(aes(x = regiao, y = proporcao, fill = grupo)) +
  geom_col(position = "fill", width = 0.72) +
  geom_text(
    aes(label = scales::percent(proporcao, accuracy = 0.1)),
    position = position_fill(vjust = 0.5),
    color = "white", size = 3.5, fontface = "bold"
  ) +
  scale_y_continuous(labels = scales::percent_format()) +
  scale_fill_manual(values = cores_grupo, name = NULL) +
  labs(
    title    = "Composição racial por Grande Região – Censo 2022",
    subtitle = "Negros = Pretos + Pardos (categorias censitárias IBGE)",
    x = NULL, y = "Proporção da população",
    caption  = "Fonte: IBGE, Censo Demográfico 2022 (Tabela 9605 / SIDRA)."
  ) +
  theme_minimal(base_family = "sans") +
  theme(
    plot.title         = element_text(color = "#0f2a4a", face = "bold", size = 14),
    plot.subtitle      = element_text(color = "#4a6580", size = 11.5),
    plot.caption       = element_text(color = "#888888", size = 9, hjust = 0),
    axis.text.x        = element_text(color = "#0f2a4a", face = "bold", size = 12),
    axis.text.y        = element_text(color = "#555555"),
    legend.position    = "right",
    panel.grid.major.x = element_blank(),
    panel.grid.minor   = element_blank(),
    plot.background    = element_rect(fill = "#f8f9fb", color = NA),
    panel.background   = element_rect(fill = "#f8f9fb", color = NA)
  )
```

## 7.3 Rendimento por cor ou raça – PNAD Contínua 2022

```{r grafico-renda, fig.height=5}
ggplot(df_renda_sim, aes(x = cor_raca, y = renda_media, fill = cor_raca)) +
  geom_col(width = 0.65, show.legend = FALSE) +
  geom_text(
    aes(label = scales::dollar(renda_media, prefix = "R$ ",
                               big.mark = ".", decimal.mark = ",")),
    hjust = -0.1, size = 4, color = "#0f2a4a", fontface = "bold"
  ) +
  coord_flip(clip = "off") +
  scale_y_continuous(
    limits = c(0, 3900),
    labels = scales::dollar_format(prefix = "R$ ", big.mark = ".", decimal.mark = ",")
  ) +
  scale_fill_manual(values = cores_censo) +
  labs(
    title    = "Rendimento médio mensal por cor ou raça – Brasil, 2022",
    subtitle = "Trabalho principal; pessoas de 14 anos ou mais com rendimento informado",
    x = NULL, y = "Rendimento médio (R$)",
    caption  = "Fonte: IBGE, PNAD Contínua 2022.\nNota: valores baseados em estimativas para fins didáticos."
  ) +
  theme_minimal(base_family = "sans") +
  theme(
    plot.title         = element_text(color = "#0f2a4a", face = "bold", size = 13),
    plot.subtitle      = element_text(color = "#4a6580", size = 11),
    plot.caption       = element_text(color = "#888888", size = 9, hjust = 0),
    axis.text.y        = element_text(color = "#0f2a4a", face = "bold", size = 12),
    axis.text.x        = element_text(color = "#555555"),
    panel.grid.major.y = element_blank(),
    panel.grid.minor   = element_blank(),
    plot.background    = element_rect(fill = "#f8f9fb", color = NA),
    panel.background   = element_rect(fill = "#f8f9fb", color = NA)
  )
```

## 7.4 Razão de desigualdade

```{r razao}
razao <- df_renda_sim %>%
  dplyr::group_by(grupo) %>%
  dplyr::summarise(renda_grupo = mean(renda_media), .groups = "drop") %>%
  dplyr::filter(grupo %in% c("Brancos", "Negros")) %>%
  dplyr::summarise(
    razao = renda_grupo[grupo == "Brancos"] / renda_grupo[grupo == "Negros"]
  ) %>%
  dplyr::pull(razao)

cat(sprintf(
  "Para cada R$ 1,00 recebido por negros, brancos recebem, em média, R$ %.2f\n",
  razao
))
```

<div class="callout-exercicio">
**Exercício 4 – Desafio**
Repita o cálculo da razão de desigualdade para anos de estudo, usando `anos_estudo_medio`. Construa também um gráfico de dispersão com `renda_media` no eixo X e `anos_estudo_medio` no Y, identificando cada ponto pelo nome da categoria censitária. O que o padrão sugere sobre a relação entre educação e renda por raça?
</div>

---

# 8 · Boas Práticas

## 8.1 Checklist antes de publicar

- [ ] A variável é autodeclaração ou heteroidentificação? Está explícito no texto?
- [ ] A categoria "negros" está definida como Pretos + Pardos, com menção na primeira ocorrência?
- [ ] Os `NA`s foram tratados de forma transparente, não removidos silenciosamente?
- [ ] O tamanho amostral de cada grupo está reportado?
- [ ] Ano de referência e edição da pesquisa estão citados?

## 8.2 Referências

- Telles, E. (2004). *Race in Another America*. Princeton University Press.
- Hasenbalg, C. (1979). *Discriminação e Desigualdades Raciais no Brasil*. Graal.
- IBGE (2022). [Desigualdades Sociais por Cor ou Raça no Brasil](https://biblioteca.ibge.gov.br/index.php/biblioteca-catalogo?view=detalhes&id=2101935).
- Pacote [`PNADcIBGE`](https://cran.r-project.org/package=PNADcIBGE)
- Pacote [`electionsBR`](https://cran.r-project.org/package=electionsBR) – dados eleitorais do TSE

---

```{r session-info, echo=FALSE}
sessionInfo()
```
