---
title: "Como Trabalhar com Dados Raciais no Brasil"
subtitle: "Escola de Inverno IESP-UERJ · Curso de Metodologia Quantitativa"
author: "Amsatou Diop"
date: "`r format(Sys.Date(), '%d de %B de %Y')`"
output:
  html_document:
    toc: true
    toc_float:
      collapsed: false
      smooth_scroll: true
    toc_depth: 3
    code_folding: show
    theme: flatly
    highlight: tango
    self_contained: true
---

<style>
@import url('https://fonts.googleapis.com/css2?family=Inter:wght@300;400;500;600;700&display=swap');

/* ── Base ── */
body {
  font-family: 'Inter', 'Helvetica Neue', Arial, sans-serif;
  font-size: 15.5px;
  color: #2d2d2d;
  line-height: 1.8;
  background-color: #f8f9fb;
}

/* ── Headers ── */
h1, h2, h3, h4 {
  font-family: 'Inter', 'Helvetica Neue', Arial, sans-serif;
  color: #0f2a4a;
  font-weight: 600;
  letter-spacing: -0.02em;
}
h1.title {
  font-size: 2rem;
  border-bottom: 3px solid #1a6fa8;
  padding-bottom: 0.4em;
  margin-bottom: 0.2em;
}
h1 { font-size: 1.7rem; border-left: 4px solid #1a6fa8; padding-left: 0.6em; margin-top: 1.6em; }
h2 { font-size: 1.3rem;  border-left: 3px solid #5baad4; padding-left: 0.5em; margin-top: 1.4em; }
h3 { font-size: 1.05rem; color: #1d3557; margin-top: 1.2em; }

/* ── Links ── */
a { color: #1a6fa8; text-decoration: none; }
a:hover { color: #0f2a4a; text-decoration: underline; }

/* ── TOC flutuante (tocify) ── */
.tocify-wrapper {
  background-color: #f5f8fc !important;
  border-right: 1px solid #dce6f0 !important;
  box-shadow: none !important;
}
.tocify {
  border: none !important;
  background: transparent !important;
}
.tocify-item > a, .tocify-subheader .tocify-item > a {
  color: #0f2a4a !important;
  font-size: 0.875rem !important;
  padding: 5px 14px !important;
}
.tocify-item > a:hover {
  color: #1a6fa8 !important;
  background-color: #e4eef8 !important;
}
.tocify-item.active > a, .tocify-item.active > a:hover {
  color: #1a6fa8 !important;
  font-weight: 600 !important;
  background-color: #dce9f5 !important;
  border-left: 3px solid #1a6fa8 !important;
  padding-left: 11px !important;
}
.tocify-subheader { background: transparent !important; }
/* ocultar o #TOC estático que rmarkdown gera em paralelo */
#TOC { display: none; }

/* ── Code ── */
pre {
  background-color: #f0f4f8;
  border: 1px solid #dce6f0;
  border-radius: 7px;
  padding: 14px 18px;
  font-size: 0.93rem;
  line-height: 1.65;
}
code {
  background-color: #e8f0f8;
  border-radius: 4px;
  padding: 2px 5px;
  font-size: 0.93em;
  color: #0f2a4a;
}
pre code { background: transparent; padding: 0; color: inherit; font-size: inherit; }

/* ── Tabelas ── */
table {
  border-collapse: collapse;
  width: 100%;
  margin: 1.2em 0;
  font-size: 0.97rem;
}
thead th {
  background-color: #0f2a4a;
  color: #ffffff;
  padding: 10px 15px;
  text-align: left;
}
tbody tr:nth-child(even) { background-color: #f0f4f8; }
tbody td { padding: 9px 15px; border-bottom: 1px solid #dce6f0; }

/* ── Callouts ── */
.callout-conceito {
  background: #e8f4fd; border-left: 4px solid #1a6fa8;
  border-radius: 0 7px 7px 0; padding: 13px 17px; margin: 18px 0;
}
.callout-aviso {
  background: #fff8e1; border-left: 4px solid #e6a817;
  border-radius: 0 7px 7px 0; padding: 13px 17px; margin: 18px 0;
}
.callout-pratica {
  background: #e8f5e9; border-left: 4px solid #2e7d32;
  border-radius: 0 7px 7px 0; padding: 13px 17px; margin: 18px 0;
}
.callout-exercicio {
  background: #f3e8fd; border-left: 4px solid #6a1b9a;
  border-radius: 0 7px 7px 0; padding: 13px 17px; margin: 18px 0;
}

/* ── Layout ── */
.main-container { max-width: 940px; }
</style>

```{r setup, include=FALSE}
knitr::opts_chunk$set(
  echo      = TRUE,
  warning   = FALSE,
  message   = FALSE,
  fig.width  = 9,
  fig.height = 5.5,
  fig.align  = "center",
  comment    = "#>"
)
```

---

# Apresentação

Este material orienta pesquisadores no uso das principais bases de dados nacionais com abertura por cor ou raça, cobrindo as etapas de coleta via API, consulta a microdados tratados em nuvem e visualização descritiva. A exposição acompanha um fluxo de análise completo: do problema metodológico à produção de estatísticas que evidenciam desigualdades raciais estruturais.

Ao final deste tutorial, o leitor será capaz de:

- Situar os desafios metodológicos da mensuração da variável **cor ou raça** no Brasil;
- Coletar dados do **Censo Demográfico 2022** diretamente via API do IBGE com o pacote `sidrar`;
- Consultar microdados tratados via **Base dos Dados** (Google BigQuery);
- Construir visualizações descritivas com **ggplot2**.

---

# 1 · Desafio Metodológico

## 1.1 Autodeclaração vs. heteroidentificação

A variável cor ou raça é capturada nas pesquisas domiciliares do IBGE pelo método da **autodeclaração**: o respondente escolhe, entre as cinco categorias do questionário (Branca, Preta, Amarela, Parda ou Indígena), aquela com a qual se identifica. Esse arranjo remonta ao Recenseamento de 1872 e foi consolidado em sua forma atual a partir de 1991, quando o IBGE retomou a pergunta após sua supressão nos censos de 1970 e 1980 — período em que o regime militar resistia à visibilidade estatística das desigualdades raciais.

A autodeclaração contrasta com a **heteroidentificação**, método em que um terceiro classifica o indivíduo com base em fenótipo. Cada abordagem captura dimensões distintas: a primeira, a identidade subjetiva; a segunda, a percepção social da aparência. Esse contraste tem implicação direta para pesquisas sobre políticas afirmativas, nas quais a discrepância entre os dois métodos é, em si, objeto de análise.

<div class="callout-conceito">
**Autodeclaração vs. heteroidentificação**
Na autodeclaração, o próprio respondente se classifica. Na heteroidentificação, um terceiro classifica o indivíduo com base em fenótipo. Os dois métodos produzem distribuições diferentes — o que não representa inconsistência nos dados, mas reflete dimensões distintas do fenômeno racial.
</div>

| Dimensão | Autodeclaração | Heteroidentificação |
|---|---|---|
| Unidade classificadora | O próprio indivíduo | Terceiro(s) |
| Critério | Identidade subjetiva | Aparência fenotípica |
| Uso principal | Censos, PNADs | Cotas, políticas afirmativas |
| Variação temporal | Mais sensível a contexto | Mais estável fenotipicamente |

## 1.2 A categoria analítica "negros"

A operação mais frequente na análise de desigualdade racial no Brasil é a **soma das categorias Preta e Parda** para compor a categoria analítica "negros". O procedimento se justifica historicamente, porque tanto pretos quanto pardos descendem, em graus variados, da população africana escravizada, e estatisticamente, porque Edward Telles (2004) e Carlos Hasenbalg (1979) documentam que as duas categorias ocupam posição estrutural semelhante no mercado de trabalho, no sistema educacional e nos indicadores de renda. Ao agregar Pretos e Pardos, o analista captura a dimensão coletiva da desigualdade em vez de fragmentar o grupo em subconjuntos cujas diferenças internas são menores do que as diferenças em relação aos brancos.

<div class="callout-aviso">
**Atenção ao comunicar resultados**
Ao somar Pretos e Pardos, nomeie explicitamente a operação na primeira ocorrência do texto: "negros (Pretos e Pardos, conforme categorias censitárias do IBGE)". Nas ocorrências seguintes, use apenas "negros" — sem aspas, sem maiúscula. A distinção entre a categoria analítica e as categorias censitárias de origem deve ser transparente para o leitor.
</div>

```{r construcao-negros, eval=FALSE}
# Construindo a categoria analítica "negros" a partir das categorias censitárias
df <- df |>
  dplyr::mutate(
    raca_grupo = dplyr::case_when(
      cor_raca %in% c("Preta", "Parda") ~ "Negros",
      cor_raca == "Branca"              ~ "Brancos",
      cor_raca == "Amarela"             ~ "Amarelos",
      cor_raca == "Indígena"            ~ "Indígenas",
      is.na(cor_raca)                   ~ NA_character_,  # preservar NAs explicitamente
      TRUE                              ~ "Outras/Ignorado"
    )
  )
```

## 1.3 Marcos legais relevantes

A consolidação de bases de dados com abertura racial acompanhou, e em parte foi impulsionada, pelo avanço do marco legal de ações afirmativas no Brasil:

- **Lei nº 10.639/2003** — Obrigatoriedade do ensino de história e cultura afro-brasileira e africana
- **Estatuto da Igualdade Racial (Lei nº 12.288/2010)** — Define a população negra e institui obrigações do Estado em diversas áreas de política pública
- **Lei de Cotas (Lei nº 12.711/2012)** — Reserva de vagas em universidades e institutos federais por critério racial e socioeconômico
- **Resolução TSE nº 23.610/2019 e atualizações** — Financiamento proporcional de campanha para candidaturas negras

---

# 2 · Fontes de Dados e Documentação

A análise de desigualdades raciais no Brasil dispõe de três conjuntos de fontes com granularidades distintas. O Censo 2022 oferece cobertura universal; a PNAD Contínua, continuidade temporal; as estatísticas eleitorais do TSE, dados sobre representação política. A leitura das notas metodológicas de cada fonte — antes da coleta — é condição para operacionalizar corretamente a variável cor ou raça em cada base.

## 2.1 IBGE / SIDRA

| Recurso | Link |
|---|---|
| SIDRA — Sistema IBGE de Recuperação Automática | [sidra.ibge.gov.br](https://sidra.ibge.gov.br/) |
| Censo 2022 — Resultados do Universo | [censo2022.ibge.gov.br](https://censo2022.ibge.gov.br/resultados.html) |
| Tabela 9605 — População por cor ou raça (Censo 2022) | [sidra.ibge.gov.br/tabela/9605](https://sidra.ibge.gov.br/tabela/9605) |
| Notas metodológicas do Censo 2022 | [Biblioteca IBGE](https://biblioteca.ibge.gov.br/index.php/biblioteca-catalogo?view=detalhes&id=2102059) |

## 2.2 Base dos Dados

| Recurso | Link |
|---|---|
| Catálogo de tabelas tratadas | [basedosdados.org/dataset](https://basedosdados.org/dataset) |
| PNAD Contínua — Microdados | [br_ibge_pnadc](https://basedosdados.org/dataset/br-ibge-pnadc) |
| Censo 2022 — Microdados (Universo) | [br_ibge_censo_2022](https://basedosdados.org/dataset/br-ibge-censo-2022) |
| Documentação do pacote R | [GitHub basedosdados/mais](https://github.com/basedosdados/mais) |

## 2.3 Estatísticas Eleitorais (TSE)

| Recurso | Link |
|---|---|
| Repositório de dados eleitorais | [dados.tse.jus.br](https://dados.tse.jus.br/) |
| Base dos Dados — Candidaturas TSE | [br_tse_eleicoes](https://basedosdados.org/dataset/br-tse-eleicoes) |

---

# 3 · Pacotes Necessários

```{r pacotes}
# Instalar pacotes caso necessário (rode uma única vez):
# install.packages(c("tidyverse", "sidrar", "basedosdados",
#                    "DBI", "bigrquery", "scales"))

library(tidyverse)  # dplyr, ggplot2 e demais
library(sidrar)     # API do IBGE / SIDRA
library(scales)     # Formatação de escalas em gráficos
```

---

# 4 · Parte 1 — Coleta via API do IBGE (`sidraR`)

## 4.1 O que é o SIDRA e como funciona o pacote

O **SIDRA** (Sistema IBGE de Recuperação Automática) é o portal de disseminação de dados agregados do IBGE. O pacote `sidrar` traduz as queries do SIDRA em chamadas à API diretamente no R, dispensando o download manual de arquivos e permitindo que a coleta seja reprodutível e documentada no próprio script.

A função central é `get_sidra()`. Seus argumentos principais correspondem aos filtros disponíveis na interface web do SIDRA:

```{r sidra-args-demo, eval=FALSE}
sidrar::get_sidra(
  x          = <numero_da_tabela>,       # ID da tabela no SIDRA (ex: 9605)
  variable   = <codigo_variavel>,        # Código da variável (ex: 93 = pessoas residentes)
  classific  = c("c<cod>" = "<cats>"),   # Classificações adicionais (ex: sexo, situação do domicílio)
  geo        = "Brazil",                 # Nível geográfico: "Brazil", "Region", "State", "City"
  geo.filter = NULL                      # Filtro de unidade específica (ex: código do estado)
)
```

<div class="callout-pratica">
**Como identificar os parâmetros?**
Acesse [sidra.ibge.gov.br/tabela/9605](https://sidra.ibge.gov.br/tabela/9605), monte a consulta visualmente na interface e clique em **"Link para esta tabela"** — o URL gerado contém todos os parâmetros que `get_sidra()` precisa, em uma sintaxe diretamente mapeável para os argumentos da função.
</div>

## 4.2 Tabela 9605 — População por cor ou raça (Censo 2022)

```{r sidra-raca, cache=TRUE}
# Tabela 9605: Pessoas residentes por cor ou raça — Censo Demográfico 2022
# Nível geográfico: Grandes Regiões
pop_raca <- sidrar::get_sidra(
  x        = 9605,
  variable = 93,       # código 93 = pessoas residentes
  geo      = "Region"
)

dplyr::glimpse(pop_raca)
```

```{r sidra-limpeza}
# Selecionar colunas relevantes e remover a linha de total agregado
pop_raca_clean <- pop_raca |>
  dplyr::select(
    regiao    = `Grande Região`,
    cor_raca  = `Cor ou raça`,
    populacao = Valor
  ) |>
  dplyr::filter(
    cor_raca != "Total",
    !is.na(populacao)
  ) |>
  # Construir a categoria analítica "Negros" (Pretos + Pardos)
  dplyr::mutate(
    grupo = dplyr::case_when(
      cor_raca %in% c("Preta", "Parda") ~ "Negros",
      cor_raca == "Branca"              ~ "Brancos",
      cor_raca == "Amarela"             ~ "Amarelos",
      cor_raca == "Indígena"            ~ "Indígenas",
      TRUE                              ~ NA_character_
    )
  )

head(pop_raca_clean, 10)
```

```{r sidra-agregado}
# Agregar por grupo racial e calcular proporção dentro de cada região
pop_grupo <- pop_raca_clean |>
  dplyr::group_by(regiao, grupo) |>
  dplyr::summarise(populacao = sum(populacao, na.rm = TRUE), .groups = "drop") |>
  dplyr::group_by(regiao) |>
  dplyr::mutate(proporcao = populacao / sum(populacao)) |>
  dplyr::ungroup() |>
  dplyr::filter(!is.na(grupo))

pop_grupo
```

<div class="callout-exercicio">
**Exercício 1**
Modifique a query acima trocando `geo = "Region"` por `geo = "Brazil"` para obter os números nacionais. Qual é a proporção de negros no Brasil segundo o Censo 2022? Compare com a proporção da região Norte — o que explica a diferença?
</div>

---

# 5 · Parte 2 — Consulta via Base dos Dados (BigQuery)

## 5.1 O ecossistema Base dos Dados

A [Base dos Dados](https://basedosdados.org/) é uma organização sem fins lucrativos que trata, harmoniza e disponibiliza microdados de bases públicas brasileiras no Google BigQuery. Para pesquisadores, a principal vantagem não é apenas a disponibilidade dos dados, mas a possibilidade de cruzar bases distintas com SQL sem precisar baixar arquivos de dezenas de gigabytes: a computação ocorre na infraestrutura do Google, e apenas os resultados da query são transferidos para o R.

## 5.2 Configuração inicial

<div class="callout-aviso">
**Pré-requisito: conta Google e projeto no GCP**
Para usar o pacote `basedosdados`, são necessários: (1) uma conta Google; (2) um projeto criado no [Google Cloud Platform](https://console.cloud.google.com/) — o nível gratuito oferece 1 TB de consultas por mês sem custo; (3) o pacote `basedosdados` instalado: `install.packages("basedosdados")`.
</div>

```{r bq-config, eval=FALSE}
library(basedosdados)
library(DBI)
library(bigrquery)

# Opção A: autenticação interativa pelo navegador (recomendada para uso local)
bigrquery::bq_auth()

# Opção B: autenticação via arquivo JSON de conta de serviço (recomendada para scripts automatizados)
bigrquery::bq_auth(path = "/caminho/para/suas-credenciais.json")

# Definir o ID do projeto de faturamento no GCP
basedosdados::set_billing_id("seu-projeto-no-gcp")  # <-- substitua pelo seu ID
```

## 5.3 Consulta SQL — Rendimento por cor ou raça (PNAD Contínua)

A variável `V2010` na PNAD Contínua codifica cor ou raça (1 = Branca, 2 = Preta, 3 = Amarela, 4 = Parda, 5 = Indígena). A query abaixo extrai rendimento médio e anos de estudo por grupo racial para o 1º trimestre de 2022, excluindo explicitamente os registros com cor ou raça não declarada e renda não informada.

```{r bq-query, eval=FALSE}
con <- DBI::dbConnect(
  bigrquery::bigquery(),
  billing = "seu-projeto-no-gcp",  # <-- substitua
  project = "basedosdados"
)

query_renda_raca <- "
  SELECT
    CASE V2010
      WHEN 1 THEN 'Branca'
      WHEN 2 THEN 'Preta'
      WHEN 3 THEN 'Amarela'
      WHEN 4 THEN 'Parda'
      WHEN 5 THEN 'Indígena'
      ELSE 'Ignorado'
    END               AS cor_raca,
    AVG(VD4016)       AS renda_media,
    AVG(VD3005)       AS anos_estudo_medio,
    COUNT(*)          AS n_pessoas
  FROM `basedosdados.br_ibge_pnadc.microdados`
  WHERE
    ano       = 2022
    AND trimestre = 1
    AND V2010  IS NOT NULL
    AND VD4016 IS NOT NULL
  GROUP BY V2010
  ORDER BY renda_media DESC
"

df_renda <- DBI::dbGetQuery(con, query_renda_raca)
head(df_renda)
```

```{r bq-alternativa, eval=FALSE}
# Alternativa via interface bdplyr, próxima da sintaxe tidyverse
basedosdados::set_billing_id("seu-projeto-no-gcp")

df_lazy <- basedosdados::bdplyr("br_ibge_pnadc.microdados") |>
  dplyr::filter(ano == 2022, trimestre == 1) |>
  dplyr::select(V2010, VD4016, VD3005) |>
  dplyr::filter(!is.na(V2010), !is.na(VD4016))

# Transfere o resultado do BigQuery para o ambiente R local
df_local <- basedosdados::bd_collect(df_lazy)
```

<div class="callout-exercicio">
**Exercício 2**
Modifique a query da seção 5.3 para calcular a renda média também por sexo (`V2007`: 1 = Homem, 2 = Mulher). Com o resultado em mãos: qual combinação de raça e sexo apresenta o menor rendimento médio? Em que medida a desigualdade de gênero se sobrepõe à desigualdade racial?
</div>

---

# 6 · Parte 3 — Análise Descritiva e Visualização

## 6.1 Paleta de cores

```{r paleta}
# Paleta institucional (tons azuis IESP-UERJ)
cores_raciais <- c(
  "Negros"    = "#0f2a4a",  # azul-escuro profundo
  "Brancos"   = "#5baad4",  # azul-claro
  "Indígenas" = "#7fb3d3",  # azul-médio
  "Amarelos"  = "#a8c8e8"   # azul-pálido
)
```

## 6.2 Distribuição racial por Grande Região

O gráfico abaixo evidencia a heterogeneidade regional da composição racial brasileira. A diferença entre Norte/Nordeste e Sul, onde a proporção de negros cai acentuadamente, reflete tanto os padrões históricos de colonização quanto os fluxos migratórios do século XX.

```{r grafico-distribuicao, fig.height=5.5, fig.width=9}
ordem_regioes <- c("Norte", "Nordeste", "Centro-Oeste", "Sudeste", "Sul")

pop_grupo |>
  dplyr::filter(grupo %in% names(cores_raciais)) |>
  dplyr::mutate(
    regiao = factor(regiao, levels = ordem_regioes),
    grupo  = factor(grupo,  levels = names(cores_raciais))
  ) |>
  ggplot(aes(x = regiao, y = proporcao, fill = grupo)) +
  geom_col(position = "fill", width = 0.72) +
  geom_text(
    aes(label = scales::percent(proporcao, accuracy = 0.1)),
    position = position_fill(vjust = 0.5),
    color = "white", size = 3.3, fontface = "bold"
  ) +
  scale_y_continuous(labels = scales::percent_format()) +
  scale_fill_manual(values = cores_raciais, name = NULL) +
  labs(
    title   = "Composição racial por Grande Região — Censo 2022",
    subtitle = "Categoria 'Negros' = Pretos + Pardos (categorias censitárias IBGE)",
    x = NULL, y = "Proporção da população",
    caption = "Fonte: IBGE, Censo Demográfico 2022 (Tabela 9605 / SIDRA)."
  ) +
  theme_minimal(base_family = "sans") +
  theme(
    plot.title         = element_text(color = "#0f2a4a", face = "bold", size = 14),
    plot.subtitle      = element_text(color = "#4a6580", size = 11),
    plot.caption       = element_text(color = "#888888", size = 9, hjust = 0),
    axis.text.x        = element_text(color = "#0f2a4a", face = "bold", size = 11),
    axis.text.y        = element_text(color = "#555555"),
    legend.position    = "right",
    panel.grid.major.x = element_blank(),
    panel.grid.minor   = element_blank(),
    plot.background    = element_rect(fill = "#f8f9fb", color = NA),
    panel.background   = element_rect(fill = "#f8f9fb", color = NA)
  )
```

## 6.3 Desigualdade de renda por cor ou raça

Os dados abaixo são estimativas baseadas na PNAD Contínua 2022 (IBGE, 2022). Substituir por `df_renda` após executar a consulta da seção 5.3.

<div class="callout-aviso">
**Dados simulados**
Os valores correspondem a estimativas publicadas em IBGE (2022), *Desigualdades Sociais por Cor ou Raça no Brasil*. Aplicam-se a pessoas de 14 anos ou mais com rendimento habitual do trabalho principal informado, 1º trimestre de 2022.
</div>

```{r dados-simulados}
df_renda_sim <- tibble::tribble(
  ~cor_raca,   ~renda_media, ~anos_estudo_medio,
  "Branca",        2917,          9.8,
  "Amarela",       3282,         10.5,
  "Preta",         1563,          8.2,
  "Parda",         1533,          8.0,
  "Indígena",      1248,          7.1
) |>
  dplyr::mutate(
    grupo    = dplyr::case_when(
      cor_raca %in% c("Preta", "Parda") ~ "Negros",
      TRUE                              ~ cor_raca
    ),
    cor_raca = fct_reorder(cor_raca, renda_media)
  )

df_renda_sim
```

```{r grafico-renda, fig.height=5, fig.width=8}
cores_censo <- c(
  "Branca" = "#5baad4", "Amarela" = "#a8c8e8",
  "Preta"  = "#0f2a4a", "Parda"   = "#1d3557",
  "Indígena" = "#7fb3d3"
)

ggplot(df_renda_sim, aes(x = cor_raca, y = renda_media, fill = cor_raca)) +
  geom_col(width = 0.65, show.legend = FALSE) +
  geom_text(
    aes(label = scales::dollar(renda_media, prefix = "R$ ",
                               big.mark = ".", decimal.mark = ",")),
    hjust = -0.1, size = 3.8, color = "#0f2a4a", fontface = "bold"
  ) +
  coord_flip(clip = "off") +
  scale_y_continuous(
    limits = c(0, 3900),
    labels = scales::dollar_format(prefix = "R$ ", big.mark = ".", decimal.mark = ",")
  ) +
  scale_fill_manual(values = cores_censo) +
  labs(
    title   = "Rendimento médio mensal por cor ou raça — Brasil, 2022",
    subtitle = "Trabalho principal; pessoas de 14 anos ou mais com rendimento informado",
    x = NULL, y = "Rendimento médio (R$)",
    caption = "Fonte: IBGE, PNAD Contínua 2022 (estimativas).\nNota: valores simulados para fins didáticos."
  ) +
  theme_minimal(base_family = "sans") +
  theme(
    plot.title         = element_text(color = "#0f2a4a", face = "bold", size = 13),
    plot.subtitle      = element_text(color = "#4a6580", size = 10.5),
    plot.caption       = element_text(color = "#888888", size = 9, hjust = 0),
    axis.text.y        = element_text(color = "#0f2a4a", face = "bold", size = 11),
    axis.text.x        = element_text(color = "#555555"),
    panel.grid.major.y = element_blank(),
    panel.grid.minor   = element_blank(),
    plot.background    = element_rect(fill = "#f8f9fb", color = NA),
    panel.background   = element_rect(fill = "#f8f9fb", color = NA)
  )
```

## 6.4 Razão de desigualdade branco-negro

```{r razao-desigualdade}
# Razão entre rendimento médio de brancos e de negros (Pretos + Pardos)
razao <- df_renda_sim |>
  dplyr::group_by(grupo) |>
  dplyr::summarise(renda_grupo = mean(renda_media), .groups = "drop") |>
  dplyr::filter(grupo %in% c("Brancos", "Negros")) |>
  dplyr::summarise(
    razao = renda_grupo[grupo == "Brancos"] / renda_grupo[grupo == "Negros"]
  ) |>
  dplyr::pull(razao)

cat(sprintf(
  "Para cada R$ 1,00 recebido por negros, brancos recebem, em média, R$ %.2f\n",
  razao
))
```

<div class="callout-exercicio">
**Exercício 3 — Desafio**
Replique o cálculo da razão de desigualdade para escolaridade: use `anos_estudo_medio` em vez de `renda_media`. Construa também um gráfico de dispersão com `renda_media` no eixo X e `anos_estudo_medio` no eixo Y, identificando cada ponto com o nome da categoria censitária. O que o padrão encontrado diz sobre a relação entre educação e renda por raça no Brasil?
</div>

---

# 7 · Boas Práticas e Próximos Passos

## 7.1 Checklist metodológico

Antes de publicar análises com dados raciais, verifique:

- [ ] A variável é autodeclaração ou heteroidentificação? Isso está explícito no texto?
- [ ] A categoria "negros" está definida como soma de Pretos e Pardos, com menção explícita na primeira ocorrência?
- [ ] Os `NA`s da variável cor ou raça foram tratados de forma transparente — não removidos silenciosamente?
- [ ] O tamanho amostral de cada grupo está reportado?
- [ ] O ano de referência e a edição da pesquisa estão citados?

## 7.2 Recursos para aprofundamento

- Telles, E. (2004). *Race in Another America: The Significance of Skin Color in Brazil*. Princeton University Press.
- Hasenbalg, C. (1979). *Discriminação e Desigualdades Raciais no Brasil*. Graal.
- IBGE (2022). [Desigualdades Sociais por Cor ou Raça no Brasil](https://biblioteca.ibge.gov.br/index.php/biblioteca-catalogo?view=detalhes&id=2101935).
- Pacote [`electionsBR`](https://cran.r-project.org/package=electionsBR) — dados eleitorais do TSE com abertura por raça.
- Pacote [`PNADcIBGE`](https://cran.r-project.org/package=PNADcIBGE) — leitura de microdados da PNAD Contínua com design amostral complexo.

---

```{r session-info, echo=FALSE}
sessionInfo()
```
