---
title: "Dados Raciais no Brasil — Exercícios Práticos"
subtitle: "Escola de Inverno IESP-UERJ · Material do Aluno"
date: "`r format(Sys.Date(), '%d de %B de %Y')`"
output:
  html_document:
    toc: true
    toc_float:
      collapsed: false
      smooth_scroll: true
    toc_depth: 2
    code_folding: show
    theme: flatly
    highlight: tango
    self_contained: true
---

<style>
@import url('https://fonts.googleapis.com/css2?family=Inter:wght@300;400;600&display=swap');

body {
  font-family: 'Inter', Arial, sans-serif;
  font-size: 15.5px;
  color: #2d2d2d;
  line-height: 1.8;
  background: #f8f9fb;
}
h1, h2, h3 { color: #0f2a4a; font-weight: 600; }
h1 { font-size: 1.7rem; border-left: 4px solid #1a6fa8; padding-left: 0.6em; margin-top: 1.6em; }
h2 { font-size: 1.3rem;  border-left: 3px solid #5baad4; padding-left: 0.5em; margin-top: 1.4em; }
a { color: #1a6fa8; }

/* TOC flutuante */
.tocify-wrapper {
  background-color: #f5f8fc !important;
  border-right: 1px solid #dce6f0 !important;
  box-shadow: none !important;
}
.tocify { border: none !important; background: transparent !important; }
.tocify-item > a, .tocify-subheader .tocify-item > a {
  color: #0f2a4a !important;
  font-size: 0.875rem !important;
  padding: 5px 14px !important;
}
.tocify-item > a:hover { color: #1a6fa8 !important; background-color: #e4eef8 !important; }
.tocify-item.active > a, .tocify-item.active > a:hover {
  color: #1a6fa8 !important; font-weight: 600 !important;
  background-color: #dce9f5 !important;
  border-left: 3px solid #1a6fa8 !important;
  padding-left: 11px !important;
}
.tocify-subheader { background: transparent !important; }
#TOC { display: none; }

/* Code */
pre {
  background: #f0f4f8; border: 1px solid #dce6f0;
  border-radius: 7px; padding: 14px 18px;
  font-size: 0.93rem; line-height: 1.65;
}
code {
  background: #e8f0f8; border-radius: 4px;
  padding: 2px 5px; font-size: 0.93em; color: #0f2a4a;
}
pre code { background: transparent; padding: 0; color: inherit; font-size: inherit; }

/* Tabelas */
table { border-collapse: collapse; width: 100%; margin: 1.2em 0; font-size: 0.97rem; }
thead th { background-color: #0f2a4a; color: #fff; padding: 10px 15px; text-align: left; }
tbody tr:nth-child(even) { background-color: #f0f4f8; }
tbody td { padding: 9px 15px; border-bottom: 1px solid #dce6f0; }

/* Callouts */
.dica {
  background: #e8f4fd; border-left: 4px solid #1a6fa8;
  border-radius: 0 7px 7px 0; padding: 13px 17px; margin: 18px 0;
}
.atencao {
  background: #fff8e1; border-left: 4px solid #e6a817;
  border-radius: 0 7px 7px 0; padding: 13px 17px; margin: 18px 0;
}
.exercicio {
  background: #f3e8fd; border-left: 4px solid #6a1b9a;
  border-radius: 0 7px 7px 0; padding: 13px 17px; margin: 18px 0;
}

.main-container { max-width: 880px; }
</style>

```{r setup, include=FALSE}
knitr::opts_chunk$set(
  echo      = TRUE,
  warning   = FALSE,
  message   = FALSE,
  fig.width  = 9,
  fig.height = 5.5,
  fig.align  = "center",
  comment    = "#>"
)
```

---

# Antes de começar

Carregue os pacotes. Se algum não estiver instalado, execute `install.packages("nome_do_pacote")` no console antes de prosseguir.

```{r pacotes}
library(tidyverse)  # dplyr, ggplot2 e demais
library(sidrar)     # API do IBGE
library(scales)     # Formatação de escalas em gráficos
```

---

# Parte 1 · Censo 2022 via `sidraR`

## 1.1 Baixando os dados

A função `get_sidra()` consulta diretamente a API do IBGE. O exemplo abaixo coleta a **Tabela 9605** — população por cor ou raça do Censo 2022 — para as Grandes Regiões do Brasil.

```{r baixar-dados}
pop_raca <- sidrar::get_sidra(
  x        = 9605,    # número da tabela no SIDRA
  variable = 93,      # código 93 = pessoas residentes
  geo      = "Region" # nível geográfico: Grande Região
)

glimpse(pop_raca)
```

<div class="dica">
**Como encontrar o número da tabela?**
Acesse [sidra.ibge.gov.br](https://sidra.ibge.gov.br/), pesquise pelo tema, monte a consulta visualmente e copie o número que aparece na URL (ex: `/tabela/9605`). O botão "Link para esta tabela" gera uma URL com todos os parâmetros mapeáveis para `get_sidra()`.
</div>

## 1.2 Limpeza dos dados

```{r limpeza}
pop_raca_clean <- pop_raca |>
  dplyr::select(
    regiao    = `Grande Região`,
    cor_raca  = `Cor ou raça`,
    populacao = Valor
  ) |>
  dplyr::filter(cor_raca != "Total", !is.na(populacao))

head(pop_raca_clean, 8)
```

## 1.3 Construindo a categoria analítica "negros"

<div class="atencao">
**Por que somar Pretos e Pardos?**
A categoria analítica "negros" (Pretos + Pardos) é amplamente usada em pesquisas de desigualdade racial porque os dois grupos ocupam posição estrutural semelhante no mercado de trabalho, na renda e na escolaridade. Ao agregar as duas categorias, captura-se a dimensão coletiva da desigualdade. Sempre que usar essa soma, informe explicitamente na primeira ocorrência do texto.
</div>

```{r grupo-racial}
pop_grupo <- pop_raca_clean |>
  dplyr::mutate(
    grupo = dplyr::case_when(
      cor_raca %in% c("Preta", "Parda") ~ "Negros",    # soma analítica
      cor_raca == "Branca"              ~ "Brancos",
      cor_raca == "Amarela"             ~ "Amarelos",
      cor_raca == "Indígena"            ~ "Indígenas",
      TRUE                              ~ NA_character_ # NAs explícitos
    )
  ) |>
  dplyr::group_by(regiao, grupo) |>
  dplyr::summarise(populacao = sum(populacao, na.rm = TRUE), .groups = "drop") |>
  dplyr::group_by(regiao) |>
  dplyr::mutate(proporcao = populacao / sum(populacao)) |>
  dplyr::ungroup() |>
  dplyr::filter(!is.na(grupo))

pop_grupo
```

<div class="exercicio">
**Exercício 1**
Modifique a query acima trocando `geo = "Region"` por `geo = "Brazil"` para obter os números nacionais. Qual é a proporção de negros no Brasil segundo o Censo 2022? Compare com a proporção da região Norte — o que explica a diferença?
</div>

---

# Parte 2 · Base dos Dados (BigQuery)

## 2.1 Configuração

<div class="atencao">
**Pré-requisito**
São necessários: (1) conta Google; (2) projeto criado no [Google Cloud Platform](https://console.cloud.google.com/) — o nível gratuito oferece 1 TB de consultas por mês sem custo. Anote o **ID do seu projeto** (ex: `meu-projeto-123`).
</div>

```{r bq-setup, eval=FALSE}
library(basedosdados)
library(DBI)
library(bigrquery)

# Autenticação interativa (abrirá o navegador na primeira vez)
bigrquery::bq_auth()

# Definir o ID do projeto de faturamento no GCP
basedosdados::set_billing_id("SEU-PROJETO-AQUI")  # <-- substitua

# Conexão com o projeto basedosdados
con <- DBI::dbConnect(
  bigrquery::bigquery(),
  billing = "SEU-PROJETO-AQUI",  # <-- substitua
  project = "basedosdados"
)
```

## 2.2 Consulta: rendimento por cor ou raça

A variável `V2010` na PNAD Contínua codifica cor ou raça (1 = Branca, 2 = Preta, 3 = Amarela, 4 = Parda, 5 = Indígena).

```{r bq-query, eval=FALSE}
query <- "
  SELECT
    CASE V2010
      WHEN 1 THEN 'Branca'
      WHEN 2 THEN 'Preta'
      WHEN 3 THEN 'Amarela'
      WHEN 4 THEN 'Parda'
      WHEN 5 THEN 'Indígena'
      ELSE 'Ignorado'
    END             AS cor_raca,
    AVG(VD4016)     AS renda_media,
    AVG(VD3005)     AS anos_estudo_medio,
    COUNT(*)        AS n
  FROM `basedosdados.br_ibge_pnadc.microdados`
  WHERE
    ano       = 2022
    AND trimestre = 1
    AND V2010  IS NOT NULL
    AND VD4016 IS NOT NULL
  GROUP BY V2010
  ORDER BY renda_media DESC
"

df_renda <- DBI::dbGetQuery(con, query)
head(df_renda)
```

<div class="exercicio">
**Exercício 2**
Modifique a query acima para calcular a renda média também por sexo (`V2007`: 1 = Homem, 2 = Mulher). Qual combinação de raça e sexo apresenta o menor rendimento médio? Em que medida a desigualdade de gênero se sobrepõe à desigualdade racial?
</div>

---

# Parte 3 · Visualização com ggplot2

## 3.1 Composição racial por Grande Região

```{r grafico-regional, fig.height=5.5}
cores <- c(
  "Negros"    = "#0f2a4a",
  "Brancos"   = "#5baad4",
  "Indígenas" = "#7fb3d3",
  "Amarelos"  = "#a8c8e8"
)

ordem_reg <- c("Norte", "Nordeste", "Centro-Oeste", "Sudeste", "Sul")

pop_grupo |>
  dplyr::filter(grupo %in% names(cores)) |>
  dplyr::mutate(
    regiao = factor(regiao, levels = ordem_reg),
    grupo  = factor(grupo,  levels = names(cores))
  ) |>
  ggplot(aes(x = regiao, y = proporcao, fill = grupo)) +
  geom_col(position = "fill", width = 0.72) +
  geom_text(
    aes(label = scales::percent(proporcao, accuracy = 0.1)),
    position = position_fill(vjust = 0.5),
    color = "white", size = 3.3, fontface = "bold"
  ) +
  scale_y_continuous(labels = scales::percent_format()) +
  scale_fill_manual(values = cores, name = NULL) +
  labs(
    title    = "Composição racial por Grande Região — Censo 2022",
    subtitle = "'Negros' = Pretos + Pardos (categorias censitárias IBGE)",
    x = NULL, y = "Proporção",
    caption  = "Fonte: IBGE, Censo Demográfico 2022 (Tabela 9605 / SIDRA)."
  ) +
  theme_minimal() +
  theme(
    plot.title         = element_text(color = "#0f2a4a", face = "bold", size = 13),
    plot.subtitle      = element_text(color = "#4a6580", size = 10.5),
    axis.text.x        = element_text(color = "#0f2a4a", face = "bold"),
    panel.grid.major.x = element_blank(),
    panel.grid.minor   = element_blank(),
    plot.background    = element_rect(fill = "#f8f9fb", color = NA)
  )
```

## 3.2 Rendimento por cor ou raça (dados simulados)

Os valores abaixo são estimativas baseadas na PNAD Contínua 2022. Substituir por `df_renda` após executar a consulta BigQuery da seção 2.2.

```{r grafico-renda, fig.height=4.5}
df_sim <- tibble::tribble(
  ~cor_raca,   ~renda_media,
  "Branca",        2917,
  "Amarela",       3282,
  "Preta",         1563,
  "Parda",         1533,
  "Indígena",      1248
) |>
  dplyr::mutate(cor_raca = fct_reorder(cor_raca, renda_media))

cores_censo <- c(
  "Branca" = "#5baad4", "Amarela" = "#a8c8e8",
  "Preta"  = "#0f2a4a", "Parda"   = "#1d3557",
  "Indígena" = "#7fb3d3"
)

ggplot(df_sim, aes(x = cor_raca, y = renda_media, fill = cor_raca)) +
  geom_col(width = 0.65, show.legend = FALSE) +
  geom_text(
    aes(label = scales::dollar(renda_media, prefix = "R$ ",
                               big.mark = ".", decimal.mark = ",")),
    hjust = -0.1, color = "#0f2a4a", fontface = "bold", size = 3.8
  ) +
  coord_flip(clip = "off") +
  scale_y_continuous(
    limits = c(0, 3900),
    labels = scales::dollar_format(prefix = "R$ ", big.mark = ".", decimal.mark = ",")
  ) +
  scale_fill_manual(values = cores_censo) +
  labs(
    title   = "Rendimento médio mensal por cor ou raça — Brasil, 2022",
    x = NULL, y = "Rendimento médio (R$)",
    caption = "Fonte: IBGE, PNAD Contínua 2022 (estimativas simuladas para fins didáticos)."
  ) +
  theme_minimal() +
  theme(
    plot.title         = element_text(color = "#0f2a4a", face = "bold", size = 13),
    axis.text.y        = element_text(color = "#0f2a4a", face = "bold"),
    panel.grid.major.y = element_blank(),
    panel.grid.minor   = element_blank(),
    plot.background    = element_rect(fill = "#f8f9fb", color = NA)
  )
```

<div class="exercicio">
**Exercício 3 — Desafio**
Replique o cálculo da razão de desigualdade para escolaridade: use `anos_estudo_medio` em vez de `renda_media`. Construa também um gráfico de dispersão com `renda_media` no eixo X e `anos_estudo_medio` no eixo Y, identificando cada ponto com o nome da categoria censitária. O que o padrão encontrado diz sobre a relação entre educação e renda por raça no Brasil?
</div>

---

# Referências

- IBGE. [Desigualdades Sociais por Cor ou Raça no Brasil](https://biblioteca.ibge.gov.br/index.php/biblioteca-catalogo?view=detalhes&id=2101935), 2022.
- Base dos Dados: [basedosdados.org](https://basedosdados.org/)
- SIDRA: [sidra.ibge.gov.br](https://sidra.ibge.gov.br/)
- Pacote `sidrar`: [CRAN](https://cran.r-project.org/package=sidrar)
- Pacote `electionsBR`: [CRAN](https://cran.r-project.org/package=electionsBR) (dados TSE)
