---
title: "Como trabalhar com dados raciais no Brasil"
subtitle: "Escola de Inverno IESP-UERJ · Curso de Metodologia Quantitativa"
author: "Juliana Alves Marques e Amsatou Falilou Diop"
date: "`r format(Sys.Date(), '%d de %B de %Y')`"
output:
  html_document:
    toc: true
    toc_float:
      collapsed: true
      smooth_scroll: true
    toc_depth: 3
    theme: flatly
    highlight: tango
    self_contained: true
---

<style>
@import url('https://fonts.googleapis.com/css2?family=Inter:wght@300;400;500;600;700&display=swap');

/* Tipografia base */
html { font-size: 17px; }
body {
  font-family: 'Inter', 'Helvetica Neue', Arial, sans-serif;
  color: #2d2d2d;
  line-height: 1.8;
  background-color: #f8f9fb;
}

/* Headers */
h1, h2, h3, h4 {
  font-family: 'Inter', 'Helvetica Neue', Arial, sans-serif;
  color: #0f2a4a;
  font-weight: 600;
  letter-spacing: -0.015em;
}
h1.title  { font-size: 1.9rem; border-bottom: 3px solid #1a6fa8; padding-bottom: 0.4em; }
h1 { font-size: 1.6rem; border-left: 4px solid #1a6fa8; padding-left: 0.6em; margin-top: 1.8em; }
h2 { font-size: 1.25rem; border-left: 3px solid #5baad4; padding-left: 0.5em; margin-top: 1.5em; }
h3 { font-size: 1.05rem; color: #1d3557; margin-top: 1.3em; }

/* Links */
a { color: #1a6fa8; text-decoration: none; }
a:hover { color: #0f2a4a; text-decoration: underline; }

/* TOC flutuante */
#TOC {
  background-color: #f5f8fc;
  border: none;
  border-radius: 0;
  padding: 8px 0;
}
#TOC a {
  color: #0f2a4a !important;
  font-size: 0.85rem !important;
}
#TOC a:hover { color: #1a6fa8 !important; }
#TOC li.active > a {
  color: #1a6fa8 !important;
  font-weight: 600 !important;
}

/* Code */
pre {
  background-color: #f0f4f8;
  border: 1px solid #dce6f0;
  border-radius: 7px;
  padding: 14px 18px 14px 18px;
  font-size: 14px;
  line-height: 1.65;
  position: relative;
}
code {
  background-color: #e8f0f8;
  border-radius: 4px;
  padding: 2px 6px;
  font-size: 0.88em;
  color: #0f2a4a;
}
pre code {
  background: transparent;
  padding: 0;
  color: inherit;
  font-size: 14px;
}

/* Botao copiar */
.copy-btn {
  position: absolute;
  top: 7px;
  right: 9px;
  background: #1a6fa8;
  color: #fff;
  border: none;
  border-radius: 4px;
  padding: 3px 11px;
  font-size: 0.75rem;
  font-family: 'Inter', sans-serif;
  cursor: pointer;
  opacity: 0.75;
  transition: opacity .15s;
  z-index: 10;
}
.copy-btn:hover { opacity: 1; }

/* Tabelas */
table {
  border-collapse: collapse;
  width: 100%;
  margin: 1.2em 0;
  font-size: 15.5px;
}
thead th {
  background-color: #0f2a4a;
  color: #ffffff;
  padding: 10px 15px;
  text-align: left;
}
tbody tr:nth-child(even) { background-color: #f0f4f8; }
tbody td { padding: 9px 15px; border-bottom: 1px solid #dce6f0; }

/* Callouts */
.callout-conceito {
  background: #e8f4fd; border-left: 4px solid #1a6fa8;
  border-radius: 0 7px 7px 0; padding: 13px 18px; margin: 20px 0;
  font-size: 0.96rem;
}
.callout-aviso {
  background: #fff8e1; border-left: 4px solid #e6a817;
  border-radius: 0 7px 7px 0; padding: 13px 18px; margin: 20px 0;
  font-size: 0.96rem;
}
.callout-pratica {
  background: #e8f5e9; border-left: 4px solid #2e7d32;
  border-radius: 0 7px 7px 0; padding: 13px 18px; margin: 20px 0;
  font-size: 0.96rem;
}
.callout-exercicio {
  background: #f3e8fd; border-left: 4px solid #6a1b9a;
  border-radius: 0 7px 7px 0; padding: 13px 18px; margin: 20px 0;
  font-size: 0.96rem;
}

/* Layout */
.main-container { max-width: 960px; }
</style>

<script>
document.addEventListener('DOMContentLoaded', function() {
  document.querySelectorAll('pre').forEach(function(pre) {
    if (!pre.querySelector('code')) return;
    var btn = document.createElement('button');
    btn.className = 'copy-btn';
    btn.textContent = 'Copiar';
    pre.appendChild(btn);
    btn.addEventListener('click', function() {
      var text = pre.querySelector('code').innerText;
      navigator.clipboard.writeText(text).then(function() {
        btn.textContent = 'Copiado!';
        btn.style.background = '#2e7d32';
        setTimeout(function() {
          btn.textContent = 'Copiar';
          btn.style.background = '';
        }, 2000);
      });
    });
  });
});
</script>

```{r setup, include=FALSE}
knitr::opts_chunk$set(
  echo      = TRUE,
  warning   = FALSE,
  message   = FALSE,
  fig.width  = 9,
  fig.height = 5.5,
  fig.align  = "center",
  comment    = "#>"
)
```

---

# Apresentação

Este material acompanha o workshop [**Como trabalhar com dados raciais no Brasil**](https://inverno.iesp.uerj.br/cursos/dados-raciais/), oferecido na Escola de Inverno IESP-UERJ. O objetivo é mostrar como coletar, organizar e visualizar dados raciais a partir das principais bases públicas brasileiras usando R.

A pergunta que vai orientar o tutorial do começo ao fim é:

> **Municípios com maior proporção de população negra elegem mais candidatos negros?**

Para responder a ela, vamos precisar de duas fontes: o **Censo Demográfico 2022** (composição racial por município) e os **dados eleitorais do TSE 2022** (candidatos por raça e município). A **PNAD Contínua** entra como um recurso complementar essencial: como o Censo só existe a cada dez anos, é a PNADC que nos permite acompanhar como as desigualdades raciais evoluem nos anos entre um censo e outro.

No final, vamos usar a [Base dos Dados](https://basedosdados.org/) para cruzar essas fontes de forma integrada, o que também vai servir para mostrar as vantagens dessa plataforma para quem trabalha com múltiplas bases.

---

# 1 · Contexto metodológico

## 1.1 Autodeclaração e heteroidentificação

Nas pesquisas do IBGE, cor ou raça é coletada por **autodeclaração**: cada pessoa escolhe, entre cinco categorias (Branca, Preta, Amarela, Parda ou Indígena), aquela com que se identifica. Esse modelo foi consolidado no Censo de 1991, depois de ter ficado fora dos censos de 1970 e 1980, período em que o regime militar resistia à visibilidade estatística das desigualdades raciais.

A autodeclaração contrasta com a **heteroidentificação**, em que um terceiro classifica a pessoa com base na aparência. Os dois métodos capturam coisas diferentes: o primeiro mede identidade; o segundo, percepção social. Essa distinção importa na hora de interpretar os dados.

<div class="callout-conceito">
**Autodeclaração vs. heteroidentificação**
Na autodeclaração, a própria pessoa se classifica. Na heteroidentificação, um terceiro classifica com base no fenótipo. Os dois métodos produzem distribuições distintas e têm usos adequados conforme o objetivo da pesquisa.
</div>

| Dimensão | Autodeclaração | Heteroidentificação |
|---|---|---|
| Quem classifica | O próprio indivíduo | Terceiro(s) |
| Critério | Identidade subjetiva | Aparência fenotípica |
| Uso principal | Censos, PNADs | Cotas, políticas afirmativas |
| Variação temporal | Mais sensível ao contexto | Mais estável fenotipicamente |

## 1.2 A categoria analítica "negros"

A operação mais comum na análise de desigualdade racial no Brasil é somar Pretos e Pardos para formar a categoria "negros". O procedimento se justifica porque, como Telles (2004) e Hasenbalg (1979) documentaram, as duas categorias ocupam posição estrutural semelhante no mercado de trabalho, na renda e na escolaridade. A diferença entre Pretos e Pardos tende a ser menor do que a diferença de ambos em relação a Brancos.

<div class="callout-aviso">
**Atenção ao comunicar resultados**
Ao somar Pretos e Pardos, deixe claro na primeira vez que aparece no texto: "negros (Pretos e Pardos, conforme categorias do IBGE)". Nas ocorrências seguintes, use só "negros", sem aspas e sem maiúscula.
</div>

```{r construcao-negros, eval=FALSE}
df <- df %>%
  dplyr::mutate(
    grupo = dplyr::case_when(
      cor_raca %in% c("Preta", "Parda") ~ "Negros",
      cor_raca == "Branca"              ~ "Brancos",
      cor_raca == "Amarela"             ~ "Amarelos",
      cor_raca == "Indígena"            ~ "Indígenas",
      is.na(cor_raca)                   ~ NA_character_,
      TRUE                              ~ "Outras"
    )
  )
```

## 1.3 Marcos legais relevantes

- **Lei n. 10.639/2003** -- obrigatoriedade do ensino de história e cultura afro-brasileira
- **Estatuto da Igualdade Racial (Lei n. 12.288/2010)** -- define a população negra e institui obrigações do Estado
- **Lei de Cotas (Lei n. 12.711/2012)** -- reserva de vagas em universidades e institutos federais
- **Resolução TSE n. 23.610/2019 e atualizações** -- financiamento proporcional para candidaturas negras

---

# 2 · De onde vêm os dados raciais no Brasil?

Antes de começar a coletar dados, é útil ter uma visão geral de quando e onde a variável racial está disponível. A tabela abaixo mostra os marcos principais.

## 2.1 Linha do tempo das fontes de dados raciais

| Fonte | Dado racial disponível desde | Nível individual? | Observações |
|---|---|---|---|
| **Censo Demográfico (IBGE)** | 1940 (com intervalos) | Sim | Série contínua desde 1991; edições de 1970 e 1980 não coletaram raça |
| **PNAD Contínua** | 2012 | Sim | Trimestral; substitui a PNAD anual, que tinha raça desde 1987 |
| **TSE (candidatos)** | 2014 | Sim | Autodeclaração obrigatória no ato do registro; dados de 2014 a 2024 |
| **Censo Escolar (INEP)** | 2005 | Sim (por aluno) | Cor/raça nas matrículas da educação básica |
| **SUS (SINASC e SIM)** | 1996 | Sim | Resolução CNS 196/1996; cobertura de ~97% em 2020; outros sistemas do DataSUS ainda têm problemas de preenchimento |
| **RAIS** | Sem dado racial direto | -- | Pesquisadores do IPEA desenvolveram método de imputação; não há variável oficial |

<div class="callout-pratica">
**Por que isso importa para a aula?**
A PNADC existe desde 2012 e publica dados todo trimestre. Isso significa que, enquanto o Censo nos diz como era a composição racial em 2022, a PNADC nos permite ver o que aconteceu com renda e escolaridade por raça em 2023, 2024 e assim por diante. As duas fontes se complementam.
</div>

## 2.2 Documentação e dicionários de variáveis

### Censo Demográfico 2022

| Recurso | Link |
|---|---|
| SIDRA -- Sistema IBGE de Recuperação Automática | [sidra.ibge.gov.br](https://sidra.ibge.gov.br/) |
| Tabela 9605 -- população por cor ou raça (Censo 2022) | [sidra.ibge.gov.br/tabela/9605](https://sidra.ibge.gov.br/tabela/9605) |
| Microdados do Censo 2022 | [censo2022.ibge.gov.br/resultados.html](https://censo2022.ibge.gov.br/resultados.html) |
| Dicionário de variáveis | [ftp.ibge.gov.br -- Censo 2022 Documentação](https://ftp.ibge.gov.br/Censos/Censo_Demografico_2022/Microdados/Documentacao/) |

### PNAD Contínua

| Recurso | Link |
|---|---|
| Página da pesquisa | [ibge.gov.br -- PNAD Contínua](https://www.ibge.gov.br/estatisticas/sociais/trabalho/17270-pnad-continua.html) |
| Microdados e documentação | [ftp.ibge.gov.br -- PNADC Trimestral](https://ftp.ibge.gov.br/Trabalho_e_Rendimento/Pesquisa_Nacional_por_Amostra_de_Domicilios_continua/Trimestral/Microdados/Documentacao/) |
| Pacote PNADcIBGE | [CRAN -- PNADcIBGE](https://cran.r-project.org/package=PNADcIBGE) |

### Dados eleitorais (TSE)

| Recurso | Link |
|---|---|
| Repositório de dados eleitorais | [dadosabertos.tse.jus.br](https://dadosabertos.tse.jus.br/) |
| Base dos Dados -- Candidaturas TSE | [br_tse_eleicoes](https://basedosdados.org/dataset/br-tse-eleicoes) |
| Relatório racial TSE 2014-2024 | [Análise por perfil racial (PDF)](https://www.tse.jus.br/institucional/catalogo-de-publicacoes/arquivos/analise-da-distribuicao-de-candidaturas-vagas-de-eleitos-e-recursos-de-financiamento-por-perfil-racial/@@display-file/file/Relatorio_estatistico_digital.pdf) |

---

# 3 · Pacotes necessários

```{r pacotes}
# Instalar pacotes (rode uma vez, se necessário):
# install.packages(c("tidyverse", "sidrar", "PNADcIBGE",
#                    "basedosdados", "DBI", "bigrquery", "scales"))

library(tidyverse)   # dplyr, ggplot2 e afins
library(sidrar)      # API do IBGE / SIDRA
library(scales)      # formatacao de eixos
```

---

# 4 · Parte 1 -- Censo 2022 via `sidraR`

## 4.1 Como funciona o pacote

O SIDRA é o portal de dados agregados do IBGE. O pacote `sidrar` conecta o R diretamente à API, sem precisar baixar arquivos manualmente. A função central é `get_sidra()`:

```{r sidra-args-demo, eval=FALSE}
sidrar::get_sidra(
  x          = <numero_da_tabela>,   # ID da tabela no SIDRA (ex: 9605)
  variable   = <codigo_variavel>,    # código da variável (ex: 93 = pessoas residentes)
  geo        = "Brazil",             # nível geográfico: "Brazil", "Region", "State", "City"
  geo.filter = NULL                  # filtro de unidade específica (opcional)
)
```

<div class="callout-pratica">
**Como achar os parâmetros?**
Acesse [sidra.ibge.gov.br/tabela/9605](https://sidra.ibge.gov.br/tabela/9605), monte a consulta na interface e clique em "Link para esta tabela". O URL gerado tem os mesmos parâmetros que `get_sidra()` usa.
</div>

## 4.2 Composição racial por grande região

Para começar, vamos baixar a distribuição racial por grandes regiões (Tabela 9605 do Censo 2022). Mais adiante, quando cruzarmos com os dados do TSE, precisaremos do nível municipal -- mas regiões são um bom ponto de partida para explorar os dados.

```{r sidra-raca, cache=TRUE}
# Tabela 9605: pessoas residentes por cor ou raca -- Censo 2022
pop_raca <- sidrar::get_sidra(
  x        = 9605,
  variable = 93,       # pessoas residentes
  geo      = "Region"
)

dplyr::glimpse(pop_raca)
```

```{r sidra-limpeza}
pop_raca_clean <- pop_raca %>%
  dplyr::select(
    regiao    = `Grande Região`,
    cor_raca  = `Cor ou raça`,
    populacao = Valor
  ) %>%
  dplyr::filter(cor_raca != "Total", !is.na(populacao)) %>%
  dplyr::mutate(
    grupo = dplyr::case_when(
      cor_raca %in% c("Preta", "Parda") ~ "Negros",
      cor_raca == "Branca"              ~ "Brancos",
      cor_raca == "Amarela"             ~ "Amarelos",
      cor_raca == "Indígena"            ~ "Indígenas",
      TRUE                              ~ NA_character_
    )
  )

head(pop_raca_clean, 10)
```

```{r sidra-agregado}
pop_grupo <- pop_raca_clean %>%
  dplyr::group_by(regiao, grupo) %>%
  dplyr::summarise(populacao = sum(populacao, na.rm = TRUE), .groups = "drop") %>%
  dplyr::group_by(regiao) %>%
  dplyr::mutate(proporcao = populacao / sum(populacao)) %>%
  dplyr::ungroup() %>%
  dplyr::filter(!is.na(grupo))

pop_grupo
```

<div class="callout-exercicio">
**Exercício 1**
Troque `geo = "Region"` por `geo = "Brazil"` para obter os números nacionais. Qual é a proporção de negros no Brasil segundo o Censo 2022? Compare com a região Norte.
</div>

---

# 5 · Parte 2 -- PNADC nos anos intercensitários

O Censo acontece a cada dez anos. Entre 2010 e 2022, por exemplo, não havia como saber como a composição e as condições de vida da população negra estavam mudando usando só o Censo. É aí que entra a **PNAD Contínua**: ela é coletada todo trimestre e permite acompanhar variáveis como renda e escolaridade por raça ao longo do tempo.

Nesta seção, vamos usar a PNADC de 2022 para ver as desigualdades de renda e escolaridade por grupo racial. Os mesmos códigos podem ser adaptados para outros anos, o que torna possível construir séries temporais entre censos.

## 5.1 Variáveis de interesse

| Variável | Descrição |
|---|---|
| `V1028` | Peso do domicílio e das pessoas (usar em médias ponderadas) |
| `V2007` | Sexo (1 = Homem, 2 = Mulher) |
| `V2010` | Cor ou raça (1 = Branca, 2 = Preta, 3 = Amarela, 4 = Parda, 5 = Indígena) |
| `VD3005` | Anos de estudo (0 a 16 ou mais) |
| `VD4008` | Posição no trabalho principal (setor público, privado etc.) |
| `VD4017` | Rendimento mensal efetivo do trabalho principal (R$) |

<div class="callout-aviso">
**Use o peso ao calcular médias**
Sempre que calcular médias de variáveis socioeconômicas, use `V1028` como peso. O uso de `design = FALSE` é adequado para análise descritiva, mas os erros-padrão de modelos de regressão ficam incorretos nesse modo.
</div>

## 5.2 Baixando e preparando os dados

```{r pnadc-download, eval=FALSE}
library(PNADcIBGE)

# Baixar PNAD Continua 2022, 1o trimestre
# (leva alguns minutos na primeira vez)
pnadc_raw <- PNADcIBGE::get_pnadc(
  year    = 2022,
  quarter = 1,
  design  = FALSE   # analise descritiva
)
```

```{r pnadc-prep, eval=FALSE}
pnadc <- pnadc_raw %>%
  dplyr::select(V1028, V2007, V2010, VD3005, VD4008, VD4017) %>%
  dplyr::mutate(
    grupo = dplyr::case_when(
      V2010 %in% c("Preta", "Parda") ~ "Negros",
      V2010 == "Branca"              ~ "Brancos",
      V2010 == "Amarela"             ~ "Amarelos",
      V2010 == "Indígena"            ~ "Indígenas",
      TRUE                           ~ NA_character_
    )
  ) %>%
  dplyr::filter(!is.na(grupo))
```

## 5.3 Médias ponderadas por cor ou raça

```{r pnadc-medias, eval=FALSE}
renda_raca <- pnadc %>%
  dplyr::filter(!is.na(VD4017)) %>%
  dplyr::group_by(grupo) %>%
  dplyr::summarise(
    renda_media       = weighted.mean(VD4017, w = V1028, na.rm = TRUE),
    anos_estudo_medio = weighted.mean(VD3005, w = V1028, na.rm = TRUE),
    n = dplyr::n(),
    .groups = "drop"
  ) %>%
  dplyr::arrange(dplyr::desc(renda_media))

renda_raca
```

<div class="callout-exercicio">
**Exercício 2**
Modifique o código acima para calcular a renda média também por sexo (`V2007`). Qual combinação de raça e sexo tem o menor rendimento médio?
</div>

## 5.4 Dados para visualização

Os valores abaixo reproduzem estimativas da PNADC 2022 e são usados na visualização enquanto você não baixa a base completa. Substitua por `renda_raca` após rodar a seção 5.3.

```{r dados-simulados}
df_renda_sim <- tibble::tribble(
  ~cor_raca,   ~renda_media, ~anos_estudo_medio,
  "Branca",        2917,          9.8,
  "Amarela",       3282,         10.5,
  "Preta",         1563,          8.2,
  "Parda",         1533,          8.0,
  "Indígena",      1248,          7.1
) %>%
  dplyr::mutate(
    grupo    = dplyr::case_when(
      cor_raca %in% c("Preta", "Parda") ~ "Negros",
      TRUE                              ~ cor_raca
    ),
    cor_raca = forcats::fct_reorder(cor_raca, renda_media)
  )
```

---

# 6 · Visualização

## 6.1 Paleta de cores

```{r paleta}
cores_grupo <- c(
  "Negros"    = "#0f2a4a",
  "Brancos"   = "#5baad4",
  "Indígenas" = "#7fb3d3",
  "Amarelos"  = "#a8c8e8"
)

cores_censo <- c(
  "Branca"    = "#5baad4",
  "Amarela"   = "#a8c8e8",
  "Preta"     = "#0f2a4a",
  "Parda"     = "#1d3557",
  "Indígena"  = "#7fb3d3"
)
```

## 6.2 Composição racial por grande região (Censo 2022)

```{r grafico-distribuicao, fig.height=5.5}
ordem_regioes <- c("Norte", "Nordeste", "Centro-Oeste", "Sudeste", "Sul")

pop_grupo %>%
  dplyr::filter(grupo %in% names(cores_grupo)) %>%
  dplyr::mutate(
    regiao = factor(regiao, levels = ordem_regioes),
    grupo  = factor(grupo,  levels = names(cores_grupo))
  ) %>%
  ggplot(aes(x = regiao, y = proporcao, fill = grupo)) +
  geom_col(position = "fill", width = 0.72) +
  geom_text(
    aes(label = scales::percent(proporcao, accuracy = 0.1)),
    position = position_fill(vjust = 0.5),
    color = "white", size = 3.5, fontface = "bold"
  ) +
  scale_y_continuous(labels = scales::percent_format()) +
  scale_fill_manual(values = cores_grupo, name = NULL) +
  labs(
    title    = "Composição racial por grande região -- Censo 2022",
    subtitle = "Negros = Pretos + Pardos (categorias censitárias IBGE)",
    x = NULL, y = "Proporção da população",
    caption  = "Fonte: IBGE, Censo Demográfico 2022 (Tabela 9605 / SIDRA)."
  ) +
  theme_minimal(base_family = "sans") +
  theme(
    plot.title         = element_text(color = "#0f2a4a", face = "bold", size = 14),
    plot.subtitle      = element_text(color = "#4a6580", size = 11.5),
    plot.caption       = element_text(color = "#888888", size = 9, hjust = 0),
    axis.text.x        = element_text(color = "#0f2a4a", face = "bold", size = 12),
    axis.text.y        = element_text(color = "#555555"),
    legend.position    = "right",
    panel.grid.major.x = element_blank(),
    panel.grid.minor   = element_blank(),
    plot.background    = element_rect(fill = "#f8f9fb", color = NA),
    panel.background   = element_rect(fill = "#f8f9fb", color = NA)
  )
```

## 6.3 Rendimento por cor ou raça (PNADC 2022)

```{r grafico-renda, fig.height=5}
ggplot(df_renda_sim, aes(x = cor_raca, y = renda_media, fill = cor_raca)) +
  geom_col(width = 0.65, show.legend = FALSE) +
  geom_text(
    aes(label = scales::dollar(renda_media, prefix = "R$ ",
                               big.mark = ".", decimal.mark = ",")),
    hjust = -0.1, size = 4, color = "#0f2a4a", fontface = "bold"
  ) +
  coord_flip(clip = "off") +
  scale_y_continuous(
    limits = c(0, 3900),
    labels = scales::dollar_format(prefix = "R$ ", big.mark = ".", decimal.mark = ",")
  ) +
  scale_fill_manual(values = cores_censo) +
  labs(
    title    = "Rendimento médio mensal por cor ou raça -- Brasil, 2022",
    subtitle = "Trabalho principal; pessoas de 14 anos ou mais com rendimento informado",
    x = NULL, y = "Rendimento médio (R$)",
    caption  = "Fonte: IBGE, PNAD Contínua 2022.\nNota: valores baseados em estimativas para fins didáticos."
  ) +
  theme_minimal(base_family = "sans") +
  theme(
    plot.title         = element_text(color = "#0f2a4a", face = "bold", size = 13),
    plot.subtitle      = element_text(color = "#4a6580", size = 11),
    plot.caption       = element_text(color = "#888888", size = 9, hjust = 0),
    axis.text.y        = element_text(color = "#0f2a4a", face = "bold", size = 12),
    axis.text.x        = element_text(color = "#555555"),
    panel.grid.major.y = element_blank(),
    panel.grid.minor   = element_blank(),
    plot.background    = element_rect(fill = "#f8f9fb", color = NA),
    panel.background   = element_rect(fill = "#f8f9fb", color = NA)
  )
```

## 6.4 Razão de desigualdade

```{r razao}
razao <- df_renda_sim %>%
  dplyr::group_by(grupo) %>%
  dplyr::summarise(renda_grupo = mean(renda_media), .groups = "drop") %>%
  dplyr::filter(grupo %in% c("Brancos", "Negros")) %>%
  dplyr::summarise(
    razao = renda_grupo[grupo == "Brancos"] / renda_grupo[grupo == "Negros"]
  ) %>%
  dplyr::pull(razao)

cat(sprintf(
  "Para cada R$ 1,00 recebido por negros, brancos recebem, em média, R$ %.2f\n",
  razao
))
```

<div class="callout-exercicio">
**Exercício 3**
Repita o cálculo da razão de desigualdade para anos de estudo, usando `anos_estudo_medio`. O que o padrão sugere sobre a relação entre educação e renda por raça?
</div>

---

# 7 · Parte 3 -- Integrando Censo e TSE via Base dos Dados

Agora que já temos uma imagem da composição racial do país pelo Censo e das desigualdades socioeconômicas pela PNADC, podemos voltar à pergunta que abriu o tutorial:

> **Municípios com maior proporção de população negra elegem mais candidatos negros?**

Para respondê-la, precisamos cruzar duas fontes:

1. **Censo 2022** -- proporção de negros por município
2. **TSE 2022** -- candidatos e eleitos por raça e município

A [Base dos Dados](https://basedosdados.org/) é a forma mais prática de fazer esse cruzamento, porque ambas as fontes já estão disponíveis e harmonizadas no Google BigQuery. Em vez de baixar e tratar dois arquivos separadamente, você escreve uma query SQL que já faz o join.

## 7.1 O que é a Base dos Dados

A Base dos Dados harmoniza e disponibiliza dados públicos no BigQuery. O principal ganho é poder cruzar bases distintas com SQL sem baixar arquivos de dezenas de gigabytes.

## 7.2 Configuração inicial

<div class="callout-aviso">
**Pré-requisito**
Você precisa de: (1) conta Google; (2) projeto no [Google Cloud Platform](https://console.cloud.google.com/) -- o nível gratuito dá 1 TB/mês de consultas sem custo; (3) `install.packages("basedosdados")`.
</div>

```{r bq-config, eval=FALSE}
library(basedosdados)
library(DBI)
library(bigrquery)

# Autenticacao interativa (abre o navegador na primeira vez)
bigrquery::bq_auth()

# ID do seu projeto no GCP
basedosdados::set_billing_id("seu-projeto-no-gcp")   # <-- substitua

con <- DBI::dbConnect(
  bigrquery::bigquery(),
  billing = "seu-projeto-no-gcp",   # <-- substitua
  project = "basedosdados"
)
```

## 7.3 Composição racial dos municípios -- Censo 2022 via sidraR

Antes de ir ao BigQuery, vamos buscar a proporção de negros por município usando o caminho que já conhecemos -- o `sidraR`. O resultado vai servir de base para o cruzamento com o TSE.

```{r censo-municipios, eval=FALSE}
# Baixar Tabela 9605 no nivel municipal (pode demorar alguns minutos)
pop_municipios <- sidrar::get_sidra(
  x        = 9605,
  variable = 93,
  geo      = "City"
)

prop_negros_mun <- pop_municipios %>%
  dplyr::select(
    id_municipio_sidra = `Município (Código)`,
    municipio          = Município,
    cor_raca           = `Cor ou raça`,
    populacao          = Valor
  ) %>%
  dplyr::filter(cor_raca != "Total", !is.na(populacao)) %>%
  dplyr::mutate(
    grupo = dplyr::case_when(
      cor_raca %in% c("Preta", "Parda") ~ "Negros",
      TRUE                              ~ cor_raca
    )
  ) %>%
  dplyr::group_by(id_municipio_sidra, municipio, grupo) %>%
  dplyr::summarise(populacao = sum(populacao), .groups = "drop") %>%
  dplyr::group_by(id_municipio_sidra) %>%
  dplyr::mutate(prop = populacao / sum(populacao)) %>%
  dplyr::ungroup() %>%
  dplyr::filter(grupo == "Negros") %>%
  dplyr::select(id_municipio_sidra, municipio, prop_negros = prop)
```

## 7.4 Candidatos negros por município -- TSE 2022 via BigQuery

Agora buscamos na Base dos Dados os dados de candidatos do TSE 2022, com raça e município.

```{r tse-bq, eval=FALSE}
# Candidatos ao legislativo municipal (vereador) por raca -- TSE 2022
query_tse <- "
  SELECT
    id_municipio,
    raca AS cor_raca_tse,
    COUNT(*) AS n_candidatos,
    COUNTIF(resultado = 'Eleito') AS n_eleitos
  FROM `basedosdados.br_tse_eleicoes.candidatos`
  WHERE
    ano = 2022
    AND cargo = 'Vereador'
    AND raca IS NOT NULL
  GROUP BY id_municipio, raca
"

df_tse <- DBI::dbGetQuery(con, query_tse)

# Calcular proporcao de candidatos negros por municipio
prop_negros_tse <- df_tse %>%
  dplyr::mutate(
    grupo_tse = dplyr::case_when(
      cor_raca_tse %in% c("PRETA", "PARDA") ~ "Negros",
      TRUE                                   ~ cor_raca_tse
    )
  ) %>%
  dplyr::group_by(id_municipio, grupo_tse) %>%
  dplyr::summarise(
    candidatos = sum(n_candidatos),
    eleitos    = sum(n_eleitos),
    .groups    = "drop"
  ) %>%
  dplyr::group_by(id_municipio) %>%
  dplyr::mutate(
    prop_cand_negros   = candidatos / sum(candidatos),
    prop_eleitos_negros = eleitos   / sum(eleitos)
  ) %>%
  dplyr::ungroup() %>%
  dplyr::filter(grupo_tse == "Negros") %>%
  dplyr::select(id_municipio, prop_cand_negros, prop_eleitos_negros)
```

## 7.5 Cruzamento: população negra x representacao política

```{r cruzamento, eval=FALSE}
# O SIDRA usa codigo de 7 digitos; o TSE usa codigo de 7 digitos do IBGE
# Ajustar o codigo do SIDRA para fazer o join
prop_negros_mun <- prop_negros_mun %>%
  dplyr::mutate(
    id_municipio = stringr::str_sub(as.character(id_municipio_sidra), 1, 6)
  )

# Join pelo codigo do municipio
df_cruzado <- prop_negros_mun %>%
  dplyr::inner_join(prop_negros_tse, by = "id_municipio") %>%
  dplyr::filter(!is.na(prop_cand_negros), !is.na(prop_negros))
```

```{r grafico-cruzamento, eval=FALSE}
ggplot(df_cruzado, aes(x = prop_negros, y = prop_eleitos_negros)) +
  geom_point(alpha = 0.4, color = "#0f2a4a", size = 1.5) +
  geom_smooth(method = "lm", color = "#1a6fa8", se = TRUE) +
  geom_abline(slope = 1, intercept = 0, linetype = "dashed",
              color = "#e6a817", linewidth = 0.8) +
  scale_x_continuous(labels = scales::percent_format(accuracy = 1)) +
  scale_y_continuous(labels = scales::percent_format(accuracy = 1)) +
  labs(
    title    = "Populacao negra e eleitos negros por municipio -- Brasil, 2022",
    subtitle = "Linha pontilhada = representacao proporcional; pontos acima = super-representados",
    x        = "Proporcao de negros na populacao (Censo 2022)",
    y        = "Proporcao de vereadores negros eleitos (TSE 2022)",
    caption  = "Fontes: IBGE, Censo Demografico 2022 (SIDRA); TSE, Candidatos 2022 (Base dos Dados)."
  ) +
  theme_minimal(base_family = "sans") +
  theme(
    plot.title    = element_text(color = "#0f2a4a", face = "bold", size = 13),
    plot.subtitle = element_text(color = "#4a6580", size = 11),
    plot.caption  = element_text(color = "#888888", size = 9, hjust = 0),
    plot.background  = element_rect(fill = "#f8f9fb", color = NA),
    panel.background = element_rect(fill = "#f8f9fb", color = NA)
  )
```

<div class="callout-pratica">
**Lendo o gráfico**
A linha pontilhada diagonal representa a representação proporcional: municípios nessa linha elegem vereadores negros exatamente na proporção da população negra local. Pontos abaixo da linha indicam sub-representação; acima, super-representação. A linha azul (regressão) mostra a tendência geral dos dados.
</div>

<div class="callout-exercicio">
**Exercício 4**
Repita a análise filtrando só municípios com mais de 50.000 habitantes. O padrão muda? Calcule também a correlação entre `prop_negros` e `prop_eleitos_negros` com `cor()`. O que esse coeficiente diz sobre a relação entre composição racial da população e representação política?
</div>

---

# 8 · Boas práticas

Antes de publicar ou apresentar resultados com dados raciais, vale revisar os itens abaixo.

- A variável é autodeclaração ou heteroidentificação? Isso deve estar explícito no texto.
- A categoria "negros" está definida como Pretos + Pardos, com menção na primeira ocorrência?
- Os valores ausentes foram tratados de forma transparente, não removidos silenciosamente?
- O tamanho amostral de cada grupo está reportado?
- O ano de referência e a edição da pesquisa estão citados?
- Se usou peso amostral (como `V1028` na PNADC), isso está documentado na metodologia?
- Os gráficos têm legenda, fonte e nota explicando o que é "negros"?

## 8.1 Referências

- Telles, E. (2004). *Race in Another America*. Princeton University Press.
- Hasenbalg, C. (1979). *Discriminação e Desigualdades Raciais no Brasil*. Graal.
- IBGE (2022). [Desigualdades Sociais por Cor ou Raça no Brasil](https://biblioteca.ibge.gov.br/index.php/biblioteca-catalogo?view=detalhes&id=2101935).
- TSE (2025). [Análise da distribuição de candidaturas, vagas de eleitos e recursos de financiamento por perfil racial](https://www.tse.jus.br/institucional/catalogo-de-publicacoes/arquivos/analise-da-distribuicao-de-candidaturas-vagas-de-eleitos-e-recursos-de-financiamento-por-perfil-racial/@@display-file/file/Relatorio_estatistico_digital.pdf).
- Pacote [`PNADcIBGE`](https://cran.r-project.org/package=PNADcIBGE)
- Pacote [`electionsBR`](https://cran.r-project.org/package=electionsBR) -- dados eleitorais do TSE

---

```{r session-info, echo=FALSE}
sessionInfo()
```
