---
title: "Como trabalhar com dados raciais no Brasil"
subtitle: "Escola de Inverno IESP-UERJ · Curso de Metodologia Quantitativa"
author: "Juliana Alves Marques e Amsatou Falilou Diop"
date: "`r format(Sys.Date(), '%d de %B de %Y')`"
output:
  html_document:
    toc: true
    toc_float:
      collapsed: true
      smooth_scroll: true
    toc_depth: 3
    theme: flatly
    highlight: tango
    self_contained: true
---

<style>
@import url('https://fonts.googleapis.com/css2?family=Inter:wght@300;400;500;600;700&display=swap');

html { font-size: 17px; scroll-behavior: smooth; }
body {
  font-family: 'Inter', 'Helvetica Neue', Arial, sans-serif;
  color: #2d2d2d;
  line-height: 1.8;
  background-color: #f8f9fb;
}
h1, h2, h3, h4 {
  font-family: 'Inter', 'Helvetica Neue', Arial, sans-serif;
  color: #0f2a4a; font-weight: 600; letter-spacing: -0.015em;
}
h1.title  { font-size: 1.9rem; border-bottom: 3px solid #1a6fa8; padding-bottom: 0.4em; }
h1 { font-size: 1.6rem; border-left: 4px solid #1a6fa8; padding-left: 0.6em; margin-top: 1.8em; }
h2 { font-size: 1.25rem; border-left: 3px solid #5baad4; padding-left: 0.5em; margin-top: 1.5em; }
h3 { font-size: 1.05rem; color: #1d3557; margin-top: 1.3em; }
a { color: #1a6fa8; text-decoration: none; }
a:hover { color: #0f2a4a; text-decoration: underline; }

#TOC { background-color: #f5f8fc; border: none; border-radius: 0; padding: 8px 0; }
#TOC a { color: #0f2a4a !important; font-size: 0.85rem !important; }
#TOC a:hover { color: #1a6fa8 !important; }
#TOC li.active > a { color: #1a6fa8 !important; font-weight: 600 !important; }

#toc-toggle {
  position: fixed; top: 56px; left: 5px; z-index: 2000;
  background: #1a6fa8; color: #fff; border: none;
  border-radius: 0 4px 4px 0; padding: 6px 9px;
  font-size: 13px; line-height: 1; cursor: pointer;
  opacity: 0.55; transition: opacity .2s;
}
#toc-toggle:hover { opacity: 1; }
.tocify-wrapper.toc-hidden { display: none !important; }

pre {
  background-color: #f0f4f8; border: 1px solid #dce6f0;
  border-radius: 7px; padding: 14px 18px;
  font-size: 14px; line-height: 1.65; position: relative;
}
code {
  background-color: #e8f0f8; border-radius: 4px;
  padding: 2px 6px; font-size: 0.88em; color: #0f2a4a;
}
pre code { background: transparent; padding: 0; color: inherit; font-size: 14px; }

.copy-btn {
  position: absolute; top: 7px; right: 9px;
  background: #1a6fa8; color: #fff; border: none;
  border-radius: 4px; padding: 3px 11px;
  font-size: 0.75rem; font-family: 'Inter', sans-serif;
  cursor: pointer; opacity: 0.75; transition: opacity .15s; z-index: 10;
}
.copy-btn:hover { opacity: 1; }

table { border-collapse: collapse; width: 100%; margin: 1.2em 0; font-size: 15.5px; }
thead th { background-color: #0f2a4a; color: #ffffff; padding: 10px 15px; text-align: left; }
tbody tr:nth-child(even) { background-color: #f0f4f8; }
tbody td { padding: 9px 15px; border-bottom: 1px solid #dce6f0; }

.callout-conceito { background: #e8f4fd; border-left: 4px solid #1a6fa8; border-radius: 0 7px 7px 0; padding: 13px 18px; margin: 20px 0; font-size: 0.96rem; }
.callout-aviso    { background: #fff8e1; border-left: 4px solid #e6a817; border-radius: 0 7px 7px 0; padding: 13px 18px; margin: 20px 0; font-size: 0.96rem; }
.callout-pratica  { background: #e8f5e9; border-left: 4px solid #2e7d32; border-radius: 0 7px 7px 0; padding: 13px 18px; margin: 20px 0; font-size: 0.96rem; }
.callout-exercicio{ background: #f3e8fd; border-left: 4px solid #6a1b9a; border-radius: 0 7px 7px 0; padding: 13px 18px; margin: 20px 0; font-size: 0.96rem; }

.main-container { max-width: 960px; }
</style>

<script>
$(document).ready(function() {

  // Botão de toggle do TOC
  // tocify é inicializado depois do ready; aguardamos 200ms
  setTimeout(function() {
    var $toc = $('.tocify-wrapper');
    if (!$toc.length) return;
    var $btn = $('<button id="toc-toggle" title="Ocultar / mostrar sumário">&#9664;</button>');
    $('body').append($btn);
    $btn.on('click', function() {
      $toc.toggleClass('toc-hidden');
      $btn.html($toc.hasClass('toc-hidden') ? '&#9654;' : '&#9664;');
    });
  }, 200);

  // Botão de copiar código
  $('pre').each(function() {
    var $pre = $(this);
    if (!$pre.find('code').length) return;
    var $btn = $('<button class="copy-btn">Copiar</button>');
    $pre.append($btn);
    $btn.on('click', function() {
      var text = $pre.find('code').text();
      navigator.clipboard.writeText(text).then(function() {
        $btn.text('Copiado!').css('background', '#2e7d32');
        setTimeout(function() { $btn.text('Copiar').css('background', ''); }, 2000);
      });
    });
  });

});
</script>

```{r setup, include=FALSE}
knitr::opts_chunk$set(
  echo      = TRUE,
  warning   = FALSE,
  message   = FALSE,
  fig.width  = 9,
  fig.height = 5.5,
  fig.align  = "center",
  comment    = "#>"
)
```

---

# Apresentação

Este material acompanha o workshop [**Como trabalhar com dados raciais no Brasil**](https://inverno.iesp.uerj.br/cursos/dados-raciais/), oferecido na Escola de Inverno IESP-UERJ. O objetivo é mostrar como coletar, organizar e visualizar dados raciais a partir das principais bases públicas brasileiras usando R.

A aula está dividida em duas partes. Primeiro, discutimos os desafios metodológicos de trabalhar com raça como variável -- como o dado é coletado, o que ele mede, e quais são as armadilhas mais comuns. Depois, entramos na parte prática: vamos usar o Censo 2022, a PNAD Contínua e os dados eleitorais do TSE, aprendendo como cada base funciona por conta própria antes de ver como combiná-las.

---

# 1 · Contexto metodológico

## 1.1 Autodeclaração e heteroidentificação

Nas pesquisas do IBGE, cor ou raça é coletada por **autodeclaração**: cada pessoa escolhe, entre cinco categorias (branca, preta, amarela, parda ou indígena), aquela com que se identifica. Esse modelo foi consolidado no Censo de 1991, depois de ter ficado fora dos censos de 1970 e 1980, período em que o regime militar resistia à visibilidade estatística das desigualdades raciais.

A autodeclaração contrasta com a **heteroidentificação**, em que um terceiro classifica a pessoa com base na aparência. Os dois métodos capturam coisas diferentes: o primeiro mede identidade subjetiva; o segundo, percepção social. Essa distinção importa na hora de interpretar os dados.

<div class="callout-conceito">
**Autodeclaração vs. heteroidentificação**
Na autodeclaração, a própria pessoa se classifica. Na heteroidentificação, um terceiro classifica com base no fenótipo. Os dois métodos produzem distribuições distintas e cada um tem uso adequado conforme o objetivo da pesquisa.
</div>

| Dimensão | Autodeclaração | Heteroidentificação |
|---|---|---|
| Quem classifica | O próprio indivíduo | Terceiro(s) |
| Uso principal | Censos, PNADs | Cotas, políticas afirmativas |

## 1.2 A categoria analítica "negros": por que somar preto e pardo?

A operação mais comum na análise de desigualdade racial no Brasil é somar pretos e pardos para formar a categoria "negros". O procedimento não é óbvio -- afinal, o IBGE usa cinco categorias distintas -- e foi objeto de debate metodológico e político por décadas.

### Origem sociológica da agregação

O ponto de partida está nos trabalhos de Carlos Hasenbalg e Nelson do Valle Silva, publicados no final dos anos 1970. Ao estudar mobilidade social com dados censitários, os dois pesquisadores precisaram lidar com um problema prático: os autodeclarados "pretos" correspondiam a apenas 7--8% da população, o que tornava as estimativas estatisticamente frágeis. Ao agregar pretos e pardos como "não brancos", descobriram que os dois grupos tinham **trajetórias socioeconômicas semelhantes** -- chances de mobilidade ascendente comparáveis, e ambas muito abaixo das de brancos, independente da classe de origem.

Esse achado foi confirmado por pesquisas subsequentes: Henriques (2001), Soares (2000), Ribeiro (2006) e outros reproduziram a análise com diferentes períodos e encontraram o mesmo padrão. A semelhança entre pretos e pardos não é um acidente estatístico -- ela reflete a percepção social de ambos os grupos como alvos de discriminação racial em contextos onde a aparência conta mais do que a autoidentificação.

### O debate político

A sociologia produziu a evidência; o movimento negro criou o vocabulário. Como analisa Campos (2013), ao longo dos anos 1980 e 1990 as organizações negras passaram a defender que pretos e pardos fossem denominados "negros" -- não apenas por conveniência analítica, mas como projeto político de construção de identidade. A redenominação invertia a carga negativa historicamente associada à palavra e criava uma base demográfica expressiva (aproximadamente metade da população) para demandar políticas públicas.

Quando as universidades brasileiras começaram a implementar cotas nos anos 2000, esse debate ganhou contornos práticos: quem eram os "beneficiários"? O estado do Rio de Janeiro usou inicialmente "pardos e negros" (mesclando nomenclaturas); a UnB exigiu que o candidato "se declare negro"; a lei federal de 2012 adotou o modelo do IBGE (pretos e pardos). A Tabela 2 de Campos (2013) documenta a variedade de modelos classificatórios adotados pelas universidades públicas brasileiras.

### Evidência empírica

A justificativa empírica para a agregação pode ser vista diretamente nos dados da PNADC 2024. A tabela abaixo reúne dois indicadores centrais -- rendimento médio mensal do trabalho principal e percentual com ensino superior completo -- para cada uma das cinco categorias do IBGE.

```{r tabela-desigualdade-racial, echo=FALSE, cache=TRUE, message=FALSE}
suppressPackageStartupMessages({ library(PNADcIBGE); library(survey) })

pnadc_raw <- readRDS("dados/pnadc_raw.rds")
pnadc_ds  <- PNADcIBGE::pnadc_design(data_pnadc = pnadc_raw)
pnadc_ds  <- update(pnadc_ds, tem_superior = as.numeric(VD3004 == "Superior completo"))

renda_raca <- as.data.frame(svyby(
  ~VD4017, ~V2010,
  design = subset(pnadc_ds, !is.na(V2010) & !is.na(VD4017) & as.character(V2010) != "Ignorado"),
  FUN = svymean, na.rm = TRUE
))
names(renda_raca)[1:3] <- c("cor_raca", "renda_media", "se")
renda_raca$cor_raca <- reorder(renda_raca$cor_raca, renda_raca$renda_media)

escol_raca <- as.data.frame(svyby(
  ~tem_superior, ~V2010,
  design = subset(pnadc_ds, !is.na(V2010) & !is.na(VD3004) & as.character(V2010) != "Ignorado"),
  FUN = svymean, na.rm = TRUE
))
names(escol_raca)[1:3] <- c("cor_raca", "prop_superior", "se")
escol_raca$cor_raca <- reorder(escol_raca$cor_raca, escol_raca$prop_superior)

rm(pnadc_ds, pnadc_raw)

.df <- merge(
  renda_raca[, c("cor_raca", "renda_media")],
  escol_raca[, c("cor_raca", "prop_superior")],
  by = "cor_raca"
)
.df <- .df[order(-.df$renda_media), ]

knitr::kable(
  data.frame(
    `Cor ou raca` = as.character(.df$cor_raca),
    `Renda media` = paste0("R$ ", formatC(round(.df$renda_media), format = "d", big.mark = ".")),
    `Superior`    = paste0(formatC(.df$prop_superior * 100, format = "f",
                                   digits = 1, decimal.mark = ","), "%"),
    check.names   = FALSE
  ),
  col.names  = c("Cor ou raça", "Renda média", "Ensino superior (%)"),
  align      = c("l", "r", "r"),
  format     = "html",
  caption    = "Rendimento e escolaridade por cor ou raça — PNADC 2024, 4.º trimestre"
)
```

Em ambos os indicadores, pretos e pardos apresentam valores muito próximos entre si e sistematicamente inferiores aos de brancos. A diferença dentro do grupo negro (preto × pardo) é menor do que a diferença entre negros e brancos, o que sustenta empiricamente a agregação. As seções **4.3** e **4.4** mostram como calcular essas estimativas a partir dos microdados com o desenho amostral correto.

<div class="callout-aviso">
**Atenção ao comunicar resultados**
Ao somar pretos e pardos, deixe claro na primeira vez que aparece no texto: "negros (pretos e pardos, conforme categorias do IBGE)". Nas ocorrências seguintes, use só "negros".
</div>

<div class="callout-conceito">
**A categoria "pardo" como dilema político**
Luiz Augusto Campos (2013) argumenta que o pardo "deixou de ser um simples obstáculo epistemológico para as ciências sociais para se tornar dilema político para o Estado brasileiro". Em pesquisa aberta do IBGE (1998), 134 categorias espontâneas foram usadas por brasileiros para descrever sua cor -- mas 90% se concentraram em apenas 14 termos, e quase metade escolheu apenas dois: "branca" e "parda". A fluidez do sistema, frequentemente citada para questionar a viabilidade de políticas raciais, coexiste com uma estrutura relativamente estável de desigualdade entre grupos.
</div>

## 1.3 Marcos legais relevantes

- **PL n. 1.332/1983** (Abdias do Nascimento) -- primeiro projeto legislativo federal de ação compensatória para negros: propunha 20% de homens negros e 20% de mulheres negras em todos os órgãos públicos e incentivos ao setor privado
- **Lei n. 10.639/2003** -- obrigatoriedade do ensino de história e cultura afro-brasileira
- **Política Nacional de Saúde Integral da População Negra -- PNSIPN (2009)**
- **Estatuto da Igualdade Racial (Lei n. 12.288/2010)** -- define a população negra e institui obrigações do Estado
- **Lei de Cotas (Lei n. 12.711/2012)** -- reserva de vagas em universidades e institutos federais
- **2014** -- obrigatoriedade de autodeclaração de cor ou raça no registro de candidaturas (TSE)
- **Lei n. 12.990/2014** -- cotas raciais no serviço público federal (20% das vagas em concursos)
- **Resolução TSE n. 23.610/2019 e atualizações** -- financiamento proporcional para candidaturas negras (2020)

## 1.4 Histórico das classificações raciais nos censos brasileiros

O [primeiro recenseamento brasileiro](https://www12.senado.leg.br/noticias/especiais/arquivo-s/1o-censo-do-brasil-feito-ha-150-anos-contou-1-5-milhao-de-escravizados) aconteceu em 1872, cento e cinquenta anos depois das primeiras entrevistas feitas em nível nacional. Sem as tecnologias disponíveis hoje, as paróquias distribuíram formulários às casas de seu entorno -- preenchidos pelos chefes de família, devolvidos para tabulação. O quantitativo populacional da época era de quase dez milhões.

A preocupação central dos políticos do Império era a possibilidade de os números servirem ao cálculo de eleitores e ao redimensionamento das bancadas provinciais na Câmara. Recrutamento militar, cartografia (a Guerra do Paraguai terminara em 1870) e arrecadação fiscal completavam os usos previstos. A ideia de usar o censo para planejar escolas, hospitais ou habitação popular era ainda inexistente. Ao mesmo tempo, crescia o prestígio da estatística como instrumento de governo: na concepção da época, estados que negligenciavam os números faziam parte do grupo das nações atrasadas.

O censo de 1872 dividia a população segundo a "raça" -- em "pretos", "pardos", "brancos" e "caboclos" -- e segundo a "condição" -- livre, liberto ou escravo. Os dois primeiros grupos eram os únicos aplicáveis aos escravizados, embora também pudessem enquadrar pessoas nascidas livres ou libertas. A noção de "cor", herdada do período colonial, não designava matrizes de pigmentação ou graus de mestiçagem. Como argumenta Camargo (2009), ela "buscava definir lugares sociais, nos quais etnia e condição estavam indissociavelmente ligadas": a ausência de uma categoria de cor para a população branca era, antes de tudo, "um signo de cidadania na sociedade imperial, para a qual apenas a liberdade era precondição".

O Censo de 1890 carregava o signo positivista dos primeiros anos da República. As categorias raciais passaram a ser "brancos", "pretos", "caboclos" e "mestiços" -- a mestiçagem alçada à condição de categoria, assumindo o sentido das teses de branqueamento então em circulação. O abandono da variável "frequência escolar" e a introdução de questões sobre origem e fixação de imigrantes revelam as prioridades do novo regime: atrair população europeia, não integrar as populações livres já existentes.

O quesito de cor foi suprimido no Censo de 1920 e só retornou em 1940, com a criação do IBGE e a consolidação de uma comunidade técnica especializada. Esse movimento de supressão e retorno não foi neutro: reflete disputas sobre o que o Estado queria tornar visível -- ou invisível -- sobre a composição social do país.

<div class="callout-aviso">
**Continuidade nas descontinuidades**
As categorias censitárias mudaram entre 1872, 1890, 1940 e 1991. Comparações históricas diretas exigem atenção: "pardo" em 1872 não capturava o mesmo fenômeno social que "parda" no Censo 2022. O [pacote `censobr`](https://ipeagit.github.io/censobr/) permite acessar os formulários e os dicionários de variáveis de cada edição, o que facilita o trabalho com séries históricas.
</div>

---

# 2 · De onde vêm os dados raciais no Brasil?

Antes de entrar no código, vale ter uma visão geral de quando e onde a variável racial está disponível nas principais bases públicas.

## 2.1 Linha do tempo das fontes de dados raciais

| Fonte | Descrição | Dado racial desde | Unidade de análise |
|---|---|---|---|
| [Censo Demográfico](#censo-demográfico-2022) | Retrato completo da população, realizado a cada dez anos pelo IBGE | 1940 (com intervalos) | Pessoa |
| [PNAD Contínua](#pnad-contínua) | Pesquisa trimestral do IBGE sobre trabalho, renda e escolaridade | 2012 | Pessoa |
| [TSE -- candidatos](#dados-eleitorais-tse) | Registro de candidaturas e resultados eleitorais | 2014 | Candidato |
| [Censo Escolar (INEP)](#outros-recursos) | Levantamento anual de matrículas e infraestrutura escolar | 2005 | Escola (ver nota) |
| [SUS -- SINASC e SIM](#outros-recursos) | Registro de nascimentos e óbitos | 1996 | Evento vital |
| [RAIS](#outros-recursos) | Registro anual de vínculos formais de trabalho (MTE) | 2006 (acesso público) | Vínculo |

<div class="callout-aviso">
**Censo Escolar: acesso restrito aos microdados individuais**
Os microdados do Censo Escolar têm variável de cor ou raça por aluno (`TP_COR_RACA`) desde 2005. O INEP restringiu o acesso a dados individuais por conta da LGPD: o dado granular está disponível apenas via canais controlados (pesquisadores credenciados). Para o público geral, o acesso é a dados agregados por escola.

**RAIS: dado racial de cobertura desigual**
A RAIS tem variável de cor ou raça desde 1999, com acesso público a partir da edição de 2006. O preenchimento é feito pelo empregador -- portanto, heteroidentificação, não autodeclaração. A cobertura varia muito por setor: no setor privado, cerca de 13% dos vínculos não têm raça informada; no setor público estatutário, esse percentual chegou a 100% em 2019. Para este último grupo, Silveira (2022) propõe uma estratégia de imputação combinando registros históricos e imputação múltipla (MICE), disponível como nota técnica do IPEA ([repositorio.ipea.gov.br](https://repositorio.ipea.gov.br/entities/publication/f712b1d5-e0bf-4399-acce-0d5c22797464)).
</div>

## 2.2 Documentação e dicionários

### Censo Demográfico 2022

O Censo 2022 foi o primeiro após doze anos de intervalo (o anterior foi em 2010). Para acesso via R, há dois caminhos principais: microdados pelo pacote `censobr` e tabelas agregadas pelo pacote `sidrar`. Ambos são apresentados na seção prática.

| Recurso | Link |
|---|---|
| SIDRA -- Sistema IBGE de Recuperação Automática | [sidra.ibge.gov.br](https://sidra.ibge.gov.br/) |
| Tabela 9605 -- população por cor ou raça | [sidra.ibge.gov.br/tabela/9605](https://sidra.ibge.gov.br/tabela/9605) |
| Microdados do Censo 2022 | [censo2022.ibge.gov.br/resultados.html](https://censo2022.ibge.gov.br/resultados.html) |
| Dicionário de variáveis | [ftp.ibge.gov.br -- Documentação Censo 2022](https://ftp.ibge.gov.br/Censos/Censo_Demografico_2022/Microdados/Documentacao/) |
| Pacote censobr (IPEA) | [ipeagit.github.io/censobr](https://ipeagit.github.io/censobr/) |
| Pacote sidrar | [CRAN -- sidrar](https://cran.r-project.org/web/packages/sidrar/vignettes/Introduction_to_sidrar.html) |

### PNAD Contínua

A PNADC substituiu a PNAD anual a partir de 2012 e é coletada todo trimestre. É a principal fonte para acompanhar renda, escolaridade e ocupação por raça nos anos entre censos. Trabalha com amostra probabilística e exige uso de pesos para estimativas representativas.

| Recurso | Link |
|---|---|
| Página da pesquisa (IBGE) | [ibge.gov.br -- PNAD Contínua](https://www.ibge.gov.br/estatisticas/sociais/trabalho/17270-pnad-continua.html) |
| Microdados e documentação | [ftp.ibge.gov.br -- PNADC Trimestral](https://ftp.ibge.gov.br/Trabalho_e_Rendimento/Pesquisa_Nacional_por_Amostra_de_Domicilios_continua/Trimestral/Microdados/Documentacao/) |
| Pacote PNADcIBGE | [GitHub -- PNADcIBGE](https://github.com/cran/PNADcIBGE) |

### Dados eleitorais (TSE)

O TSE passou a coletar autodeclaração de cor ou raça de candidatos nas eleições de 2014. Os dados são abertos e cobrem todas as eleições desde então. A partir de 2020, a distribuição do fundo eleitoral passou a ser vinculada à proporção de candidaturas negras.

| Recurso | Link |
|---|---|
| Repositório de dados eleitorais | [dadosabertos.tse.jus.br](https://dadosabertos.tse.jus.br/) |
| Resultados eleições 2022 | [dadosabertos.tse.jus.br -- Resultados 2022](https://dadosabertos.tse.jus.br/dataset/resultados-2022) |
| Relatório racial TSE 2014-2024 | [Análise por perfil racial (PDF)](https://www.tse.jus.br/institucional/catalogo-de-publicacoes/arquivos/analise-da-distribuicao-de-candidaturas-vagas-de-eleitos-e-recursos-de-financiamento-por-perfil-racial/@@display-file/file/Relatorio_estatistico_digital.pdf) |

### Outros recursos

| Fonte | Recurso |
|---|---|
| INEP -- Censo Escolar | [gov.br/inep -- Microdados](https://www.gov.br/inep/pt-br/acesso-a-informacao/dados-abertos/microdados) |
| DataSUS -- SINASC e SIM | [datasus.saude.gov.br](https://datasus.saude.gov.br/transferencia-de-arquivos/) |
| IPEA -- imputação racial na RAIS | [repositorio.ipea.gov.br](https://repositorio.ipea.gov.br/entities/publication/f712b1d5-e0bf-4399-acce-0d5c22797464) |

## 2.3 A Base dos Dados

A [Base dos Dados](https://basedosdados.org/) é uma plataforma que disponibiliza dados públicos brasileiros tratados e padronizados no Google BigQuery. Em vez de baixar arquivos brutos, tratar incompatibilidades de formato e fazer joins manualmente entre diferentes fontes, você escreve SQL diretamente no R e recebe os dados já limpos.

As principais vantagens são: (1) dados de fontes distintas com chaves compatíveis entre si, o que facilita muito os cruzamentos; (2) sem necessidade de baixar arquivos grandes -- as consultas rodam na nuvem e você recebe só o resultado; (3) cobertura ampla, incluindo Censo, TSE, PNADC, RAIS e muitas outras bases.

A limitação principal é que nem toda base está lá, e nem sempre a versão mais recente já foi processada. Por isso vamos aprender o caminho direto a cada fonte primeiro -- se a Base dos Dados um dia não tiver o que você precisa, você sabe como buscar na origem.

| Recurso | Link |
|---|---|
| Plataforma (catálogo de bases) | [basedosdados.org](https://basedosdados.org/) |
| Censo 2022 na Base dos Dados | [br-ibge-censo-demografico](https://basedosdados.org/dataset/br-ibge-censo-demografico) |
| TSE na Base dos Dados | [br-tse-eleicoes](https://basedosdados.org/dataset/br-tse-eleicoes) |
| Documentação do pacote R | [github.com/basedosdados/mais](https://github.com/basedosdados/mais) |

---

# Pergunta de pesquisa

Para ilustrar como trabalhar com essas bases, vamos usar uma pergunta concreta ao longo da aula:

> **Municípios com maior proporção de população negra elegem mais candidatos negros?**

Responder a ela exige o **Censo 2022** (composição racial por município) e os **dados do TSE 2024** (candidatos por raça e município). A **PNADC** entra como recurso complementar: como o Censo só acontece a cada dez anos, é ela que permite acompanhar as desigualdades raciais nos anos entre um censo e outro.

A pergunta funciona como instrumento didático -- ela nos força a passar pelas três bases e entender como cada uma contribui. Primeiro respondemos com as fontes diretas (seções 3, 4 e 5), ao nível da grande região. Depois mostramos como a Base dos Dados permite descer ao nível do município com muito menos código (seção 7). Respondê-la de forma rigorosa exigiria controles e testes que estão além do escopo da aula, mas o caminho metodológico que percorremos para chegar perto já é o objetivo.

```{r instalacao, eval=FALSE}
# Rode este bloco UMA VEZ antes da aula para instalar todos os pacotes.
# Depois, não é necessário rodar novamente.
if (!require("pacman", quietly = TRUE)) install.packages("pacman")

pacman::p_load(
  tidyverse,    # dplyr, ggplot2, forcats e afins
  scales,       # formatação de eixos e valores
  sidrar,       # tabelas agregadas do IBGE via SIDRA
  censobr,      # microdados do Censo 2022 via IPEA
  arrow,        # necessário para coletar dados do censobr
  PNADcIBGE,   # microdados da PNADC
  survey,       # estimativas com desenho amostral complexo
  electionsBR,  # dados eleitorais do TSE
  basedosdados, # Base dos Dados (BigQuery)
  DBI,          # interface de banco de dados
  bigrquery     # conector Google BigQuery
)
```

```{r configuracao, error=TRUE}
# Locale garante leitura correta de acentos e datas em português
Sys.setlocale(category = "LC_ALL", locale = "pt_BR.UTF-8")

# Configuracao global dos blocos de código:
# echo = TRUE mostra o código; warning/message = FALSE omite avisos técnicos
knitr::opts_chunk$set(
  echo    = TRUE,
  warning = FALSE,
  message = FALSE
)

# Diretório de trabalho -- ajuste para a pasta da aula
setwd("~/Downloads")

# Criar subpastas para organizar arquivos da aula
# showWarnings = FALSE evita erro se a pasta já existir
dir.create("dados",    showWarnings = FALSE)
dir.create("graficos", showWarnings = FALSE)

# Pacotes de uso geral (usados ao longo de toda a aula)
library(tidyverse)   # dplyr, ggplot2, forcats e afins
library(scales)      # formatacao de eixos e valores
```

---

# 3 · Parte 1 -- Censo 2022

Para o Censo 2022, temos dois caminhos complementares em R:

- **`censobr`** ([ipeagit.github.io/censobr](https://ipeagit.github.io/censobr/)): desenvolvido pelo IPEA, acessa dados do Censo diretamente. Para o Censo 2022, os microdados individuais (`read_population`) chegam em breve; por ora, `read_tracts()` dá os totais agregados por setor censitário -- útil para análises no nível do município.
- **`sidrar`** ([CRAN](https://cran.r-project.org/web/packages/sidrar/vignettes/Introduction_to_sidrar.html)): acessa tabelas agregadas do SIDRA via API. É mais direto para consultas que o IBGE já disponibiliza prontas.

Vamos aprender os dois.

```{r pacote-censo}
library(sidrar)
```

```{r pacote-censobr, eval=FALSE}
# install.packages(c("censobr", "arrow"))
library(censobr)
library(arrow)   # necessario para coletar dados do censobr
```

## 3.1 Principais variáveis e parâmetros

### Censo via censobr (microdados)

| Variável | Descrição |
|---|---|
| `V0606` | Cor ou raça (1 = Branca, 2 = Preta, 3 = Amarela, 4 = Parda, 5 = Indígena) |
| `V0010` | Peso amostral -- usar em somas ponderadas |
| `V0601` | Sexo (1 = Homem, 2 = Mulher) |
| `name_region` | Nome da grande região (adicionado pelo censobr) |
| `abbrev_state` | Sigla do estado (adicionado pelo censobr) |
| `code_muni` | Código IBGE do município (adicionado pelo censobr) |

### Censo via sidrar (tabela agregada)

| Parâmetro | Valor | Descrição |
|---|---|---|
| `x` | 9605 | Tabela: pessoas residentes por cor ou raça |
| `variable` | 93 | Variável: contagem de pessoas residentes |
| `geo` | "Region" / "State" / "City" | Nível geográfico |

## 3.2 Baixando os dados de raça por região {.tabset}

### Via censobr (setores censitários)

`read_tracts()` baixa dados agregados por setor censitário diretamente do repositório do IPEA. Para o Censo 2022, é o caminho disponível agora -- `read_population()` (microdados individuais) chega em breve. O retorno é um dataset Arrow; `collect()` traz para o R.

<div class="callout-aviso">
**Microdados do Censo 2022 em breve**
`read_population()` está disponível para os censos de 1960 a 2010. Para 2022, use `read_tracts()` (setor censitário) ou `sidrar` (tabelas regionais agregadas). Acompanhe a disponibilidade em [ipeagit.github.io/censobr](https://ipeagit.github.io/censobr/).
</div>

```{r censo-censobr, eval=FALSE}
# Dados agregados por setor censitário -- Censo 2022
censo_setores <- read_tracts(
  year         = 2022,
  dataset      = "Basico",
  showProgress = FALSE
) %>%
  collect()  # Arrow retorna um dataset "lazy"; collect() traz os dados para a memória do R

# Cada linha = um setor censitário
# Variáveis de cor/raça: consulte o dicionário em ipeagit.github.io/censobr
glimpse(censo_setores)
```

### Via sidrar (tabela agregada)

`get_sidra()` consulta a API do SIDRA diretamente. É mais rápido, mas retorna apenas os totais que o IBGE já calculou -- sem acesso às variáveis individuais.

```{r censo-sidrar, cache=TRUE}
pop_raca_raw <- get_sidra(
  x        = 9605,
  variable = 93,
  geo      = "Region"
)

glimpse(pop_raca_raw)
```

```{r censo-sidrar-limpa}
pop_grupo <- pop_raca_raw %>%
  dplyr::select(
    regiao    = `Grande Região`,
    cor_raca  = `Cor ou raça`,
    populacao = Valor
  ) %>%
  filter(cor_raca != "Total", !is.na(populacao)) %>%
  mutate(
    grupo = case_when(
      cor_raca %in% c("Preta", "Parda") ~ "Negros",
      cor_raca == "Branca"              ~ "Brancos",
      cor_raca == "Amarela"             ~ "Amarelos",
      cor_raca == "Indígena"            ~ "Indígenas",
      TRUE                              ~ NA_character_
    )
  ) %>%
  group_by(regiao, grupo) %>%
  summarise(populacao = sum(populacao, na.rm = TRUE), .groups = "drop") %>%
  group_by(regiao) %>%
  mutate(proporcao = populacao / sum(populacao)) %>%
  ungroup() %>%
  filter(!is.na(grupo))

pop_grupo
```

## 3.3 Quando usar cada um?

<div class="callout-pratica">
Use o **censobr** quando precisar cruzar variáveis individuais (ex: raça + sexo + renda dentro do Censo) ou trabalhar no nível do município. Use o **sidrar** quando a tabela que você precisa já existe no SIDRA -- é mais rápido e simples para análises regionais e nacionais.
</div>

---

# 4 · Parte 2 -- PNADC nos anos intercensitários

```{r pacote-pnadc, eval=FALSE}
# install.packages("PNADcIBGE")  # instalar se necessário
library(PNADcIBGE)
```

O Censo acontece a cada dez anos. Entre 2010 e 2022, por exemplo, não havia como saber como a renda e a escolaridade da população negra estavam mudando usando só o Censo. A **PNAD Contínua** preenche esse intervalo: é coletada todo trimestre e permite acompanhar essas mesmas variáveis ao longo do tempo. Os códigos desta seção podem ser replicados para qualquer ano entre 2012 e hoje.

O Censo 2022 tem variáveis de rendimento, mas a PNADC é a fonte de referência do IBGE para estatísticas de renda e mercado de trabalho. É com ela que o IBGE publica anualmente os indicadores de desigualdade de renda por cor ou raça -- o Censo serve, principalmente, para composição populacional e cruzamentos geográficos detalhados. Por isso, usamos o Censo para saber quem é a população negra e onde ela está, e a PNADC para saber como ela vive no mercado de trabalho.

## 4.1 Variáveis de interesse

| Variável | Descrição |
|---|---|
| `V1028` | Peso amostral -- obrigatório em qualquer estimativa |
| `V2007` | Sexo (1 = Homem, 2 = Mulher) |
| `V2010` | Cor ou raça: Branca, Preta, Amarela, Parda, Indígena |
| `VD3004` | Nível de instrução mais elevado alcançado (categorias) |
| `VD3005` | Anos de estudo (0 a 16 ou mais) |
| `VD4008` | Posição no trabalho principal (setor público, privado etc.) |
| `VD4017` | Rendimento mensal habitual do trabalho principal (R$) |

<div class="callout-conceito">
**Por que usar desenho amostral?**
A PNADC não é uma amostra aleatória simples: ela usa conglomerados (UPAs -- unidades primárias de amostragem), estratificação e pesos de expansão. Ignorar essa estrutura ao calcular médias produz estimativas pontuais parecidas, mas **erros padrão incorretos** -- o que compromete testes de hipóteses e intervalos de confiança.

O pacote `survey` é o padrão em R para lidar com esse tipo de desenho amostral. O `PNADcIBGE` fornece a função `pnadc_design()`, que configura automaticamente o objeto de desenho a partir dos dados baixados.
</div>

## 4.2 Baixando e aplicando o desenho amostral

```{r pnadc-download, eval=FALSE}
# Baixa PNADC 2024, 4o trimestre (design=FALSE para manipular os dados antes)
pnadc_raw <- PNADcIBGE::get_pnadc(
  year    = 2024,
  quarter = 4,
  design  = FALSE
)
saveRDS(pnadc_raw, "dados/pnadc_raw.rds")
# pnadc_raw <- readRDS("dados/pnadc_raw.rds")
```

```{r pnadc-design, eval=FALSE}
# pnadc_raw <- readRDS("dados/pnadc_raw.rds")  # rescue se necessário

# Configura o objeto de desenho amostral com estratos, UPAs e pesos
pnadc_ds <- PNADcIBGE::pnadc_design(data_pnadc = pnadc_raw)

# Adiciona indicador de ensino superior (usado na seção 4.4)
pnadc_ds <- update(pnadc_ds,
  tem_superior = as.numeric(VD3004 == "Superior completo")
)
```

## 4.3 Rendimento médio por cor ou raça

Calculamos o rendimento médio do trabalho principal para cada uma das **cinco categorias censitárias** (sem colapsar preto e pardo), o que permite visualizar diretamente a proximidade entre os dois grupos -- justificativa empírica para a agregação como "negros".

```{r pnadc-renda, eval=FALSE}
renda_raca <- survey::svyby(
  formula = ~VD4017,
  by      = ~V2010,
  design  = subset(pnadc_ds, !is.na(V2010) & !is.na(VD4017) &
                     as.character(V2010) != "Ignorado"),
  FUN     = survey::svymean,
  na.rm   = TRUE
)
renda_raca <- as.data.frame(renda_raca)
names(renda_raca)[1:3] <- c("cor_raca", "renda_media", "se")
```

```{r grafico-renda-pnadc, fig.height=5}
cores_raca <- c(
  "Branca"   = "#5baad4",
  "Amarela"  = "#e6a817",
  "Preta"    = "#0f2a4a",
  "Parda"    = "#2a6496",
  "Indígena" = "#7fb3d3"
)

ggplot(renda_raca, aes(x = cor_raca, y = renda_media, fill = cor_raca)) +
  geom_col(width = 0.65, show.legend = FALSE) +
  geom_errorbar(
    aes(ymin = renda_media - 1.96 * se, ymax = renda_media + 1.96 * se),
    width = 0.2, color = "#555555", linewidth = 0.5
  ) +
  geom_text(
    aes(label = dollar(renda_media, prefix = "R$ ",
                       big.mark = ".", decimal.mark = ",")),
    hjust = -0.15, size = 3.8, color = "#0f2a4a", fontface = "bold"
  ) +
  coord_flip(clip = "off") +
  scale_y_continuous(
    limits = c(0, 7000),
    labels = dollar_format(prefix = "R$ ", big.mark = ".", decimal.mark = ",")
  ) +
  scale_fill_manual(values = cores_raca) +
  labs(
    title    = "Rendimento médio mensal por cor ou raça -- Brasil, 2024",
    subtitle = "Trabalho principal · pessoas de 14 anos ou mais com rendimento informado\nBarras de erro: intervalo de confiança de 95% (desenho amostral)",
    x = NULL, y = "Rendimento médio (R$)",
    caption  = "Fonte: IBGE, PNAD Contínua 2024, 4º trimestre. Estimativas com desenho amostral complexo (pacote survey)."
  ) +
  theme_minimal(base_family = "sans") +
  theme(
    plot.title         = element_text(color = "#0f2a4a", face = "bold", size = 13),
    plot.subtitle      = element_text(color = "#4a6580", size = 10),
    plot.caption       = element_text(color = "#888888", size = 9, hjust = 0),
    axis.text.y        = element_text(color = "#0f2a4a", face = "bold", size = 12),
    axis.text.x        = element_text(color = "#555555"),
    panel.grid.major.y = element_blank(),
    panel.grid.minor   = element_blank(),
    plot.background    = element_rect(fill = "#f8f9fb", color = NA),
    panel.background   = element_rect(fill = "#f8f9fb", color = NA)
  )
```

Pretos e pardos apresentam rendimentos sistematicamente próximos entre si e distantes do rendimento de brancos -- padrão que se mantém mesmo quando se controlam idade, escolaridade e setor de atividade (Hasenbalg e Silva, 1988; Henriques, 2001). Amarelos têm rendimento acima de brancos, e indígenas abaixo de pretos e pardos.

## 4.4 Escolaridade por cor ou raça

O mesmo padrão se replica na escolaridade. O gráfico abaixo mostra o percentual de pessoas com **ensino superior completo** em cada grupo racial -- indicador sensível às políticas de cotas raciais implementadas a partir de 2003 nas universidades estaduais e de 2012 nas federais.

```{r pnadc-escolaridade, eval=FALSE}
escol_raca <- survey::svyby(
  formula = ~tem_superior,
  by      = ~V2010,
  design  = subset(pnadc_ds, !is.na(V2010) & !is.na(VD3004) &
                     as.character(V2010) != "Ignorado"),
  FUN     = survey::svymean,
  na.rm   = TRUE
)
escol_raca <- as.data.frame(escol_raca)
names(escol_raca)[1:3] <- c("cor_raca", "prop_superior", "se")
```

```{r grafico-escolaridade, fig.height=5}
ggplot(escol_raca, aes(x = cor_raca, y = prop_superior, fill = cor_raca)) +
  geom_col(width = 0.65, show.legend = FALSE) +
  geom_errorbar(
    aes(ymin = prop_superior - 1.96 * se, ymax = prop_superior + 1.96 * se),
    width = 0.2, color = "#555555", linewidth = 0.5
  ) +
  geom_text(
    aes(label = percent(prop_superior, accuracy = 0.1, decimal.mark = ",")),
    hjust = -0.15, size = 3.8, color = "#0f2a4a", fontface = "bold"
  ) +
  coord_flip(clip = "off") +
  scale_y_continuous(
    limits = c(0, 0.55),
    labels = percent_format(accuracy = 1)
  ) +
  scale_fill_manual(values = cores_raca) +
  labs(
    title    = "Percentual com ensino superior completo por cor ou raça -- Brasil, 2024",
    subtitle = "Pessoas de 25 anos ou mais · barras de erro: IC 95% (desenho amostral)",
    x = NULL, y = "% com ensino superior",
    caption  = "Fonte: IBGE, PNAD Contínua 2024, 4º trimestre. Estimativas com desenho amostral complexo (pacote survey)."
  ) +
  theme_minimal(base_family = "sans") +
  theme(
    plot.title         = element_text(color = "#0f2a4a", face = "bold", size = 13),
    plot.subtitle      = element_text(color = "#4a6580", size = 10),
    plot.caption       = element_text(color = "#888888", size = 9, hjust = 0),
    axis.text.y        = element_text(color = "#0f2a4a", face = "bold", size = 12),
    axis.text.x        = element_text(color = "#555555"),
    panel.grid.major.y = element_blank(),
    panel.grid.minor   = element_blank(),
    plot.background    = element_rect(fill = "#f8f9fb", color = NA),
    panel.background   = element_rect(fill = "#f8f9fb", color = NA)
  )
```

O hiato entre brancos e negros no acesso ao ensino superior é um dos indicadores mais diretamente relacionados à política de cotas. A PNADC permite acompanhar a evolução desse indicador ano a ano -- basta trocar `quarter = 4, year = 2024` no chunk de download por outros períodos.

<div class="callout-pratica">
**Para ir além**
Replique os gráficos 4.3 e 4.4 com dados do 1º trimestre de 2015 e compare com 2024. O hiato de renda entre pretos/pardos e brancos diminuiu? E o de escolaridade? O que esse resultado diz sobre a efetividade (ou os limites) das políticas de cotas?
</div>

---

# 5 · Parte 3 -- TSE: dados eleitorais

```{r pacote-tse, eval=FALSE}
# install.packages("electionsBR")
library(electionsBR)
```

Os dados eleitorais estão disponíveis no [Portal de Dados Abertos do TSE](https://dadosabertos.tse.jus.br/) em arquivos `.csv` por eleição e por tipo de dado (candidatos, resultados, receitas, gastos). O [pacote `electionsBR`](https://cran.r-project.org/package=electionsBR) faz o download desses mesmos arquivos diretamente do repositório do tribunal, sem necessidade de baixar e descompactar manualmente.

A coleta sistemática de cor ou raça nas candidaturas é relativamente recente: o TSE passou a exigir a declaração apenas **a partir das eleições de 2014**. Antes disso, pesquisadores interessados na composição racial do campo político precisavam produzir esse dado e recorriam a três estratégias metodológicas (Campos e Machado, 2020, cap. 3):

- **Autoclassificação**: os pesquisadores entram em contato com os próprios políticos e perguntam como se identificam. Respeita a autonomia individual e é comparável aos dados do IBGE, mas raramente obtém resposta de todos os candidatos, e parte da classe política resiste a se declarar racialmente.
- **Heteroclassificação**: fotos dos candidatos são avaliadas por terceiros. Capta a percepção social, mas levanta questões éticas e de validade comparativa. Campos (2015) aplicou esse método nas eleições municipais de 2012 em São Paulo e Rio de Janeiro, documentando como a composição racial dos candidatos variava sistematicamente por partido.
- **Dados secundários de burocracias partidárias**: mais acessíveis, mas de difícil validação.

O dado disponível no TSE a partir de 2014 é nominalmente autodeclarado, mas ainda guarda incógnitas. As fichas de registro de candidatura podem ser preenchidas pelos próprios candidatos, seus assessores ou pela burocracia do partido -- e a politização da questão racial pode induzir tanto sub-declaração como declarações estratégicas (Campos e Machado, 2020).

<div class="callout-aviso">
**Autodeclaração no TSE ≠ autodeclaração no IBGE**
No Censo e na PNADC, a pessoa se classifica em contexto neutro. No TSE, a declaração é um ato jurídico-eleitoral: o candidato (ou seu partido) sabe que a informação será usada para fins de financiamento proporcional desde 2020. Esse incentivo pode distorcer as declarações em direção ao "negro" de forma oportunista. Pesquisas recentes comparam a autodeclaração no TSE com a heteroidentificação por fotos para estimar a dimensão dessa distorção.
</div>

## 5.1 Principais variáveis

| Variável | Descrição |
|---|---|
| `DS_CARGO` | Cargo disputado (VEREADOR, PREFEITO, DEPUTADO ESTADUAL...) |
| `DS_COR_RACA` | Cor ou raça autodeclarada (BRANCA, PRETA, PARDA, AMARELA, INDÍGENA) |
| `DS_SIT_TOT_TURNO` | Resultado (ELEITO POR QP, ELEITO POR MÉDIA, NÃO ELEITO...) |
| `SG_UF` | Estado |
| `CD_MUNICIPIO` | Código TSE do município -- **diferente do código IBGE** |
| `NM_MUNICIPIO` | Nome do município |

O TSE disponibiliza um segundo arquivo, `consulta_cand_complementar`, que precisa ser lido separadamente e cruzado pelo `SQ_CANDIDATO`. Ele contém variáveis que não estão no arquivo principal, entre elas `ST_QUILOMBOLA` (se o candidato se declarou quilombola) e `DS_ETNIA_INDIGENA` (etnia específica para candidatos indígenas). Para análises que incluam essas populações, o join entre os dois arquivos é necessário.

Após o join, o padrão de filtragem é:

```r
indigenas <- vereadores %>%
  filter(DS_COR_RACA == "INDÍGENA")

quilombolas <- vereadores %>%
  filter(ST_QUILOMBOLA == "S")
```

<div class="callout-aviso">
**Códigos de município incompatíveis**
O TSE usa um sistema próprio de códigos de município, diferente dos códigos IBGE usados pelo Censo e pela PNADC. Para cruzar as bases ao nível do município, é preciso uma tabela de correspondência. Veremos como a Base dos Dados resolve esse problema na seção 7.
</div>

## 5.2 Baixando e preparando os dados

```{r tse-download, eval=FALSE}
# Execute apenas uma vez para baixar e salvar os dados brutos
cand_2024 <- candidate_local(2024)
saveRDS(cand_2024, "dados/cand_2024.rds")
```

```{r tse-analise, cache=TRUE}
cand_2024 <- readRDS("dados/cand_2024.rds")

# SG_UE = código TSE do município; NM_UE = nome do município
vereadores <- cand_2024 %>%
  filter(
    DS_CARGO == "VEREADOR",
    !DS_COR_RACA %in% c("NÃO INFORMADO", "NAO INFORMADO", "NÃO DIVULGÁVEL")
  ) %>%
  select(SG_UF, CD_MUNICIPIO = SG_UE, NM_MUNICIPIO = NM_UE, DS_COR_RACA, DS_SIT_TOT_TURNO) %>%
  mutate(
    grupo  = case_when(
      DS_COR_RACA %in% c("PRETA", "PARDA") ~ "Negros",
      DS_COR_RACA == "BRANCA"              ~ "Brancos",
      DS_COR_RACA == "AMARELA"             ~ "Amarelos",
      DS_COR_RACA == "INDÍGENA"            ~ "Indígenas"
    ),
    eleito = DS_SIT_TOT_TURNO %in% c("ELEITO POR QP", "ELEITO POR MÉDIA", "ELEITO"),
    regiao = case_when(
      SG_UF %in% c("AC","AM","AP","PA","RO","RR","TO")           ~ "Norte",
      SG_UF %in% c("AL","BA","CE","MA","PB","PE","PI","RN","SE") ~ "Nordeste",
      SG_UF %in% c("DF","GO","MS","MT")                          ~ "Centro-Oeste",
      SG_UF %in% c("ES","MG","RJ","SP")                          ~ "Sudeste",
      SG_UF %in% c("PR","RS","SC")                               ~ "Sul"
    )
  ) %>%
  filter(!is.na(grupo))

# Proporção de candidatos e eleitos negros por grande região
tse_regioes <- vereadores %>%
  group_by(regiao, grupo) %>%
  summarise(candidatos = n(), eleitos = sum(eleito), .groups = "drop") %>%
  group_by(regiao) %>%
  mutate(
    prop_cand_negros    = candidatos / sum(candidatos),
    prop_eleitos_negros = eleitos    / sum(eleitos, na.rm = TRUE)
  ) %>%
  ungroup() %>%
  filter(grupo == "Negros") %>%
  select(regiao, prop_cand_negros, prop_eleitos_negros)

tse_regioes
```

## 5.3 Candidatos e eleitos negros por grande região

O gráfico abaixo compara a proporção de candidatos negros com a proporção de eleitos negros por grande região. A diferença entre as duas colunas mostra se negros chegam ao cargo na mesma proporção em que disputam -- ou se há uma perda no caminho das candidaturas para os mandatos.

```{r grafico-tse, fig.height=5}
tse_regioes %>%
  tidyr::pivot_longer(
    cols = c(prop_cand_negros, prop_eleitos_negros),
    names_to  = "tipo",
    values_to = "proporcao"
  ) %>%
  mutate(tipo = ifelse(tipo == "prop_cand_negros", "Candidatos", "Eleitos")) %>%
  ggplot(aes(x = regiao, y = proporcao, fill = tipo)) +
  geom_col(position = "dodge", width = 0.65) +
  geom_text(
    aes(label = percent(proporcao, accuracy = 1)),
    position = position_dodge(width = 0.65),
    vjust = -0.5, size = 3.5, color = "#0f2a4a", fontface = "bold"
  ) +
  scale_y_continuous(labels = percent_format(), limits = c(0, 0.85)) +
  scale_fill_manual(values = c("Candidatos" = "#5baad4", "Eleitos" = "#0f2a4a"), name = NULL) +
  labs(
    title    = "Candidatos e eleitos negros a vereador por grande região -- 2024",
    subtitle = "Negros = pretos + pardos (autodeclaração TSE)",
    x = NULL, y = "Proporção",
    caption  = "Fonte: TSE, Repositório de Dados Eleitorais 2024."
  ) +
  theme_minimal(base_family = "sans") +
  theme(
    plot.title         = element_text(color = "#0f2a4a", face = "bold", size = 13),
    plot.subtitle      = element_text(color = "#4a6580", size = 10.5),
    plot.caption       = element_text(color = "#888888", size = 9, hjust = 0),
    axis.text.x        = element_text(color = "#0f2a4a", face = "bold", size = 11),
    legend.position    = "top",
    panel.grid.major.x = element_blank(),
    panel.grid.minor   = element_blank(),
    plot.background    = element_rect(fill = "#f8f9fb", color = NA),
    panel.background   = element_rect(fill = "#f8f9fb", color = NA)
  )
```

Em todas as regiões, a proporção de eleitos negros fica abaixo da proporção de candidatos. O padrão sugere que a barreira não está apenas no acesso à candidatura, mas também na conversão de candidaturas em mandatos.

---

# 6 · Visualização e resposta à pergunta

## 6.1 Paleta de cores

```{r paleta}
cores_grupo <- c(
  "Negros"    = "#0f2a4a",
  "Brancos"   = "#5baad4",
  "Indígenas" = "#7fb3d3",
  "Amarelos"  = "#a8c8e8"
)

cores_censo <- c(
  "Branca"    = "#5baad4",
  "Amarela"   = "#a8c8e8",
  "Preta"     = "#0f2a4a",
  "Parda"     = "#1d3557",
  "Indígena"  = "#7fb3d3"
)
```

## 6.2 Composição racial por grande região (Censo 2022)

O gráfico mostra a distribuição das categorias censitárias em cada grande região. A proporção de negros varia bastante entre regiões, o que já sugere que cruzar esse dado com representação política precisará levar o recorte geográfico em conta.

```{r grafico-distribuicao, fig.height=5.5}
ordem_regioes <- c("Norte", "Nordeste", "Centro-Oeste", "Sudeste", "Sul")

pop_grupo %>%
  filter(grupo %in% names(cores_grupo)) %>%
  mutate(
    regiao = factor(regiao, levels = ordem_regioes),
    grupo  = factor(grupo,  levels = names(cores_grupo))
  ) %>%
  ggplot(aes(x = regiao, y = proporcao, fill = grupo)) +
  geom_col(position = "fill", width = 0.72) +
  geom_text(
    aes(label = percent(proporcao, accuracy = 0.1)),
    position = position_fill(vjust = 0.5),
    color = "white", size = 3.5, fontface = "bold"
  ) +
  scale_y_continuous(labels = percent_format()) +
  scale_fill_manual(values = cores_grupo, name = NULL) +
  labs(
    title    = "Composição racial por grande região -- Censo 2022",
    subtitle = "Negros = pretos + pardos (categorias censitárias IBGE)",
    x = NULL, y = "Proporção da população",
    caption  = "Fonte: IBGE, Censo Demográfico 2022 (Tabela 9605 / SIDRA)."
  ) +
  theme_minimal(base_family = "sans") +
  theme(
    plot.title         = element_text(color = "#0f2a4a", face = "bold", size = 14),
    plot.subtitle      = element_text(color = "#4a6580", size = 11.5),
    plot.caption       = element_text(color = "#888888", size = 9, hjust = 0),
    axis.text.x        = element_text(color = "#0f2a4a", face = "bold", size = 12),
    axis.text.y        = element_text(color = "#555555"),
    legend.position    = "right",
    panel.grid.major.x = element_blank(),
    panel.grid.minor   = element_blank(),
    plot.background    = element_rect(fill = "#f8f9fb", color = NA),
    panel.background   = element_rect(fill = "#f8f9fb", color = NA)
  )
```

## 6.3 Respondendo à pergunta: Censo + TSE por grande região

Temos agora os ingredientes para dar uma primeira resposta à pergunta da aula. Usamos `pop_grupo` (Censo, seção 3) para a composição racial da população e `tse_regioes` (TSE, seção 5) para a representação política. A pergunta é: regiões com mais negros elegem proporcionalmente mais vereadores negros?

```{r resposta-regional, fig.height=5.5}
ordem_regioes <- c("Norte", "Nordeste", "Centro-Oeste", "Sudeste", "Sul")

# Proporção de negros na população (Censo)
pop_negros_regiao <- pop_grupo %>%
  filter(grupo == "Negros") %>%
  select(regiao, prop_pop_negra = proporcao) %>%
  mutate(regiao = factor(regiao, levels = ordem_regioes))

# Juntar com dados TSE
df_resposta <- pop_negros_regiao %>%
  left_join(tse_regioes, by = "regiao") %>%
  tidyr::pivot_longer(
    cols      = c(prop_pop_negra, prop_eleitos_negros),
    names_to  = "dimensao",
    values_to = "proporcao"
  ) %>%
  mutate(dimensao = recode(dimensao,
    prop_pop_negra       = "População negra (Censo 2022)",
    prop_eleitos_negros  = "Vereadores negros eleitos (TSE 2024)"
  ))

ggplot(df_resposta, aes(x = regiao, y = proporcao, fill = dimensao)) +
  geom_col(position = "dodge", width = 0.65) +
  geom_text(
    aes(label = percent(proporcao, accuracy = 1)),
    position = position_dodge(width = 0.65),
    vjust = -0.5, size = 3.5, color = "#0f2a4a", fontface = "bold"
  ) +
  scale_y_continuous(labels = percent_format(), limits = c(0, 0.90)) +
  scale_fill_manual(
    values = c(
      "População negra (Censo 2022)"         = "#5baad4",
      "Vereadores negros eleitos (TSE 2024)" = "#0f2a4a"
    ),
    name = NULL
  ) +
  labs(
    title    = "População negra e representação política por grande região",
    subtitle = "Negros = pretos + pardos | população: Censo 2022; vereadores: TSE 2024",
    x = NULL, y = "Proporção",
    caption  = "Fontes: IBGE, Censo Demográfico 2022 (SIDRA); TSE, Repositório de Dados Eleitorais 2024."
  ) +
  theme_minimal(base_family = "sans") +
  theme(
    plot.title         = element_text(color = "#0f2a4a", face = "bold", size = 13),
    plot.subtitle      = element_text(color = "#4a6580", size = 10.5),
    plot.caption       = element_text(color = "#888888", size = 9, hjust = 0),
    axis.text.x        = element_text(color = "#0f2a4a", face = "bold", size = 11),
    legend.position    = "top",
    panel.grid.major.x = element_blank(),
    panel.grid.minor   = element_blank(),
    plot.background    = element_rect(fill = "#f8f9fb", color = NA),
    panel.background   = element_rect(fill = "#f8f9fb", color = NA)
  )
```

Em todas as regiões, a proporção de vereadores negros eleitos fica bem abaixo da proporção de negros na população. A resposta descritiva à pergunta da aula é: não -- mesmo nas regiões com maior concentração de população negra, a representação política não acompanha a composição demográfica.

Essa análise, porém, está no nível da grande região. Para descer ao nível do município -- onde a pergunta ganha mais sentido -- precisamos cruzar o Censo e o TSE usando o código do município como chave. E aqui está o problema: o Censo usa o código IBGE; o TSE usa um código próprio. Fazer esse join manualmente exige uma tabela de correspondência e algum trabalho de limpeza. É exatamente aí que a Base dos Dados entra.

---

# 7 · Parte 4 -- Base dos Dados: o mesmo cruzamento com menos código

```{r pacote-bq, eval=FALSE}
# install.packages(c("basedosdados", "DBI", "bigrquery"))
library(basedosdados)
library(DBI)
library(bigrquery)
```

Na seção anterior, vimos o padrão no nível da grande região. Agora descemos ao nível do município -- cruzando o Censo 2022 (proporção de negros por município) com o TSE 2024 (candidatos e eleitos por raça). Na Base dos Dados, ambas as fontes estão disponíveis com chaves de município compatíveis no sistema IBGE, o que elimina o problema de correspondência de códigos que encontramos ao trabalhar com as fontes diretas.

## 7.1 Principais campos das tabelas TSE (Base dos Dados)

### Tabela `candidatos`

| Campo | Descrição |
|---|---|
| `ano` | Ano da eleição |
| `cargo` | Cargo disputado (Vereador, Prefeito, Deputado...) |
| `raca` | Cor ou raça autodeclarada pelo candidato |
| `resultado` | Eleito / Não eleito / Suplente |
| `id_municipio` | Código IBGE de 6 dígitos do município |
| `sigla_uf` | Estado |
| `ds_genero` | Gênero |

### Tabela `resultados_candidato`

A tabela de resultados contém os totais de votos por candidato e permite análises de votação, não apenas de elegibilidade.

| Campo | Descrição |
|---|---|
| `ano` | Ano da eleição |
| `id_candidato_bd` | Chave para join com a tabela `candidatos` |
| `votos` | Total de votos recebidos |
| `proporcao_votos` | Proporção dos votos válidos |
| `turno` | Turno da eleição |

## 7.2 Configuração inicial

<div class="callout-aviso">
**Pré-requisito**
Você precisa de: (1) conta Google; (2) projeto no [Google Cloud Platform](https://console.cloud.google.com/) -- o nível gratuito dá 1 TB/mês de consultas sem custo; (3) `install.packages("basedosdados")`.
</div>

```{r bq-config, eval=FALSE}
bigrquery::bq_auth()

meu_projeto_gcp <- "amsa-queries"   # <-- substitua pelo ID do seu projeto GCP
basedosdados::set_billing_id(meu_projeto_gcp)

con <- DBI::dbConnect(
  bigrquery::bigquery(),
  billing = meu_projeto_gcp,
  project = "basedosdados"
)
```

## 7.3 Cruzamento Censo + TSE por município

Nas seções anteriores trabalhamos com cada base separadamente. A vantagem da Base dos Dados é que o Censo 2022 e o TSE já estão no mesmo projeto BigQuery, com `id_municipio` usando o código IBGE em ambas as tabelas. Uma única query SQL faz o cruzamento que antes exigiria download, limpeza e join manual.

```{r cruzamento-bq, eval=FALSE}

query_cruzamento <- "
  -- Composicao racial por municipio (Censo 2022)
  WITH censo_mun AS (
    SELECT
      id_municipio,
      SUM(populacao)                                                             AS pop_total,
      SUM(CASE WHEN cor_raca IN ('Preta', 'Parda') THEN populacao ELSE 0 END) * 1.0
        / NULLIF(SUM(populacao), 0)                                              AS prop_negros
    FROM `basedosdados.br_ibge_censo_2022.populacao_grupo_idade_sexo_raca`
    WHERE cor_raca IS NOT NULL
    GROUP BY id_municipio
  ),
  -- Proporcao de eleitos negros a vereador por municipio (TSE 2024)
  tse_mun AS (
    SELECT
      c.id_municipio,
      COUNTIF(UPPER(c.raca) IN ('PRETA', 'PARDA')) * 1.0
        / NULLIF(COUNT(*), 0) AS prop_eleitos_negros
    FROM `basedosdados.br_tse_eleicoes.resultados_candidato` r
    JOIN `basedosdados.br_tse_eleicoes.candidatos` c
      ON  r.sequencial_candidato = c.sequencial
      AND r.ano = c.ano
      AND r.sigla_uf = c.sigla_uf
      AND r.id_municipio = c.id_municipio
    WHERE r.ano = 2024
      AND r.cargo = 'vereador'
      AND r.resultado IN ('eleito por qp', 'eleito por media')
      AND c.raca IS NOT NULL
    GROUP BY c.id_municipio
  )
  SELECT
    c.id_municipio,
    c.pop_total,
    c.prop_negros,
    t.prop_eleitos_negros
  FROM censo_mun c
  INNER JOIN tse_mun t USING (id_municipio)
  WHERE t.prop_eleitos_negros IS NOT NULL
"

censo_tse_municipios <- DBI::dbGetQuery(con, query_cruzamento)

saveRDS(censo_tse_municipios, "dados/censo_tse_municipios.rds")
# censo_tse_municipios <- readRDS("dados/censo_tse_municipios.rds")
```

## 7.5 Cruzamento e visualização {.tabset}

```{r load-cruzado}
censo_tse_municipios <- readRDS("dados/censo_tse_municipios.rds")
```

A linha pontilhada diagonal representa a representação proporcional perfeita: municípios nessa linha elegem vereadores negros exatamente na proporção da população negra local. Municípios abaixo da linha -- a maioria -- têm representação menor do que a composição da população sugeriria.

### Todos os municípios

```{r grafico-cruzamento-todos}
ggplot(censo_tse_municipios, aes(x = prop_negros, y = prop_eleitos_negros)) +
  geom_point(alpha = 0.25, color = "#0f2a4a", size = 1.2) +
  geom_smooth(method = "lm", color = "#1a6fa8", se = TRUE) +
  geom_abline(slope = 1, intercept = 0, linetype = "dashed",
              color = "#e6a817", linewidth = 0.9) +
  scale_x_continuous(labels = percent_format(accuracy = 1), limits = c(0, 1)) +
  scale_y_continuous(labels = percent_format(accuracy = 1), limits = c(0, 1)) +
  labs(
    title    = "População negra e vereadores negros eleitos por município",
    subtitle = "Todos os municípios | Linha pontilhada = representação proporcional perfeita",
    x        = "Proporção de negros na população (Censo 2022)",
    y        = "Proporção de vereadores negros eleitos (TSE 2024)",
    caption  = "Fonte: IBGE, Censo Demográfico 2022; TSE, Repositório de Dados Eleitorais 2024."
  ) +
  theme_minimal(base_family = "sans") +
  theme(
    plot.title       = element_text(color = "#0f2a4a", face = "bold", size = 13),
    plot.subtitle    = element_text(color = "#4a6580", size = 10.5),
    plot.caption     = element_text(color = "#888888", size = 9, hjust = 0),
    plot.background  = element_rect(fill = "#f8f9fb", color = NA),
    panel.background = element_rect(fill = "#f8f9fb", color = NA)
  )
```

As listras horizontais são um artefato do tamanho das câmaras: municípios pequenos elegem apenas 9 vereadores, então a proporção de negros eleitos só pode assumir valores discretos (0%, 11%, 22%, 33%...).

```{r correlacao-todos}
cor_todos <- cor(censo_tse_municipios$prop_negros, censo_tse_municipios$prop_eleitos_negros)
print(paste("Correlação — todos os municípios:", round(cor_todos, 3)))
```

### Municípios com +100 mil habitantes

```{r grafico-cruzamento-grandes}
censo_tse_municipios %>%
  filter(pop_total >= 100000) %>%
  ggplot(aes(x = prop_negros, y = prop_eleitos_negros)) +
  geom_point(alpha = 0.45, color = "#0f2a4a", size = 1.8) +
  geom_smooth(method = "lm", color = "#1a6fa8", se = TRUE) +
  geom_abline(slope = 1, intercept = 0, linetype = "dashed",
              color = "#e6a817", linewidth = 0.9) +
  scale_x_continuous(labels = percent_format(accuracy = 1), limits = c(0, 1)) +
  scale_y_continuous(labels = percent_format(accuracy = 1), limits = c(0, 1)) +
  labs(
    title    = "População negra e vereadores negros eleitos por município",
    subtitle = "Municípios com +100 mil habitantes | Linha pontilhada = representação proporcional perfeita",
    x        = "Proporção de negros na população (Censo 2022)",
    y        = "Proporção de vereadores negros eleitos (TSE 2024)",
    caption  = "Fonte: IBGE, Censo Demográfico 2022; TSE, Repositório de Dados Eleitorais 2024."
  ) +
  theme_minimal(base_family = "sans") +
  theme(
    plot.title       = element_text(color = "#0f2a4a", face = "bold", size = 13),
    plot.subtitle    = element_text(color = "#4a6580", size = 10.5),
    plot.caption     = element_text(color = "#888888", size = 9, hjust = 0),
    plot.background  = element_rect(fill = "#f8f9fb", color = NA),
    panel.background = element_rect(fill = "#f8f9fb", color = NA)
  )
```

Com câmaras maiores (30 a 55 vereadores), as proporções se tornam contínuas e o padrão fica mais nítido.

```{r correlacao-grandes}
grandes <- censo_tse_municipios %>% filter(pop_total >= 100000)
cor_grandes <- cor(grandes$prop_negros, grandes$prop_eleitos_negros)
print(paste("Correlação — municípios com +100 mil hab.:", round(cor_grandes, 3)))
```

## 7.6 Interpretação {-}

O eixo X mostra a proporção de negros na população de cada município (Censo 2022). O eixo Y mostra a proporção de vereadores negros eleitos (TSE 2024). Se a representação fosse proporcional, todos os pontos estariam sobre a linha pontilhada.

A correlação indica a direção e intensidade da associação entre as duas variáveis -- mas é um passo descritivo, não uma resposta à pergunta. Para fazer afirmações sobre causalidade ou controlar por outras variáveis (porte do município, região, partido), seriam necessários modelos estatísticos mais robustos. O que fazemos aqui é aprender a montar o dado: saber de onde vem cada variável e como cruzá-las já é o objetivo central da aula.

<div class="callout-pratica">
**Para ir além**
Filtre `censo_tse_municipios` para uma única região e refaça o gráfico. O padrão de sub-representação é homogêneo no país, ou varia entre Norte, Nordeste e Sul?
</div>

---

# 8 · Boas práticas

Antes de publicar ou apresentar resultados com dados raciais, vale revisar os itens abaixo.

- A variável é autodeclaração ou heteroidentificação? Isso deve estar explícito no texto.
- A categoria "negros" está definida como pretos + pardos, com menção na primeira ocorrência?
- Os valores ausentes foram tratados de forma transparente, não removidos silenciosamente?
- O tamanho amostral de cada grupo está reportado?
- O ano de referência e a edição da pesquisa estão citados?
- Se usou peso amostral (como `V1028` na PNADC), isso está documentado na metodologia?
- Os gráficos têm legenda, fonte e nota explicando o que é "negros"?

## 8.1 Referências

- Almeida, R. S. R. (2025). *Entre o espelho e a fotografia: classificação racial, desigualdades e eleições no Brasil*. Tese (Doutorado em Ciência Política) -- Universidade de Brasília. [Disponível aqui](https://repositorio.unb.br/handle/10482/54284).
- Campos, L. A. (2015). Socialismo moreno, conservadorismo pálido? Cor e recrutamento partidário em São Paulo e Rio de Janeiro nas eleições de 2012. *Dados — Revista de Ciências Sociais*, v. 58, n. 2, p. 361-400.
- Campos, L. A. e Machado, C. (2020). *Raça e Eleições no Brasil*. Porto Alegre: Zouk.
- Camargo, A. de P. R. (2009). Mensuração racial e campo estatístico nos censos brasileiros (1872-1940): uma abordagem convergente. *Boletim do Museu Paraense Emílio Goeldi. Ciências Humanas*, v. 4, n. 3, p. 361-385. [Disponível aqui](https://www.scielo.br/j/bgoeldi/a/QdfttwCdT5hvcTLdFMndfXn/?format=html&lang=pt).
- Campos, L. A. (2013). O pardo como dilema político. *Insight Inteligência*, n. 63, out./dez. 2013, p. 80-91.
- Gomes, N. L. (2011). O movimento negro no Brasil: ausências, emergências e a produção dos saberes. *Política & Sociedade*, v. 10, n. 18, p. 133-154. [Disponível aqui](https://periodicos.ufsc.br/index.php/politica/article/view/2175-7984.2011v10n18p133).
- Guimarães, A. S. A. (2003). Como trabalhar com "raça" em sociologia. *Educação e Pesquisa*, v. 29, n. 1, p. 93-107. [Disponível aqui](https://www.scielo.br/j/ep/a/DYxSGJgkwVyFJ8jfT8wxWxC/abstract/?lang=pt).
- Hasenbalg, C. (1979). *Discriminação e Desigualdades Raciais no Brasil*. Graal.
- Hasenbalg, C. e Silva, N. do V. (1988). *Estrutura Social, Mobilidade e Raça*. IUPERJ.
- Lima, M. (2010). Desigualdades raciais e políticas públicas: ações afirmativas no governo Lula. *Novos Estudos CEBRAP*, n. 87, p. 77-95. [Disponível aqui](https://www.scielo.br/j/nec/a/P7jQbyjZbNLcfvRFFjgCkCp/?lang=pt).
- Lima, M., Hasenbalg, C. e Silva, N. do V. (1999). *Cor e estratificação social*. Rio de Janeiro: Contra Capa.
- Henriques, R. (2001). Desigualdade racial no Brasil: evolução das condições de vida na década de 90. *Texto para Discussão IPEA*, n. 807. [Disponível aqui](https://repositorio.ipea.gov.br/bitstream/11058/2284/1/TD_0807.pdf).
- IBGE (2022). [Desigualdades Sociais por Cor ou Raça no Brasil](https://biblioteca.ibge.gov.br/index.php/biblioteca-catalogo?view=detalhes&id=2101935).
- Moraes, B. (2025). Os levantes contra os registros de 1852. Arquivo Nacional. [Disponível aqui](https://www.gov.br/arquivonacional/pt-br/sites_eventos/sites-tematicos-1/brasil-oitocentista/temas-oitocentistas/os-levantes-contra-os-registros-de-1852).
- Telles, E. (2004). *Race in Another America*. Princeton University Press.
- TSE (2025). [Análise da distribuição de candidaturas por perfil racial, 2014-2024](https://www.tse.jus.br/institucional/catalogo-de-publicacoes/arquivos/analise-da-distribuicao-de-candidaturas-vagas-de-eleitos-e-recursos-de-financiamento-por-perfil-racial/@@display-file/file/Relatorio_estatistico_digital.pdf).
- Westin, R. (2022). 1º Censo do Brasil, feito há 150 anos, contou 1,5 milhão de escravizados. *Senado Notícias*. [Disponível aqui](https://www12.senado.leg.br/noticias/especiais/arquivo-s/1o-censo-do-brasil-feito-ha-150-anos-contou-1-5-milhao-de-escravizados).
- Pacote [`censobr`](https://ipeagit.github.io/censobr/) -- IPEA
- Pacote [`electionsBR`](https://cran.r-project.org/package=electionsBR) -- dados eleitorais do TSE
- Pacote [`PNADcIBGE`](https://github.com/cran/PNADcIBGE)
- Pacote [`sidrar`](https://cran.r-project.org/web/packages/sidrar/vignettes/Introduction_to_sidrar.html)
