---
title: "Como trabalhar com dados raciais no Brasil"
subtitle: "Escola de Inverno IESP-UERJ · Material do aluno"
author: "Juliana Alves Marques e Amsatou Falilou Diop"
date: "`r format(Sys.Date(), '%d de %B de %Y')`"
output:
  html_document:
    toc: true
    toc_float:
      collapsed: true
      smooth_scroll: true
    toc_depth: 3
    theme: flatly
    highlight: tango
    self_contained: true
---

<style>
@import url('https://fonts.googleapis.com/css2?family=Inter:wght@300;400;500;600;700&display=swap');

html { font-size: 17px; scroll-behavior: smooth; }
body {
  font-family: 'Inter', 'Helvetica Neue', Arial, sans-serif;
  color: #2d2d2d;
  line-height: 1.8;
  background-color: #f8f9fb;
}
h1, h2, h3, h4 {
  font-family: 'Inter', 'Helvetica Neue', Arial, sans-serif;
  color: #0f2a4a; font-weight: 600; letter-spacing: -0.015em;
}
h1.title  { font-size: 1.9rem; border-bottom: 3px solid #1a6fa8; padding-bottom: 0.4em; }
h1 { font-size: 1.6rem; border-left: 4px solid #1a6fa8; padding-left: 0.6em; margin-top: 1.8em; }
h2 { font-size: 1.25rem; border-left: 3px solid #5baad4; padding-left: 0.5em; margin-top: 1.5em; }
h3 { font-size: 1.05rem; color: #1d3557; margin-top: 1.3em; }
a { color: #1a6fa8; text-decoration: none; }
a:hover { color: #0f2a4a; text-decoration: underline; }

#TOC { background-color: #f5f8fc; border: none; border-radius: 0; padding: 8px 0; }
#TOC a { color: #0f2a4a !important; font-size: 0.85rem !important; }
#TOC a:hover { color: #1a6fa8 !important; }
#TOC li.active > a { color: #1a6fa8 !important; font-weight: 600 !important; }

#toc-toggle {
  position: fixed; top: 56px; left: 5px; z-index: 2000;
  background: #1a6fa8; color: #fff; border: none;
  border-radius: 0 4px 4px 0; padding: 6px 9px;
  font-size: 13px; line-height: 1; cursor: pointer;
  opacity: 0.55; transition: opacity .2s;
}
#toc-toggle:hover { opacity: 1; }
.tocify-wrapper.toc-hidden { display: none !important; }

pre {
  background-color: #f0f4f8; border: 1px solid #dce6f0;
  border-radius: 7px; padding: 14px 18px;
  font-size: 14px; line-height: 1.65; position: relative;
}
code {
  background-color: #e8f0f8; border-radius: 4px;
  padding: 2px 6px; font-size: 0.88em; color: #0f2a4a;
}
pre code { background: transparent; padding: 0; color: inherit; font-size: 14px; }

.copy-btn {
  position: absolute; top: 7px; right: 9px;
  background: #1a6fa8; color: #fff; border: none;
  border-radius: 4px; padding: 3px 11px;
  font-size: 0.75rem; font-family: 'Inter', sans-serif;
  cursor: pointer; opacity: 0.75; transition: opacity .15s; z-index: 10;
}
.copy-btn:hover { opacity: 1; }

table { border-collapse: collapse; width: 100%; margin: 1.2em 0; font-size: 15.5px; }
thead th { background-color: #0f2a4a; color: #ffffff; padding: 10px 15px; text-align: left; }
tbody tr:nth-child(even) { background-color: #f0f4f8; }
tbody td { padding: 9px 15px; border-bottom: 1px solid #dce6f0; }

.callout-conceito { background: #e8f4fd; border-left: 4px solid #1a6fa8; border-radius: 0 7px 7px 0; padding: 13px 18px; margin: 20px 0; font-size: 0.96rem; }
.callout-aviso    { background: #fff8e1; border-left: 4px solid #e6a817; border-radius: 0 7px 7px 0; padding: 13px 18px; margin: 20px 0; font-size: 0.96rem; }
.callout-pratica  { background: #e8f5e9; border-left: 4px solid #2e7d32; border-radius: 0 7px 7px 0; padding: 13px 18px; margin: 20px 0; font-size: 0.96rem; }
.callout-exercicio{ background: #f3e8fd; border-left: 4px solid #6a1b9a; border-radius: 0 7px 7px 0; padding: 13px 18px; margin: 20px 0; font-size: 0.96rem; }

.main-container { max-width: 960px; }
</style>

<script>
$(document).ready(function() {

  setTimeout(function() {
    var $toc = $('.tocify-wrapper');
    if (!$toc.length) return;
    var $btn = $('<button id="toc-toggle" title="Ocultar / mostrar sumário">&#9664;</button>');
    $('body').append($btn);
    $btn.on('click', function() {
      $toc.toggleClass('toc-hidden');
      $btn.html($toc.hasClass('toc-hidden') ? '&#9654;' : '&#9664;');
    });
  }, 200);

  $('pre').each(function() {
    var $pre = $(this);
    if (!$pre.find('code').length) return;
    var $btn = $('<button class="copy-btn">Copiar</button>');
    $pre.append($btn);
    $btn.on('click', function() {
      var text = $pre.find('code').text();
      navigator.clipboard.writeText(text).then(function() {
        $btn.text('Copiado!').css('background', '#2e7d32');
        setTimeout(function() { $btn.text('Copiar').css('background', ''); }, 2000);
      });
    });
  });

});
</script>

```{r setup, include=FALSE}
knitr::opts_chunk$set(
  echo      = TRUE,
  warning   = FALSE,
  message   = FALSE,
  fig.width  = 9,
  fig.height = 5.5,
  fig.align  = "center",
  comment    = "#>"
)
```

---

# Apresentação

Este é o material de apoio do workshop **Como trabalhar com dados raciais no Brasil** (Escola de Inverno IESP-UERJ). Ele foi pensado para você acompanhar e replicar os exemplos durante a aula.

A pergunta que usaremos como fio condutor é:

> **Municípios com maior proporção de população negra elegem mais candidatos negros?**

Para respondê-la, vamos aprender três bases de dados -- Censo 2022, PNAD Contínua e TSE -- e depois usar a Base dos Dados para cruzá-las.

---

# 1 · Contexto metodológico

## 1.1 Autodeclaração

Nas pesquisas do IBGE, cada pessoa se classifica em uma das cinco categorias de cor ou raça: branca, preta, amarela, parda ou indígena. Isso é chamado de **autodeclaração** -- contrasta com a **heteroidentificação**, em que terceiros classificam com base na aparência.

| Dimensão | Autodeclaração | Heteroidentificação |
|---|---|---|
| Quem classifica | O próprio indivíduo | Terceiro(s) |
| Critério | Identidade subjetiva | Aparência fenotípica |
| Uso principal | Censos, PNADs | Cotas, políticas afirmativas |

## 1.2 A categoria "negros"

A operação mais comum na análise de desigualdade racial no Brasil é somar pretos e pardos para formar a categoria "negros". Isso se justifica porque as duas categorias ocupam posição estrutural semelhante no mercado de trabalho, na renda e na escolaridade.

<div class="callout-aviso">
**Comunicando resultados**: sempre que somar pretos e pardos, deixe explícito na primeira vez: "negros (pretos e pardos, conforme categorias do IBGE)".
</div>

---

# 2 · De onde vêm os dados raciais?

## 2.1 Panorama das principais fontes

| Fonte | Dado racial desde | Unidade de análise |
|---|---|---|
| [Censo Demográfico](#censo-2022) | 1940 (com intervalos) | Pessoa |
| [PNAD Contínua](#parte-2-pnadc) | 2012 | Pessoa |
| [TSE -- candidatos](#parte-3-base-dos-dados) | 2014 | Candidato |
| Censo Escolar (INEP) | 2005 | Escola (ver nota) |
| SUS -- SINASC e SIM | 1996 | Evento vital |

<div class="callout-aviso">
**Censo Escolar:** o INEP está restringindo o acesso a dados individuais por conta da LGPD. O dado disponível publicamente é hoje agregado por escola, não por aluno.
</div>

## 2.2 A Base dos Dados

A [Base dos Dados](https://basedosdados.org/) é uma plataforma que disponibiliza dados públicos brasileiros tratados no Google BigQuery. Em vez de baixar arquivos brutos e fazer joins manualmente, você consulta via SQL e recebe os dados já limpos -- com chaves compatíveis entre fontes distintas.

| Recurso | Link |
|---|---|
| Catálogo de bases | [basedosdados.org](https://basedosdados.org/) |
| TSE na Base dos Dados | [br-tse-eleicoes](https://basedosdados.org/dataset/br-tse-eleicoes) |
| Censo na Base dos Dados | [br-ibge-censo-demografico](https://basedosdados.org/dataset/br-ibge-censo-demografico) |

---

# Configuração inicial

```{r configuracao}
Sys.setlocale(category = "LC_ALL", locale = "pt_BR.UTF-8")

# Defina sua pasta de trabalho -- ajuste se necessário
# Exemplos: try(setwd("~/Downloads"), silent = TRUE) ou setwd("~/Documents/aula_raciais")
try(setwd("~/Downloads"), silent = TRUE)

dir.create("dados",    showWarnings = FALSE)
dir.create("graficos", showWarnings = FALSE)

library(tidyverse)
library(scales)
```

---

# 3 · Parte 1 -- Censo 2022 {#censo-2022}

Para o Censo 2022, temos dois pacotes em R:

- **[`censobr`](https://ipeagit.github.io/censobr/)** (IPEA): acessa microdados -- cada linha é uma pessoa.
- **[`sidrar`](https://cran.r-project.org/web/packages/sidrar/vignettes/Introduction_to_sidrar.html)**: acessa tabelas agregadas do SIDRA via API.

```{r pacotes-censo}
library(sidrar)
```

```{r pacotes-censobr, eval=FALSE}
# install.packages(c("censobr", "arrow"))
library(censobr)
library(arrow)   # necessario para trabalhar com censobr
```

## 3.1 Variáveis de interesse

### Via censobr (microdados)

| Variável | Descrição |
|---|---|
| `V0606` | Cor ou raça |
| `V0010` | Peso amostral |
| `name_region` | Nome da grande região (adicionado automaticamente) |

### Via sidrar (tabela agregada)

| Parâmetro | Valor | Descrição |
|---|---|---|
| `x` | 9605 | Tabela: população por cor ou raça |
| `variable` | 93 | Variável: total de pessoas |
| `geo` | "Region" / "State" / "City" | Nível geográfico |

## 3.2 Baixando os dados {.tabset}

### Via censobr (microdados)

```{r censo-censobr, eval=FALSE, cache=TRUE}
pop_censo_arrow <- read_population(
  year         = 2022,
  columns      = c("name_region", "V0606", "V0010"),
  add_labels   = "pt",
  showProgress = FALSE
)

pop_censo <- pop_censo_arrow %>%
  collect() %>%
  filter(!is.na(V0606)) %>%
  rename(cor_raca = V0606, peso = V0010, regiao = name_region) %>%
  mutate(
    grupo = case_when(
      cor_raca %in% c("Preta", "Parda") ~ "Negros",
      cor_raca == "Branca"              ~ "Brancos",
      cor_raca == "Amarela"             ~ "Amarelos",
      cor_raca == "Indígena"            ~ "Indígenas",
      TRUE                              ~ NA_character_
    )
  ) %>%
  group_by(regiao, grupo) %>%
  summarise(populacao = sum(peso, na.rm = TRUE), .groups = "drop") %>%
  group_by(regiao) %>%
  mutate(proporcao = populacao / sum(populacao)) %>%
  ungroup() %>%
  filter(!is.na(grupo))

pop_censo
```

### Via sidrar (tabela agregada)

```{r censo-sidrar, cache=TRUE}
pop_raca_raw <- get_sidra(
  x        = 9605,
  variable = 93,
  geo      = "Region"
)

glimpse(pop_raca_raw)
```

```{r censo-sidrar-limpa}
pop_grupo <- pop_raca_raw %>%
  dplyr::select(
    regiao    = `Grande Região`,
    cor_raca  = `Cor ou raça`,
    populacao = Valor
  ) %>%
  filter(cor_raca != "Total", !is.na(populacao)) %>%
  mutate(
    grupo = case_when(
      cor_raca %in% c("Preta", "Parda") ~ "Negros",
      cor_raca == "Branca"              ~ "Brancos",
      cor_raca == "Amarela"             ~ "Amarelos",
      cor_raca == "Indígena"            ~ "Indígenas",
      TRUE                              ~ NA_character_
    )
  ) %>%
  group_by(regiao, grupo) %>%
  summarise(populacao = sum(populacao, na.rm = TRUE), .groups = "drop") %>%
  group_by(regiao) %>%
  mutate(proporcao = populacao / sum(populacao)) %>%
  ungroup() %>%
  filter(!is.na(grupo))

pop_grupo
```

<div class="callout-exercicio">
**Exercício 1**
Troque `geo = "Region"` por `geo = "Brazil"` para obter os totais nacionais. Qual é a proporção de negros no Brasil segundo o Censo 2022? Compare com a região Norte.
</div>

---

# 4 · Parte 2 -- PNADC nos anos intercensitários {#parte-2-pnadc}

O Censo acontece a cada dez anos. A **PNAD Contínua** preenche os anos entre censos com dados trimestrais sobre renda, escolaridade e ocupação.

```{r pacote-pnadc, eval=FALSE}
library(PNADcIBGE)   # install.packages("PNADcIBGE")
```

## 4.1 Variáveis de interesse

| Variável | Descrição |
|---|---|
| `V1028` | Peso amostral -- usar sempre em médias ponderadas |
| `V2010` | Cor ou raça |
| `VD3005` | Anos de estudo |
| `VD4017` | Rendimento mensal efetivo do trabalho principal (R$) |

## 4.2 Download

```{r pnadc-download, eval=FALSE}
pnadc_raw <- PNADcIBGE::get_pnadc(
  year    = 2022,
  quarter = 1,
  design  = FALSE
)
```

```{r pnadc-prep, eval=FALSE}
pnadc <- pnadc_raw %>%
  select(V1028, V2010, VD3005, VD4017) %>%
  mutate(
    grupo = case_when(
      V2010 %in% c("Preta", "Parda") ~ "Negros",
      V2010 == "Branca"              ~ "Brancos",
      TRUE                           ~ V2010
    )
  ) %>%
  filter(!is.na(grupo))
```

```{r pnadc-medias, eval=FALSE}
renda_raca <- pnadc %>%
  filter(!is.na(VD4017)) %>%
  group_by(grupo) %>%
  summarise(
    renda_media = weighted.mean(VD4017, w = V1028, na.rm = TRUE),
    anos_estudo = weighted.mean(VD3005, w = V1028, na.rm = TRUE),
    n = n(),
    .groups = "drop"
  ) %>%
  arrange(desc(renda_media))

renda_raca
```

## 4.3 Dados para visualização

Valores baseados em estimativas da PNADC 2022 -- substitua por `renda_raca` após rodar a seção 4.2.

```{r dados-simulados}
df_renda_sim <- tibble::tribble(
  ~cor_raca,   ~renda_media, ~anos_estudo,
  "Branca",        2917,         9.8,
  "Amarela",       3282,        10.5,
  "Preta",         1563,         8.2,
  "Parda",         1533,         8.0,
  "Indígena",      1248,         7.1
) %>%
  mutate(
    grupo    = case_when(
      cor_raca %in% c("Preta", "Parda") ~ "Negros",
      TRUE                              ~ cor_raca
    ),
    cor_raca = forcats::fct_reorder(cor_raca, renda_media)
  )

df_renda_sim
```

<div class="callout-exercicio">
**Exercício 2**
Usando `df_renda_sim`, crie um gráfico de dispersão com `renda_media` no eixo X e `anos_estudo` no Y. Identifique cada ponto pelo nome da categoria. O que o padrão sugere?
</div>

---

# 5 · Visualização

## 5.1 Paleta de cores

```{r paleta}
cores_grupo <- c(
  "Negros"    = "#0f2a4a",
  "Brancos"   = "#5baad4",
  "Indígenas" = "#7fb3d3",
  "Amarelos"  = "#a8c8e8"
)

cores_censo <- c(
  "Branca"   = "#5baad4",
  "Amarela"  = "#a8c8e8",
  "Preta"    = "#0f2a4a",
  "Parda"    = "#1d3557",
  "Indígena" = "#7fb3d3"
)
```

## 5.2 Composição racial por região (Censo 2022)

```{r grafico-distribuicao, fig.height=5.5}
ordem_regioes <- c("Norte", "Nordeste", "Centro-Oeste", "Sudeste", "Sul")

pop_grupo %>%
  filter(grupo %in% names(cores_grupo)) %>%
  mutate(
    regiao = factor(regiao, levels = ordem_regioes),
    grupo  = factor(grupo,  levels = names(cores_grupo))
  ) %>%
  ggplot(aes(x = regiao, y = proporcao, fill = grupo)) +
  geom_col(position = "fill", width = 0.72) +
  geom_text(
    aes(label = percent(proporcao, accuracy = 0.1)),
    position = position_fill(vjust = 0.5),
    color = "white", size = 3.5, fontface = "bold"
  ) +
  scale_y_continuous(labels = percent_format()) +
  scale_fill_manual(values = cores_grupo, name = NULL) +
  labs(
    title    = "Composição racial por grande região -- Censo 2022",
    subtitle = "Negros = pretos + pardos (categorias censitárias IBGE)",
    x = NULL, y = "Proporção da população",
    caption  = "Fonte: IBGE, Censo Demográfico 2022 (Tabela 9605 / SIDRA)."
  ) +
  theme_minimal(base_family = "sans") +
  theme(
    plot.title         = element_text(color = "#0f2a4a", face = "bold", size = 14),
    plot.subtitle      = element_text(color = "#4a6580", size = 11.5),
    plot.caption       = element_text(color = "#888888", size = 9, hjust = 0),
    axis.text.x        = element_text(color = "#0f2a4a", face = "bold", size = 12),
    legend.position    = "right",
    panel.grid.major.x = element_blank(),
    panel.grid.minor   = element_blank(),
    plot.background    = element_rect(fill = "#f8f9fb", color = NA),
    panel.background   = element_rect(fill = "#f8f9fb", color = NA)
  )
```

## 5.3 Rendimento médio por cor ou raça

```{r grafico-renda, fig.height=5}
ggplot(df_renda_sim, aes(x = cor_raca, y = renda_media, fill = cor_raca)) +
  geom_col(width = 0.65, show.legend = FALSE) +
  geom_text(
    aes(label = dollar(renda_media, prefix = "R$ ",
                       big.mark = ".", decimal.mark = ",")),
    hjust = -0.1, size = 4, color = "#0f2a4a", fontface = "bold"
  ) +
  coord_flip(clip = "off") +
  scale_y_continuous(
    limits = c(0, 3900),
    labels = dollar_format(prefix = "R$ ", big.mark = ".", decimal.mark = ",")
  ) +
  scale_fill_manual(values = cores_censo) +
  labs(
    title    = "Rendimento médio mensal por cor ou raça -- Brasil, 2022",
    subtitle = "Trabalho principal; pessoas de 14 anos ou mais",
    x = NULL, y = "Rendimento médio (R$)",
    caption  = "Fonte: IBGE, PNAD Contínua 2022.\nNota: valores baseados em estimativas para fins didáticos."
  ) +
  theme_minimal(base_family = "sans") +
  theme(
    plot.title         = element_text(color = "#0f2a4a", face = "bold", size = 13),
    plot.subtitle      = element_text(color = "#4a6580", size = 11),
    plot.caption       = element_text(color = "#888888", size = 9, hjust = 0),
    axis.text.y        = element_text(color = "#0f2a4a", face = "bold", size = 12),
    panel.grid.major.y = element_blank(),
    panel.grid.minor   = element_blank(),
    plot.background    = element_rect(fill = "#f8f9fb", color = NA),
    panel.background   = element_rect(fill = "#f8f9fb", color = NA)
  )
```

## 5.4 Razão de desigualdade

```{r razao}
razao_tab <- df_renda_sim %>%
  group_by(grupo) %>%
  summarise(renda_grupo = mean(renda_media), .groups = "drop") %>%
  filter(grupo %in% c("Brancos", "Negros"))

razao_tab

razao_val <- razao_tab$renda_grupo[razao_tab$grupo == "Brancos"] /
             razao_tab$renda_grupo[razao_tab$grupo == "Negros"]

print(paste("Razão de rendimentos (brancos / negros):", round(razao_val, 2)))
```

---

# 6 · Parte 3 -- Base dos Dados: Censo + TSE {#parte-3-base-dos-dados}

```{r pacote-bq, eval=FALSE}
library(basedosdados)
library(DBI)
library(bigrquery)
```

## 6.1 Campos das tabelas TSE (Base dos Dados)

### Tabela `candidatos`

| Campo | Descrição |
|---|---|
| `ano` | Ano da eleição |
| `cargo` | Cargo disputado |
| `raca` | Cor ou raça autodeclarada |
| `resultado` | Eleito / Não eleito / Suplente |
| `id_municipio` | Código IBGE do município |
| `sigla_uf` | Estado |
| `ds_genero` | Gênero |

### Tabela `resultados_candidato`

| Campo | Descrição |
|---|---|
| `ano` | Ano da eleição |
| `id_candidato_bd` | Chave para join com `candidatos` |
| `votos` | Total de votos |
| `proporcao_votos` | Proporção dos votos válidos |
| `turno` | Turno da eleição |

## 6.2 Configuração do BigQuery

```{r bq-config, eval=FALSE}
bigrquery::bq_auth()
basedosdados::set_billing_id("seu-projeto-no-gcp")

con <- DBI::dbConnect(
  bigrquery::bigquery(),
  billing = "seu-projeto-no-gcp",
  project = "basedosdados"
)
```

## 6.3 Dados por município

```{r censo-municipios, eval=FALSE}
pop_municipios <- get_sidra(x = 9605, variable = 93, geo = "City")

prop_negros_mun <- pop_municipios %>%
  select(
    id_municipio_sidra = `Município (Código)`,
    municipio          = Município,
    cor_raca           = `Cor ou raça`,
    populacao          = Valor
  ) %>%
  filter(cor_raca != "Total", !is.na(populacao)) %>%
  mutate(grupo = case_when(
    cor_raca %in% c("Preta", "Parda") ~ "Negros",
    TRUE                              ~ cor_raca
  )) %>%
  group_by(id_municipio_sidra, municipio, grupo) %>%
  summarise(populacao = sum(populacao), .groups = "drop") %>%
  group_by(id_municipio_sidra) %>%
  mutate(prop = populacao / sum(populacao)) %>%
  ungroup() %>%
  filter(grupo == "Negros") %>%
  select(id_municipio_sidra, municipio, prop_negros = prop) %>%
  mutate(id_municipio = stringr::str_sub(as.character(id_municipio_sidra), 1, 6))
```

## 6.4 Candidatos negros eleitos -- TSE 2022

```{r tse-bq, eval=FALSE}
query_candidatos <- "
  SELECT
    id_municipio,
    raca AS cor_raca_tse,
    COUNT(*) AS n_candidatos,
    COUNTIF(resultado = 'Eleito') AS n_eleitos
  FROM `basedosdados.br_tse_eleicoes.candidatos`
  WHERE ano = 2022 AND cargo = 'Vereador' AND raca IS NOT NULL
  GROUP BY id_municipio, raca
"

df_tse <- DBI::dbGetQuery(con, query_candidatos)

prop_negros_tse <- df_tse %>%
  mutate(grupo_tse = case_when(
    cor_raca_tse %in% c("PRETA", "PARDA") ~ "Negros",
    TRUE                                   ~ cor_raca_tse
  )) %>%
  group_by(id_municipio, grupo_tse) %>%
  summarise(candidatos = sum(n_candidatos), eleitos = sum(n_eleitos), .groups = "drop") %>%
  group_by(id_municipio) %>%
  mutate(
    prop_cand_negros    = candidatos / sum(candidatos),
    prop_eleitos_negros = eleitos    / sum(eleitos)
  ) %>%
  ungroup() %>%
  filter(grupo_tse == "Negros") %>%
  select(id_municipio, prop_cand_negros, prop_eleitos_negros)
```

## 6.5 Visualizando a relação

```{r cruzamento-simulado}
set.seed(42)
n <- 500
df_cruzado_sim <- tibble::tibble(
  prop_negros = runif(n, 0.05, 0.92),
  ruido       = rnorm(n, 0, 0.09)
) %>%
  mutate(
    prop_eleitos_negros = pmin(0.95, pmax(0.01,
      0.38 * prop_negros + 0.04 + ruido))
  ) %>%
  select(-ruido)

head(df_cruzado_sim)
```

```{r grafico-cruzamento}
ggplot(df_cruzado_sim, aes(x = prop_negros, y = prop_eleitos_negros)) +
  geom_point(alpha = 0.35, color = "#0f2a4a", size = 1.5) +
  geom_smooth(method = "lm", color = "#1a6fa8", se = TRUE) +
  geom_abline(slope = 1, intercept = 0, linetype = "dashed",
              color = "#e6a817", linewidth = 0.9) +
  scale_x_continuous(labels = percent_format(accuracy = 1), limits = c(0, 1)) +
  scale_y_continuous(labels = percent_format(accuracy = 1), limits = c(0, 1)) +
  labs(
    title    = "População negra e vereadores negros eleitos por município",
    subtitle = "Linha pontilhada = representação proporcional | dados simulados para ilustração",
    x        = "Proporção de negros na população (Censo 2022)",
    y        = "Proporção de vereadores negros eleitos (TSE 2022)",
    caption  = "Nota: padrão simulado. Execute as seções 6.3-6.4 para usar dados reais."
  ) +
  theme_minimal(base_family = "sans") +
  theme(
    plot.title       = element_text(color = "#0f2a4a", face = "bold", size = 13),
    plot.subtitle    = element_text(color = "#4a6580", size = 10.5),
    plot.caption     = element_text(color = "#888888", size = 9, hjust = 0),
    plot.background  = element_rect(fill = "#f8f9fb", color = NA),
    panel.background = element_rect(fill = "#f8f9fb", color = NA)
  )
```

```{r correlacao}
cor_val <- cor(df_cruzado_sim$prop_negros, df_cruzado_sim$prop_eleitos_negros)
print(paste("Correlação (prop. negros na população vs. eleitos):", round(cor_val, 3)))
```

<div class="callout-exercicio">
**Exercício 3**
Com os dados reais (após rodar as seções 6.3-6.4), filtre `df_cruzado` para municípios com mais de 50.000 habitantes e refaça o gráfico. O padrão muda?
</div>

<div class="callout-exercicio">
**Exercício 4**
Use `query_candidatos` como base e escreva uma nova consulta SQL que retorne o total de votos recebidos por candidatos negros vs. não negros por estado. Você precisará juntar com `resultados_candidato` usando `id_candidato_bd`.
</div>

---

# 7 · Boas práticas

- A variável é autodeclaração ou heteroidentificação? Documente.
- A categoria "negros" está definida como pretos + pardos, com menção na primeira ocorrência?
- Os valores ausentes foram tratados de forma transparente?
- O tamanho amostral de cada grupo está reportado?
- O ano de referência e a edição da pesquisa estão citados?
- Se usou peso amostral (`V1028`), isso está na metodologia?

## 7.1 Referências

- IBGE (2022). [Desigualdades Sociais por Cor ou Raça no Brasil](https://biblioteca.ibge.gov.br/index.php/biblioteca-catalogo?view=detalhes&id=2101935).
- TSE (2025). [Análise da distribuição de candidaturas por perfil racial, 2014-2024](https://www.tse.jus.br/institucional/catalogo-de-publicacoes/arquivos/analise-da-distribuicao-de-candidaturas-vagas-de-eleitos-e-recursos-de-financiamento-por-perfil-racial/@@display-file/file/Relatorio_estatistico_digital.pdf).
- Pacote [`censobr`](https://ipeagit.github.io/censobr/) -- IPEA
- Pacote [`PNADcIBGE`](https://github.com/cran/PNADcIBGE)
- Pacote [`sidrar`](https://cran.r-project.org/web/packages/sidrar/vignettes/Introduction_to_sidrar.html)
