---
title: "Como Trabalhar com Dados Raciais no Brasil"
subtitle: "Escola de Inverno IESP-UERJ · Curso de Metodologia Quantitativa"
author: "Amsatou Diop"
date: "`r format(Sys.Date(), '%d de %B de %Y')`"
output:
  html_document:
    toc: true
    toc_float:
      collapsed: false
      smooth_scroll: true
    toc_depth: 3
    code_folding: show
    theme: flatly
    highlight: tango
    self_contained: true
---

<style>
/* ── Fontes ── */
@import url('https://fonts.googleapis.com/css2?family=Inter:wght@300;400;500;600;700&display=swap');

body {
  font-family: 'Inter', 'Helvetica Neue', Arial, sans-serif;
  font-size: 15.5px;
  color: #2d2d2d;
  line-height: 1.75;
  background-color: #f8f9fb;
}

/* ── Headers ── */
h1, h2, h3, h4 {
  font-family: 'Inter', 'Helvetica Neue', Arial, sans-serif;
  color: #0f2a4a;
  font-weight: 600;
  letter-spacing: -0.02em;
}

h1.title {
  font-size: 2rem;
  border-bottom: 3px solid #1a6fa8;
  padding-bottom: 0.4em;
  margin-bottom: 0.2em;
}

h1 { font-size: 1.7rem; border-left: 4px solid #1a6fa8; padding-left: 0.6em; }
h2 { font-size: 1.35rem; border-left: 3px solid #5baad4; padding-left: 0.5em; }
h3 { font-size: 1.1rem;  color: #1d3557; }

/* ── Links ── */
a { color: #1a6fa8; text-decoration: none; }
a:hover { color: #0f2a4a; text-decoration: underline; }

/* ── TOC ── */
#TOC {
  background-color: #0f2a4a;
  border-radius: 8px;
  padding: 14px 16px;
}
#TOC a { color: #b8d4ea !important; font-size: 0.88rem; }
#TOC a:hover { color: #ffffff !important; }
#TOC li.active > a { color: #ffffff !important; font-weight: 600; }

/* ── Code chunks ── */
pre {
  background-color: #f0f4f8;
  border: 1px solid #dce6f0;
  border-radius: 7px;
  padding: 14px 18px;
  font-size: 0.85rem;
  line-height: 1.6;
}

code {
  background-color: #e8f0f8;
  border-radius: 4px;
  padding: 1px 5px;
  font-size: 0.88em;
  color: #0f2a4a;
}

pre code {
  background: transparent;
  padding: 0;
  color: inherit;
}

/* ── Callout boxes ── */
.callout-conceito {
  background: #e8f4fd;
  border-left: 4px solid #1a6fa8;
  border-radius: 0 7px 7px 0;
  padding: 12px 16px;
  margin: 16px 0;
}

.callout-aviso {
  background: #fff8e1;
  border-left: 4px solid #f0a500;
  border-radius: 0 7px 7px 0;
  padding: 12px 16px;
  margin: 16px 0;
}

.callout-pratica {
  background: #e8f5e9;
  border-left: 4px solid #2e7d32;
  border-radius: 0 7px 7px 0;
  padding: 12px 16px;
  margin: 16px 0;
}

/* ── Tabelas ── */
table {
  border-collapse: collapse;
  width: 100%;
  margin: 1em 0;
  font-size: 0.9rem;
}
thead th {
  background-color: #0f2a4a;
  color: #ffffff;
  padding: 10px 14px;
  text-align: left;
}
tbody tr:nth-child(even) { background-color: #f0f4f8; }
tbody td { padding: 8px 14px; border-bottom: 1px solid #dce6f0; }

/* ── Main content area ── */
.main-container { max-width: 920px; }
</style>

```{r setup, include=FALSE}
knitr::opts_chunk$set(
  echo    = TRUE,
  warning = FALSE,
  message = FALSE,
  fig.width  = 9,
  fig.height = 5.5,
  fig.align  = "center",
  comment    = "#>"
)
```

---

# Apresentação

Este tutorial é o material de apoio do workshop **Como Trabalhar com Dados Raciais no Brasil**, oferecido na Escola de Inverno do IESP-UERJ. O objetivo é instrumentalizar pesquisadores para o uso das principais bases de dados nacionais com abertura por cor ou raça, cobrindo desde a coleta via API até a visualização.

Ao final deste tutorial, você será capaz de:

- Compreender os desafios metodológicos da mensuração da variável **cor ou raça** no Brasil;
- Coletar dados do **Censo Demográfico 2022** via API do IBGE (`sidraR`);
- Consultar microdados tratados via **Base dos Dados** (BigQuery);
- Construir visualizações descritivas com **ggplot2**.

---

# 1 · Desafio Metodológico

## 1.1 Autodeclaração vs. heteroidentificação

A variável cor ou raça no Brasil é capturada, nas pesquisas domiciliares do IBGE, pelo método da **autodeclaração**: o próprio respondente escolhe uma das cinco categorias do questionário (Branca, Preta, Amarela, Parda ou Indígena). Esse arranjo tem raízes históricas no Recenseamento de 1872 e foi consolidado a partir de 1991.

<div class="callout-conceito">
**Conceito — autodeclaração vs. heteroidentificação**
Na autodeclaração, o respondente se classifica. Na heteroidentificação, um terceiro (como uma banca avaliadora em processos de cotas) classifica o candidato com base em fenótipo. Os dois métodos produzem distribuições diferentes e cada um tem uso adequado conforme o objetivo da pesquisa.
</div>

Tensões metodológicas relevantes:

| Dimensão | Autodeclaração | Heteroidentificação |
|----------|----------------|---------------------|
| Unidade classificadora | O próprio indivíduo | Terceiro(s) |
| Critério | Identidade subjetiva | Aparência fenotípica |
| Uso principal | Censos, PNADs | Cotas, políticas afirmativas |
| Variação temporal | Mais suscetível a mudanças | Mais estável fenótipo |

## 1.2 A categoria analítica "negros"

Uma das operações mais comuns na análise de desigualdade racial no Brasil é a **soma das categorias Preta e Parda** para compor a categoria analítica **"Negros"**. Esse procedimento tem justificativas históricas, políticas e estatísticas.

<div class="callout-aviso">
**Atenção ao comunicar resultados**
Ao somar Pretos e Pardos, informe sempre que está usando a categoria analítica "negros" (com minúscula, sem aspas no corpo do texto após apresentado o critério), e distinga-a das categorias censitárias originais. Pesquisadores como Edward Telles e Carlos Hasenbalg documentaram que pretos e pardos compartilham posição estrutural semelhante no mercado de trabalho e no sistema educacional.
</div>

```{r construcao-negros, eval=FALSE}
# Exemplo: construindo a categoria "negros" a partir das categorias censitárias
df <- df |>
  dplyr::mutate(
    raca_grupo = dplyr::case_when(
      cor_raca == "Preta"  ~ "Negros",
      cor_raca == "Parda"  ~ "Negros",
      cor_raca == "Branca" ~ "Brancos",
      cor_raca == "Amarela"   ~ "Amarelos",
      cor_raca == "Indígena"  ~ "Indígenas",
      is.na(cor_raca)      ~ NA_character_,   # preservar NAs explicitamente
      TRUE                 ~ "Outras/Ignorado"
    )
  )
```

## 1.3 Marcos legais relevantes

- **Lei nº 10.639/2003** — Obrigatoriedade do ensino de história e cultura afro-brasileira
- **Estatuto da Igualdade Racial (Lei nº 12.288/2010)** — Define a população negra e institui obrigações do Estado
- **Lei de Cotas (Lei nº 12.711/2012)** — Reserva de vagas em universidades federais
- **Resolução TSE nº 23.610/2019 e atualizações** — Financiamento proporcional para candidaturas negras

---

# 2 · Fontes de Dados e Documentação

Antes de coletar dados, é fundamental conhecer a documentação oficial. Abaixo estão as principais fontes utilizadas neste tutorial.

## 2.1 IBGE / SIDRA

| Recurso | Link |
|---------|------|
| SIDRA — Sistema IBGE de Recuperação Automática | [sidra.ibge.gov.br](https://sidra.ibge.gov.br/) |
| Censo 2022 — Resultados do Universo | [Censo 2022 Universo](https://censo2022.ibge.gov.br/resultados.html) |
| Tabela 9605 — População por cor ou raça (Censo 2022) | [Tabela 9605](https://sidra.ibge.gov.br/tabela/9605) |
| Notas metodológicas do Censo 2022 | [Metodologia](https://biblioteca.ibge.gov.br/index.php/biblioteca-catalogo?view=detalhes&id=2102059) |

## 2.2 Base dos Dados

| Recurso | Link |
|---------|------|
| Catálogo de tabelas tratadas | [basedosdados.org/dataset](https://basedosdados.org/dataset) |
| PNAD Contínua — Microdados | [br_ibge_pnadc](https://basedosdados.org/dataset/br-ibge-pnadc) |
| Censo 2022 — Microdados (Universo) | [br_ibge_censo_2022](https://basedosdados.org/dataset/br-ibge-censo-2022) |
| Documentação do pacote R | [GitHub basedosdados/mais](https://github.com/basedosdados/mais) |

## 2.3 Estatísticas Eleitorais (TSE)

| Recurso | Link |
|---------|------|
| Repositório de dados eleitorais | [dados.tse.jus.br](https://dados.tse.jus.br/) |
| Base dos Dados — Candidaturas TSE | [br_tse_eleicoes](https://basedosdados.org/dataset/br-tse-eleicoes) |

---

# 3 · Pacotes Necessários

```{r pacotes, message=FALSE, warning=FALSE}
# Instalar pacotes caso necessário (rode apenas uma vez):
# install.packages(c("tidyverse", "sidrar", "basedosdados",
#                    "DBI", "bigrquery", "scales", "ggtext"))

library(tidyverse)   # Manipulação e visualização de dados
library(sidrar)      # API do IBGE / SIDRA
library(scales)      # Formatação de eixos em gráficos
```

---

# 4 · Parte 1 — Coleta via API do IBGE (`sidraR`)

## 4.1 O que é o SIDRA e como funciona o pacote

O **SIDRA** (Sistema IBGE de Recuperação Automática) é o portal de disseminação de dados agregados do IBGE. O pacote `sidrar` traduz as queries do SIDRA em chamadas de API diretamente dentro do R, sem necessidade de download manual de arquivos.

A função central é `get_sidra()`, que recebe os seguintes argumentos principais:

```{r sidra-args-demo, eval=FALSE}
# Estrutura básica de uma query sidrar
sidrar::get_sidra(
  x          = <numero_da_tabela>,     # ID da tabela no SIDRA
  variable   = <codigo_variavel>,      # Variável de interesse (ex: 93 = pessoas)
  classific   = c("c<cod>" = <cats>),  # Classificações (ex: cor/raça, sexo)
  geo        = "Brazil",              # Nível geográfico
  geo.filter = NULL                   # Filtro geográfico (opcional)
)
```

<div class="callout-pratica">
**Como encontrar os parâmetros?**
Acesse [sidra.ibge.gov.br/tabela/9605](https://sidra.ibge.gov.br/tabela/9605), monte a consulta visualmente na interface, e então clique em **"Link para esta tabela"** — o URL gerado contém todos os parâmetros que `get_sidra()` precisa.
</div>

## 4.2 Tabela 9605 — População por cor ou raça (Censo 2022)

```{r sidra-raca, cache=TRUE}
# Tabela 9605: Pessoas residentes por cor ou raça — Censo 2022
# Nível geográfico: Grandes Regiões (geo = "Region")
pop_raca <- sidrar::get_sidra(
  x        = 9605,
  variable = 93,           # Pessoas residentes
  geo      = "Region"      # Grandes Regiões do Brasil
)

# Inspecionar estrutura bruta
dplyr::glimpse(pop_raca)
```

```{r sidra-limpeza}
# Limpeza e padronização com dplyr
pop_raca_clean <- pop_raca |>
  # Selecionar apenas colunas relevantes
  dplyr::select(
    regiao    = `Grande Região`,
    cor_raca  = `Cor ou raça`,
    populacao = Valor
  ) |>
  # Remover totais para não duplicar na visualização
  dplyr::filter(
    cor_raca != "Total",
    !is.na(populacao)           # garantir ausência de NAs
  ) |>
  # Construir a categoria analítica "Negros"
  dplyr::mutate(
    grupo = dplyr::case_when(
      cor_raca %in% c("Preta", "Parda") ~ "Negros",
      cor_raca == "Branca"              ~ "Brancos",
      cor_raca == "Amarela"             ~ "Amarelos",
      cor_raca == "Indígena"            ~ "Indígenas",
      TRUE                              ~ "Outras"
    )
  )

# Verificar resultado
head(pop_raca_clean, 10)
```

```{r sidra-agregado}
# Agregar por grupo racial dentro de cada região
pop_grupo <- pop_raca_clean |>
  dplyr::group_by(regiao, grupo) |>
  dplyr::summarise(populacao = sum(populacao, na.rm = TRUE), .groups = "drop") |>
  # Calcular proporção dentro de cada região
  dplyr::group_by(regiao) |>
  dplyr::mutate(proporcao = populacao / sum(populacao)) |>
  dplyr::ungroup()

pop_grupo
```

---

# 5 · Parte 2 — Consulta via Base dos Dados (BigQuery)

## 5.1 O ecossistema Base dos Dados

A [Base dos Dados](https://basedosdados.org/) é uma organização sem fins lucrativos que **trata, harmoniza e disponibiliza** microdados de bases públicas brasileiras no Google BigQuery. As vantagens para pesquisadores:

- Tabelas já com variáveis padronizadas e documentadas;
- Possibilidade de cruzar bases distintas com SQL;
- Infraestrutura cloud: não é necessário baixar arquivos de dezenas de GB.

## 5.2 Configuração inicial

<div class="callout-aviso">
**Pré-requisito: conta Google e projeto no GCP**
Para usar o pacote `basedosdados`, você precisa de:
1. Uma conta Google;
2. Um projeto criado no [Google Cloud Platform](https://console.cloud.google.com/) (o nível gratuito — *free tier* — oferece 1 TB/mês de consultas sem custo);
3. O pacote `basedosdados` instalado: `install.packages("basedosdados")`.
</div>

```{r bq-config, eval=FALSE}
library(basedosdados)
library(DBI)
library(bigrquery)

# Opção A: autenticar via arquivo de credenciais JSON (conta de serviço)
# Faça download do JSON no Console do GCP > IAM e Administrador > Contas de serviço
bigrquery::bq_auth(path = "/caminho/para/suas-credenciais.json")

# Opção B: autenticação interativa pelo navegador (mais simples para uso local)
bigrquery::bq_auth()

# Definir o ID do seu projeto de faturamento no GCP
basedosdados::set_billing_id("seu-projeto-no-gcp")  # <-- substitua pelo seu ID
```

## 5.3 Consulta SQL — Rendimento e escolaridade por cor/raça (PNAD Contínua)

O exemplo abaixo consulta a **PNAD Contínua** para extrair rendimento médio e anos de estudo por grupo racial. A variável `V2010` é o código de cor ou raça na PNADC.

```{r bq-query, eval=FALSE}
# Conectar ao projeto basedosdados via DBI
con <- DBI::dbConnect(
  bigrquery::bigquery(),
  billing = "seu-projeto-no-gcp",  # <-- substitua
  project = "basedosdados"
)

# Query SQL: rendimento médio e escolaridade por cor/raça (2022, 1º trimestre)
query_renda_raca <- "
  SELECT
    ano,
    trimestre,
    V2010                          AS cod_cor_raca,
    -- Rótulos das categorias de cor/raça da PNADC
    CASE V2010
      WHEN 1 THEN 'Branca'
      WHEN 2 THEN 'Preta'
      WHEN 4 THEN 'Parda'
      WHEN 5 THEN 'Indígena'
      WHEN 3 THEN 'Amarela'
      ELSE 'Ignorado/NA'
    END                            AS cor_raca,
    -- Rendimento habitual do trabalho principal (VD4016)
    AVG(VD4016)                    AS renda_media,
    AVG(VD3005)                    AS anos_estudo_medio,
    COUNT(*)                       AS n_pessoas
  FROM `basedosdados.br_ibge_pnadc.microdados`
  WHERE
    ano       = 2022
    AND trimestre = 1
    AND V2010 IS NOT NULL           -- excluir missings de cor/raça
    AND VD4016 IS NOT NULL          -- excluir quem não informou renda
  GROUP BY 1, 2, 3, 4
  ORDER BY renda_media DESC
"

df_renda <- DBI::dbGetQuery(con, query_renda_raca)

# Verificar
head(df_renda)
```

```{r bq-alternativa, eval=FALSE}
# Alternativa usando a interface bdplyr (mais próxima do tidyverse)
basedosdados::set_billing_id("seu-projeto-no-gcp")

df_lazy <- basedosdados::bdplyr("br_ibge_pnadc.microdados") |>
  dplyr::filter(ano == 2022, trimestre == 1) |>
  dplyr::select(V2010, VD4016, VD3005) |>
  dplyr::filter(!is.na(V2010), !is.na(VD4016))

# Coleta os dados do BigQuery para o R local
df_local <- basedosdados::bd_collect(df_lazy)
```

---

# 6 · Parte 3 — Análise Descritiva e Visualização

## 6.1 Paleta de cores institucional

```{r paleta}
# Paleta inspirada na identidade IESP-UERJ / tons azul-escuro
cores_raciais <- c(
  "Brancos"    = "#5baad4",   # azul-claro
  "Negros"     = "#0f2a4a",   # azul-escuro profundo
  "Indígenas"  = "#7fb3d3",   # azul-médio
  "Amarelos"   = "#a8c8e8"    # azul-pálido
)
```

## 6.2 Distribuição racial por Grande Região

```{r grafico-distribuicao, fig.height=5.5, fig.width=9}
# Ordenar regiões geograficamente (N → S)
ordem_regioes <- c("Norte", "Nordeste", "Centro-Oeste", "Sudeste", "Sul")

pop_grupo_plot <- pop_grupo |>
  dplyr::filter(grupo %in% names(cores_raciais)) |>
  dplyr::mutate(
    regiao = factor(regiao, levels = ordem_regioes),
    grupo  = factor(grupo, levels = c("Negros", "Brancos", "Indígenas", "Amarelos"))
  )

ggplot(pop_grupo_plot, aes(x = regiao, y = proporcao, fill = grupo)) +
  geom_col(position = "fill", width = 0.72) +
  geom_text(
    aes(label = scales::percent(proporcao, accuracy = 0.1)),
    position = position_fill(vjust = 0.5),
    color = "white", size = 3.2, fontface = "bold"
  ) +
  scale_y_continuous(labels = scales::percent_format()) +
  scale_fill_manual(values = cores_raciais, name = NULL) +
  labs(
    title    = "Composição racial por Grande Região — Censo 2022",
    subtitle = "Categoria 'Negros' = soma de Pretos e Pardos",
    x        = NULL,
    y        = "Proporção da população",
    caption  = "Fonte: IBGE, Censo Demográfico 2022 (Tabela 9605 / SIDRA)."
  ) +
  theme_minimal(base_family = "sans") +
  theme(
    plot.title        = element_text(color = "#0f2a4a", face = "bold", size = 14),
    plot.subtitle     = element_text(color = "#4a6580", size = 11),
    plot.caption      = element_text(color = "#888888", size = 9, hjust = 0),
    axis.text.x       = element_text(color = "#0f2a4a", face = "bold", size = 11),
    axis.text.y       = element_text(color = "#555555"),
    legend.position   = "right",
    panel.grid.major.x = element_blank(),
    panel.grid.minor   = element_blank(),
    plot.background   = element_rect(fill = "#f8f9fb", color = NA),
    panel.background  = element_rect(fill = "#f8f9fb", color = NA)
  )
```

## 6.3 Desigualdade de renda simulada por grupo racial

Enquanto os dados do BigQuery não estão disponíveis localmente, usamos um **dataframe simulado** baseado nas estimativas da PNAD Contínua 2022 para ilustrar a análise.

<div class="callout-aviso">
**Dados simulados**
Os valores abaixo são aproximações baseadas em publicações do IBGE (Desigualdades Sociais por Cor ou Raça no Brasil, 2022). Substitua por `df_renda` após executar a consulta BigQuery da seção 5.3.
</div>

```{r dados-simulados}
# Dados simulados baseados em estimativas PNAD Contínua 2022
df_renda_sim <- tibble::tribble(
  ~cor_raca,   ~renda_media, ~anos_estudo_medio,
  "Branca",        2917,          9.8,
  "Amarela",       3282,         10.5,
  "Preta",         1563,          8.2,
  "Parda",         1533,          8.0,
  "Indígena",      1248,          7.1
) |>
  dplyr::mutate(
    grupo = dplyr::case_when(
      cor_raca %in% c("Preta", "Parda") ~ "Negros",
      TRUE                              ~ cor_raca
    ),
    # Fator para ordenar no gráfico do maior para o menor
    cor_raca = fct_reorder(cor_raca, renda_media)
  )

df_renda_sim
```

```{r grafico-renda, fig.height=5, fig.width=8}
# Cores por categoria censitária
cores_censo <- c(
  "Branca"    = "#5baad4",
  "Amarela"   = "#a8c8e8",
  "Preta"     = "#0f2a4a",
  "Parda"     = "#1d3557",
  "Indígena"  = "#7fb3d3"
)

ggplot(df_renda_sim,
       aes(x = cor_raca, y = renda_media, fill = cor_raca)) +
  geom_col(width = 0.65, show.legend = FALSE) +
  geom_text(
    aes(label = scales::dollar(renda_media, prefix = "R$ ",
                               big.mark = ".", decimal.mark = ",")),
    hjust = -0.1, size = 3.8, color = "#0f2a4a", fontface = "bold"
  ) +
  coord_flip(clip = "off") +
  scale_y_continuous(
    labels = scales::dollar_format(prefix = "R$ ", big.mark = ".", decimal.mark = ","),
    limits = c(0, 3800)
  ) +
  scale_fill_manual(values = cores_censo) +
  labs(
    title    = "Rendimento médio mensal por cor ou raça — Brasil, 2022",
    subtitle = "Trabalho principal; pessoas de 14 anos ou mais com rendimento",
    x        = NULL,
    y        = "Rendimento médio (R$)",
    caption  = "Fonte: IBGE, PNAD Contínua 2022 (estimativas).\nNota: valores simulados para fins didáticos."
  ) +
  theme_minimal(base_family = "sans") +
  theme(
    plot.title     = element_text(color = "#0f2a4a", face = "bold", size = 13),
    plot.subtitle  = element_text(color = "#4a6580", size = 10.5),
    plot.caption   = element_text(color = "#888888", size = 9, hjust = 0),
    axis.text.y    = element_text(color = "#0f2a4a", face = "bold", size = 11),
    axis.text.x    = element_text(color = "#555555"),
    panel.grid.major.y = element_blank(),
    panel.grid.minor   = element_blank(),
    plot.background   = element_rect(fill = "#f8f9fb", color = NA),
    panel.background  = element_rect(fill = "#f8f9fb", color = NA)
  )
```

## 6.4 Razão de desigualdade branco-negro

```{r razao-desigualdade}
# Calcular razão de rendimento entre grupos
razao <- df_renda_sim |>
  dplyr::group_by(grupo) |>
  dplyr::summarise(renda_grupo = mean(renda_media), .groups = "drop") |>
  dplyr::filter(grupo %in% c("Brancos", "Negros")) |>
  dplyr::summarise(
    razao = renda_grupo[grupo == "Brancos"] / renda_grupo[grupo == "Negros"]
  ) |>
  dplyr::pull(razao)

# Interpretar: para cada R$1 recebido por negros, brancos recebem R$ X
cat(sprintf(
  "Para cada R$ 1,00 recebido por negros, brancos recebem R$ %.2f\n",
  razao
))
```

---

# 7 · Boas Práticas e Próximos Passos

## 7.1 Checklist metodológico

Antes de publicar análises com dados raciais, verifique:

- [ ] Você especificou se a variável é autodeclaração ou heteroidentificação?
- [ ] Ao usar "negros", você explicitou que corresponde à soma de Pretos + Pardos?
- [ ] Tratou explicitamente os `NA`s da variável cor/raça (não removendo silenciosamente)?
- [ ] Reportou o tamanho amostral de cada grupo?
- [ ] Citou o ano de referência e a edição da pesquisa?

## 7.2 Recursos para aprofundamento

- **Livro**: Telles, E. (2004). *Race in Another America: The Significance of Skin Color in Brazil*. Princeton UP.
- **Livro**: IBGE (2022). [Desigualdades Sociais por Cor ou Raça no Brasil](https://biblioteca.ibge.gov.br/index.php/biblioteca-catalogo?view=detalhes&id=2101935).
- **Pacote R**: [`electionsBR`](https://cran.r-project.org/package=electionsBR) — dados eleitorais do TSE com abertura por raça.
- **Pacote R**: [`PNADcIBGE`](https://cran.r-project.org/package=PNADcIBGE) — leitura de microdados da PNAD Contínua com design amostral.

---

```{r session-info, echo=FALSE}
sessionInfo()
```
