---
title: "Dados raciais no Brasil -- exercícios práticos"
subtitle: "Escola de Inverno IESP-UERJ · Material do aluno"
author: "Juliana Alves Marques e Amsatou Falilou Diop"
date: "`r format(Sys.Date(), '%d de %B de %Y')`"
output:
  html_document:
    toc: true
    toc_float:
      collapsed: true
      smooth_scroll: true
    toc_depth: 2
    theme: flatly
    highlight: tango
    self_contained: true
---

<style>
@import url('https://fonts.googleapis.com/css2?family=Inter:wght@300;400;600&display=swap');

html { font-size: 17px; }
body {
  font-family: 'Inter', Arial, sans-serif;
  color: #2d2d2d;
  line-height: 1.8;
  background: #f8f9fb;
}
h1, h2, h3 { color: #0f2a4a; font-weight: 600; }
h1 { font-size: 1.6rem; border-left: 4px solid #1a6fa8; padding-left: 0.6em; margin-top: 1.8em; }
h2 { font-size: 1.25rem; border-left: 3px solid #5baad4; padding-left: 0.5em; margin-top: 1.5em; }
a { color: #1a6fa8; }

/* TOC */
#TOC {
  background-color: #f5f8fc;
  border: none;
  padding: 8px 0;
}
#TOC a { color: #0f2a4a !important; font-size: 0.85rem !important; }
#TOC a:hover { color: #1a6fa8 !important; }
#TOC li.active > a { color: #1a6fa8 !important; font-weight: 600 !important; }

/* Code */
pre {
  background: #f0f4f8; border: 1px solid #dce6f0;
  border-radius: 7px; padding: 14px 18px;
  font-size: 14px; line-height: 1.65; position: relative;
}
code {
  background: #e8f0f8; border-radius: 4px;
  padding: 2px 6px; font-size: 0.88em; color: #0f2a4a;
}
pre code { background: transparent; padding: 0; color: inherit; font-size: 14px; }

/* Botao copiar */
.copy-btn {
  position: absolute; top: 7px; right: 9px;
  background: #1a6fa8; color: #fff; border: none;
  border-radius: 4px; padding: 3px 11px;
  font-size: 0.75rem; font-family: 'Inter', sans-serif;
  cursor: pointer; opacity: 0.75; transition: opacity .15s; z-index: 10;
}
.copy-btn:hover { opacity: 1; }

/* Tabelas */
table { border-collapse: collapse; width: 100%; margin: 1.2em 0; font-size: 15.5px; }
thead th { background-color: #0f2a4a; color: #fff; padding: 10px 15px; text-align: left; }
tbody tr:nth-child(even) { background-color: #f0f4f8; }
tbody td { padding: 9px 15px; border-bottom: 1px solid #dce6f0; }

/* Callouts */
.dica {
  background: #e8f4fd; border-left: 4px solid #1a6fa8;
  border-radius: 0 7px 7px 0; padding: 13px 18px; margin: 20px 0; font-size: 0.96rem;
}
.atencao {
  background: #fff8e1; border-left: 4px solid #e6a817;
  border-radius: 0 7px 7px 0; padding: 13px 18px; margin: 20px 0; font-size: 0.96rem;
}
.exercicio {
  background: #f3e8fd; border-left: 4px solid #6a1b9a;
  border-radius: 0 7px 7px 0; padding: 13px 18px; margin: 20px 0; font-size: 0.96rem;
}

.main-container { max-width: 920px; }
</style>

<script>
document.addEventListener('DOMContentLoaded', function() {
  document.querySelectorAll('pre').forEach(function(pre) {
    if (!pre.querySelector('code')) return;
    var btn = document.createElement('button');
    btn.className = 'copy-btn';
    btn.textContent = 'Copiar';
    pre.appendChild(btn);
    btn.addEventListener('click', function() {
      var text = pre.querySelector('code').innerText;
      navigator.clipboard.writeText(text).then(function() {
        btn.textContent = 'Copiado!';
        btn.style.background = '#2e7d32';
        setTimeout(function() {
          btn.textContent = 'Copiar';
          btn.style.background = '';
        }, 2000);
      });
    });
  });
});
</script>

```{r setup, include=FALSE}
knitr::opts_chunk$set(
  echo      = TRUE,
  warning   = FALSE,
  message   = FALSE,
  fig.width  = 9,
  fig.height = 5.5,
  fig.align  = "center",
  comment    = "#>"
)
```

---

# Antes de começar

Este material acompanha o workshop [**Como trabalhar com dados raciais no Brasil**](https://inverno.iesp.uerj.br/cursos/dados-raciais/) da Escola de Inverno IESP-UERJ.

A pergunta que vai guiar a aula é:

> **Municípios com maior proporção de população negra elegem mais candidatos negros?**

Para respondê-la, vamos usar três fontes: o **Censo 2022** (composição racial por município), a **PNADC** (desigualdades nos anos entre censos) e os **dados do TSE 2022** (candidatos por raça). No final, cruzamos tudo isso via Base dos Dados.

Carregue os pacotes. Se algum não estiver instalado, rode `install.packages("nome")` primeiro.

```{r pacotes}
library(tidyverse)  # dplyr, ggplot2 e afins
library(sidrar)     # API do IBGE
library(scales)     # formatacao de escalas
```

---

# Parte 1 -- Censo 2022 via `sidraR`

## 1.1 Baixando os dados

A função `get_sidra()` consulta a API do IBGE direto do R. O exemplo abaixo baixa a Tabela 9605 -- população por cor ou raça do Censo 2022 -- para as grandes regiões.

```{r baixar-dados}
pop_raca <- sidrar::get_sidra(
  x        = 9605,    # numero da tabela no SIDRA
  variable = 93,      # 93 = pessoas residentes
  geo      = "Region"
)

glimpse(pop_raca)
```

<div class="dica">
**Como achar o número da tabela?**
Acesse [sidra.ibge.gov.br](https://sidra.ibge.gov.br/), pesquise pelo tema e copie o número da URL (ex: `/tabela/9605`). O botão "Link para esta tabela" gera uma URL com todos os parâmetros de `get_sidra()`.
</div>

## 1.2 Limpeza e construção da categoria "negros"

<div class="atencao">
**Por que somar Pretos e Pardos?**
A categoria analítica "negros" (Pretos + Pardos) é usada em pesquisas de desigualdade racial porque os dois grupos ocupam posição estrutural semelhante. Sempre que usar essa soma, informe explicitamente na primeira vez que aparece no texto: "negros (Pretos e Pardos, conforme categorias do IBGE)".
</div>

```{r limpeza}
pop_raca_clean <- pop_raca %>%
  dplyr::select(
    regiao    = `Grande Região`,
    cor_raca  = `Cor ou raça`,
    populacao = Valor
  ) %>%
  dplyr::filter(cor_raca != "Total", !is.na(populacao))

head(pop_raca_clean, 8)
```

```{r grupo-racial}
pop_grupo <- pop_raca_clean %>%
  dplyr::mutate(
    grupo = dplyr::case_when(
      cor_raca %in% c("Preta", "Parda") ~ "Negros",
      cor_raca == "Branca"              ~ "Brancos",
      cor_raca == "Amarela"             ~ "Amarelos",
      cor_raca == "Indígena"            ~ "Indígenas",
      TRUE                              ~ NA_character_
    )
  ) %>%
  dplyr::group_by(regiao, grupo) %>%
  dplyr::summarise(populacao = sum(populacao, na.rm = TRUE), .groups = "drop") %>%
  dplyr::group_by(regiao) %>%
  dplyr::mutate(proporcao = populacao / sum(populacao)) %>%
  dplyr::ungroup() %>%
  dplyr::filter(!is.na(grupo))

pop_grupo
```

<div class="exercicio">
**Exercício 1**
Troque `geo = "Region"` por `geo = "Brazil"` para obter os números nacionais. Qual é a proporção de negros no Brasil segundo o Censo 2022? Compare com a região Norte.
</div>

---

# Parte 2 -- PNADC nos anos intercensitários

O Censo acontece a cada dez anos. Entre 2010 e 2022, por exemplo, só dava para acompanhar renda e escolaridade por raça usando a **PNAD Contínua**, que é coletada todo trimestre. Os códigos abaixo podem ser adaptados para outros anos.

## 2.1 Variáveis de interesse

| Variável | Descrição |
|---|---|
| `V1028` | Peso (usar em médias ponderadas) |
| `V2007` | Sexo |
| `V2010` | Cor ou raça |
| `VD3005` | Anos de estudo |
| `VD4017` | Rendimento mensal efetivo (R$) |

## 2.2 Baixando e preparando

```{r pnadc-download, eval=FALSE}
library(PNADcIBGE)

pnadc_raw <- PNADcIBGE::get_pnadc(
  year    = 2022,
  quarter = 1,
  design  = FALSE
)
```

```{r pnadc-prep, eval=FALSE}
pnadc <- pnadc_raw %>%
  dplyr::select(V1028, V2007, V2010, VD3005, VD4017) %>%
  dplyr::mutate(
    grupo = dplyr::case_when(
      V2010 %in% c("Preta", "Parda") ~ "Negros",
      V2010 == "Branca"              ~ "Brancos",
      V2010 == "Amarela"             ~ "Amarelos",
      V2010 == "Indígena"            ~ "Indígenas",
      TRUE                           ~ NA_character_
    )
  ) %>%
  dplyr::filter(!is.na(grupo))
```

## 2.3 Médias ponderadas

```{r pnadc-medias, eval=FALSE}
renda_raca <- pnadc %>%
  dplyr::filter(!is.na(VD4017)) %>%
  dplyr::group_by(grupo) %>%
  dplyr::summarise(
    renda_media       = weighted.mean(VD4017, w = V1028, na.rm = TRUE),
    anos_estudo_medio = weighted.mean(VD3005, w = V1028, na.rm = TRUE),
    n = dplyr::n(),
    .groups = "drop"
  )
```

<div class="exercicio">
**Exercício 2**
Adicione `V2007` ao `group_by` para calcular a renda média também por sexo. Qual combinação de raça e sexo tem o menor rendimento?
</div>

---

# Parte 3 -- Visualização

## 3.1 Composição regional (Censo 2022)

```{r grafico-regional}
cores_grupo <- c(
  "Negros"    = "#0f2a4a",
  "Brancos"   = "#5baad4",
  "Indígenas" = "#7fb3d3",
  "Amarelos"  = "#a8c8e8"
)

pop_grupo %>%
  dplyr::filter(grupo %in% names(cores_grupo)) %>%
  dplyr::mutate(
    regiao = factor(regiao, levels = c("Norte","Nordeste","Centro-Oeste","Sudeste","Sul")),
    grupo  = factor(grupo,  levels = names(cores_grupo))
  ) %>%
  ggplot(aes(x = regiao, y = proporcao, fill = grupo)) +
  geom_col(position = "fill", width = 0.72) +
  geom_text(
    aes(label = scales::percent(proporcao, accuracy = 0.1)),
    position = position_fill(vjust = 0.5),
    color = "white", size = 3.5, fontface = "bold"
  ) +
  scale_y_continuous(labels = scales::percent_format()) +
  scale_fill_manual(values = cores_grupo, name = NULL) +
  labs(
    title    = "Composição racial por grande região -- Censo 2022",
    subtitle = "Negros = Pretos + Pardos (categorias censitárias IBGE)",
    x = NULL, y = "Proporção",
    caption  = "Fonte: IBGE, Censo Demográfico 2022 (Tabela 9605 / SIDRA)."
  ) +
  theme_minimal() +
  theme(
    plot.title         = element_text(color = "#0f2a4a", face = "bold", size = 14),
    plot.subtitle      = element_text(color = "#4a6580", size = 11),
    axis.text.x        = element_text(color = "#0f2a4a", face = "bold", size = 11),
    panel.grid.major.x = element_blank(),
    panel.grid.minor   = element_blank(),
    plot.background    = element_rect(fill = "#f8f9fb", color = NA)
  )
```

## 3.2 Rendimento por raça (PNADC 2022)

```{r grafico-renda, fig.height=5}
df_sim <- tibble::tribble(
  ~cor_raca,   ~renda_media,
  "Branca",        2917,
  "Amarela",       3282,
  "Preta",         1563,
  "Parda",         1533,
  "Indígena",      1248
) %>%
  dplyr::mutate(cor_raca = forcats::fct_reorder(cor_raca, renda_media))

cores_censo <- c(
  "Branca"   = "#5baad4",
  "Amarela"  = "#a8c8e8",
  "Preta"    = "#0f2a4a",
  "Parda"    = "#1d3557",
  "Indígena" = "#7fb3d3"
)

ggplot(df_sim, aes(x = cor_raca, y = renda_media, fill = cor_raca)) +
  geom_col(width = 0.65, show.legend = FALSE) +
  geom_text(
    aes(label = scales::dollar(renda_media, prefix = "R$ ",
                               big.mark = ".", decimal.mark = ",")),
    hjust = -0.1, size = 4, color = "#0f2a4a", fontface = "bold"
  ) +
  coord_flip(clip = "off") +
  scale_y_continuous(
    limits = c(0, 3900),
    labels = scales::dollar_format(prefix = "R$ ", big.mark = ".", decimal.mark = ",")
  ) +
  scale_fill_manual(values = cores_censo) +
  labs(
    title   = "Rendimento médio mensal por cor ou raça -- Brasil, 2022",
    x = NULL, y = "Rendimento médio (R$)",
    caption = "Fonte: IBGE, PNAD Contínua 2022 (estimativas para fins didáticos)."
  ) +
  theme_minimal() +
  theme(
    plot.title         = element_text(color = "#0f2a4a", face = "bold", size = 13),
    axis.text.y        = element_text(color = "#0f2a4a", face = "bold", size = 11),
    panel.grid.major.y = element_blank(),
    panel.grid.minor   = element_blank(),
    plot.background    = element_rect(fill = "#f8f9fb", color = NA)
  )
```

<div class="exercicio">
**Exercício 3**
Calcule a razão de desigualdade de renda entre Brancos e Negros com o código abaixo. Repita para anos de estudo. O que o padrão diz sobre a relação entre educação e renda por raça?

```r
df_sim %>%
  dplyr::mutate(grupo = dplyr::case_when(
    cor_raca %in% c("Preta", "Parda") ~ "Negros",
    TRUE ~ as.character(cor_raca)
  )) %>%
  dplyr::group_by(grupo) %>%
  dplyr::summarise(renda = mean(renda_media)) %>%
  dplyr::filter(grupo %in% c("Brancos", "Negros")) %>%
  dplyr::summarise(razao = renda[grupo == "Brancos"] / renda[grupo == "Negros"])
```
</div>

---

# Parte 4 -- Integrando Censo e TSE via Base dos Dados

Agora voltamos à pergunta da aula: **municípios com maior proporção de população negra elegem mais candidatos negros?**

Para isso, vamos cruzar o Censo 2022 (composição racial por município) com os dados de candidatos do TSE 2022 (eleitos por raça e município), usando a [Base dos Dados](https://basedosdados.org/) como plataforma de integração.

## 4.1 Configuração

<div class="atencao">
**Pré-requisito**
Você precisa de: (1) conta Google; (2) projeto no [Google Cloud Platform](https://console.cloud.google.com/) -- o nível gratuito dá 1 TB/mês de consultas sem custo; (3) `install.packages("basedosdados")`.
</div>

```{r bq-setup, eval=FALSE}
library(basedosdados)
library(DBI)
library(bigrquery)

bigrquery::bq_auth()
basedosdados::set_billing_id("SEU-PROJETO-AQUI")   # <-- substitua

con <- DBI::dbConnect(
  bigrquery::bigquery(),
  billing = "SEU-PROJETO-AQUI",
  project = "basedosdados"
)
```

## 4.2 Composição racial por município (Censo 2022)

```{r censo-municipios, eval=FALSE}
pop_municipios <- sidrar::get_sidra(
  x        = 9605,
  variable = 93,
  geo      = "City"
)

prop_negros_mun <- pop_municipios %>%
  dplyr::select(
    id_municipio_sidra = `Município (Código)`,
    municipio          = Município,
    cor_raca           = `Cor ou raça`,
    populacao          = Valor
  ) %>%
  dplyr::filter(cor_raca != "Total", !is.na(populacao)) %>%
  dplyr::mutate(
    grupo = dplyr::case_when(
      cor_raca %in% c("Preta", "Parda") ~ "Negros",
      TRUE                              ~ cor_raca
    )
  ) %>%
  dplyr::group_by(id_municipio_sidra, municipio, grupo) %>%
  dplyr::summarise(populacao = sum(populacao), .groups = "drop") %>%
  dplyr::group_by(id_municipio_sidra) %>%
  dplyr::mutate(prop = populacao / sum(populacao)) %>%
  dplyr::ungroup() %>%
  dplyr::filter(grupo == "Negros") %>%
  dplyr::select(id_municipio_sidra, municipio, prop_negros = prop) %>%
  dplyr::mutate(id_municipio = stringr::str_sub(as.character(id_municipio_sidra), 1, 6))
```

## 4.3 Candidatos negros por município (TSE 2022)

```{r tse-bq, eval=FALSE}
query_tse <- "
  SELECT
    id_municipio,
    raca AS cor_raca_tse,
    COUNT(*) AS n_candidatos,
    COUNTIF(resultado = 'Eleito') AS n_eleitos
  FROM `basedosdados.br_tse_eleicoes.candidatos`
  WHERE
    ano = 2022
    AND cargo = 'Vereador'
    AND raca IS NOT NULL
  GROUP BY id_municipio, raca
"

df_tse <- DBI::dbGetQuery(con, query_tse)

prop_negros_tse <- df_tse %>%
  dplyr::mutate(
    grupo_tse = dplyr::case_when(
      cor_raca_tse %in% c("PRETA", "PARDA") ~ "Negros",
      TRUE                                   ~ cor_raca_tse
    )
  ) %>%
  dplyr::group_by(id_municipio, grupo_tse) %>%
  dplyr::summarise(
    candidatos = sum(n_candidatos),
    eleitos    = sum(n_eleitos),
    .groups    = "drop"
  ) %>%
  dplyr::group_by(id_municipio) %>%
  dplyr::mutate(
    prop_cand_negros    = candidatos / sum(candidatos),
    prop_eleitos_negros = eleitos    / sum(eleitos)
  ) %>%
  dplyr::ungroup() %>%
  dplyr::filter(grupo_tse == "Negros") %>%
  dplyr::select(id_municipio, prop_cand_negros, prop_eleitos_negros)
```

## 4.4 Cruzamento e gráfico

```{r cruzamento, eval=FALSE}
df_cruzado <- prop_negros_mun %>%
  dplyr::inner_join(prop_negros_tse, by = "id_municipio") %>%
  dplyr::filter(!is.na(prop_cand_negros), !is.na(prop_negros))

ggplot(df_cruzado, aes(x = prop_negros, y = prop_eleitos_negros)) +
  geom_point(alpha = 0.4, color = "#0f2a4a", size = 1.5) +
  geom_smooth(method = "lm", color = "#1a6fa8", se = TRUE) +
  geom_abline(slope = 1, intercept = 0, linetype = "dashed",
              color = "#e6a817", linewidth = 0.8) +
  scale_x_continuous(labels = scales::percent_format(accuracy = 1)) +
  scale_y_continuous(labels = scales::percent_format(accuracy = 1)) +
  labs(
    title    = "Populacao negra e eleitos negros por municipio -- Brasil, 2022",
    subtitle = "Linha pontilhada = representacao proporcional",
    x        = "Proporcao de negros na populacao (Censo 2022)",
    y        = "Proporcao de vereadores negros eleitos (TSE 2022)",
    caption  = "Fontes: IBGE, Censo Demografico 2022 (SIDRA); TSE, Candidatos 2022 (Base dos Dados)."
  ) +
  theme_minimal() +
  theme(
    plot.title       = element_text(color = "#0f2a4a", face = "bold", size = 13),
    plot.subtitle    = element_text(color = "#4a6580", size = 11),
    plot.background  = element_rect(fill = "#f8f9fb", color = NA)
  )
```

<div class="exercicio">
**Exercício 4**
Filtre o `df_cruzado` para municípios com mais de 50.000 habitantes e refaça o gráfico. O padrão muda? Calcule também a correlação entre `prop_negros` e `prop_eleitos_negros` com `cor()`.
</div>

---

# Referências

- IBGE. [Desigualdades Sociais por Cor ou Raça no Brasil](https://biblioteca.ibge.gov.br/index.php/biblioteca-catalogo?view=detalhes&id=2101935), 2022.
- TSE. [Análise da distribuição de candidaturas por perfil racial, 2014-2024](https://www.tse.jus.br/institucional/catalogo-de-publicacoes/arquivos/analise-da-distribuicao-de-candidaturas-vagas-de-eleitos-e-recursos-de-financiamento-por-perfil-racial/@@display-file/file/Relatorio_estatistico_digital.pdf).
- SIDRA: [sidra.ibge.gov.br](https://sidra.ibge.gov.br/)
- Base dos Dados: [basedosdados.org](https://basedosdados.org/)
- PNADC documentacao: [ftp.ibge.gov.br -- PNADC](https://ftp.ibge.gov.br/Trabalho_e_Rendimento/Pesquisa_Nacional_por_Amostra_de_Domicilios_continua/Trimestral/Microdados/Documentacao/)
- Dados eleitorais TSE: [dadosabertos.tse.jus.br](https://dadosabertos.tse.jus.br/)
